Pedro desejou boas-vindas a todos na primeira reunião de 2016, pediu para que as pessoas se apresentassem e apresentou a equipe da APAMLN/ARIESS. Apresentou a pauta e discorreu brevemente sobre cada assunto.
REDE BOIADA – IN IBAMA 166/2007
Pedro B. falou que houve demanda, especialmente dos pescadores do Saco da Ribeira em Ubatuba, para discutir a regra da pesca com redes de emalhe de superfície em geral, incluindo rede boiada, sendo que as redes de superfície não podem operar entre 0 e 2m de profundidade, devido à Instrução Normativa (IN) IBAMA 166, de 18 de julho de 2007. Comentou que a aplicação desta norma, está gerando impacto social, porque têm pescarias costeiras que dependem desse intervalo entre 0 e 2m d’água para capturar os recursos pesqueiros, como a sororoca, tainha, parati e outras espécies. Disse que está chegando a época de pesca da tainha e que dessa maneira, a norma dificulta a atividade dos pescadores de emalhe da região.
Pedro B. comentou que a APAMLN realizou na semana anterior reunião com o Marcus (Instituto de Pesca), Fundação Pró-TAMAR, Geraldo (ICMBio) e Maria Cristina Cergole

(aposentada - IBAMA), que se dispôs a ajudar com sua experiência no caso. Explicou que, embora Geraldo não tenha participado de nenhuma reunião de elaboração da IN IBAMA 166/2007, ele esteve em reunião de pesquisadores que debatiam medidas mitigadoras para rede chamada malhão, que era utilizada em pesca oceânica, na qual apareciam essas medidas de manter a rede abaixo de 2 metros de profundidade. Pedro B. esclareceu que Geraldo não conhecia a IN IBAMA 166/2007 e achou estranho ela conter essas medidas que não foram pensadas para redes costeiras. Por este motivo, Geraldo entrou em contato com Roberto Galucci (Departamento da Biodiversidade Aquática - MMA) para conversar sobre os impactos sociais da restrição do emalhe boiado no LN e assim saber como podemos dar encaminhamentos para rever essa norma, se for o caso. Pedro B. falou que Roberto G. se prontificou a receber e avaliar a demanda da APAMLN/ARIESS e dos órgãos participantes do fórum, de forma a discutir uma eventual revisão dessa norma. Disse que isso é o que está ao alcance da APAMLN/ARIESS para tentar solucionar essa situação.
Pedro B. citou o exemplo da IN - Interministerial (INI) 12/2012, que trata das redes de emalhe em geral, e que poderia ter revogado toda a IN IBAMA 166/2007, mas que isso não ocorreu, revogando-se somente o emalhe de Fundo da IN IBAMA 166/2007.
Pedro B. falou que a estratégia definida na reunião da semana anterior foi elaborar um documento que aponte o histórico de criação da norma através das discussões realizadas no Grupo de Trabalho Técnico (GTT) Emalhe SE/S, destacar o universo de pescadores e artes de pesca impactados pela aplicação da IN IBAMA 166/2007 e como esta pescaria é importante socioeconomicamente para o setor artesanal do Litoral Norte. Explicou que essa norma foi pensada para ser aplicada à pesca oceânica, em grandes profundidades, para não haver impacto aos cetáceos e aos mamíferos. Muito provavelmente o intuito da regra proposta não foi observado de forma adequada e acabou sendo generalizado para todos os tipos de pesca de emalhe, inclusive em áreas próximas à costa.
Pedro B. relembrou a questão da pesca com malha 6 para o camarão-branco, que é proibida pela INI 12/2012, a qual também foi discutida na Câmara Temática de Pesca e Maricultura (CT-Pesca e Maricultura) e na análise dos impactos sociais da mesma para a região. Falou que a junção desses dados, incluindo a problemática da IN IBAMA 166/07, será encaminhada para os órgãos gestores da pesca (MAPA e MMA) visando contribuir com subsídios para a revisão dessas normativas. Após a finalização da minuta de documento, este será apresentado na próxima reunião da CT-Pesca para aprovação dos integrantes, antes de ser encaminhado ao MMA.
Jerri (Colônia de pescadores Z-10) disse que já que estamos todos unidos neste fórum, vamos começar a produção desse documento hoje, porque se eles continuarem pescando, serão presos.
Lucelene (Colônia de pescadores Z-06) e Jerri disseram que Caetano (Colônia de pescadores Z-08) não recebeu a convocatória da 45ª Reunião Ordinária.
Pedro B. disse que não sabe o que ocorreu, mas que todos foram convocados para a reunião e que Caetano está sempre presente. Verificará com Caetano o que pode ter ocorrido.
Jerri falou que estão protocolando hoje junto à APAMLN um ofício, manifestando a necessidade e o desespero em que ele e os pescadores se encontram, pela punição legal aplicada pela Polícia Ambiental (PAmb), em cumprimento às regras da IN IBAMA 166/2007.

Pedro B. falou que é importante que todos os pescadores presentes nessa reunião compareçam na reunião da CT-Pesca para que assim possam todos juntos colaborar na elaboração desse documento.
Maurici (PMU) retomou a citação de Pedro B. sobre o encaminhamento do documento junto ao MMA, e comentou que há insegurança por parte dos pescadores, por saberem que existe transferência de gestão do antigo e extinto Ministério da Pesca e Aquicultura (MPA) para o Ministério da Agricultura, Pecuária e Abastecimento (MAPA). Disse que os pescadores estão encaminhando esse ofício à APAMLN, por conta da questão do ordenamento dos usos do território e do processo de elaboração do Plano de Manejo, e que este documento também será encaminhado para o Ministério Público. Explicou que o que Jerri quer externar é que os pescadores trabalham atualmente com insegurança jurídica.
Maurici comentou que agora entrará em vigor o defeso do camarão e que a licença complementar que os pescadores possuem é para emalhe, no qual ocorre atualmente a problemática apresentada nesta reunião. Disse que, além disso, por conta do defeso, os pescadores migram para a pesca de lula com linha, para a qual eles não apresentam licença/autorização no Registro Geral da atividade Pesqueira (RGP). Falou que, dessa maneira, praticamente todos os pescadores do Litoral Norte se tornarão bandidos.
Maurici explicou que atua como Secretário na prefeitura, mas que nunca deixou de ser pescador e que durante anos discutiram para constar no RGP o petrecho de linha. Disse que já são aplicadas punições legais quando ocorrem essas migrações de arte de pesca e falou que o melhor fórum para externar essa causa é o da APAMLN, que pode alcançar o Ministério Público e obter resposta se existe algum amparo legal que os salvaguardem nessa atividade, visto que há documentos de décadas solicitando esse encaminhamento.
Maurici falou que a intenção do ofício apresentado por Jerri nesse fórum é de obter apoio da APAMLN/ARIESS e dos demais presentes na reunião para mobilização com a situação dos pescadores. Comentou que seria interessante também encaminhar o documento a ser gerado na CT-Pesca para o MAPA.
Pedro B. leu o ofício para todos os presentes tomarem ciência. Disse que será feito um convite ao Ministério Público para que eles compareçam ao próximo CT-Pesca, com o intuito de integrarmos os esforços.
Maurici comentou que houve conversa prévia sobre os problemas citados neste fórum, mas que ocorreu junto à mudança de ministérios, sendo esquecida ao longo dos meses. Falou que hoje o momento é melhor e que se deve ter como fundamentação as conversas geradas anteriormente na CT-Pesca. Relembrou a questão da pesca de emalhe na primeira milha náutica.
Pedro B. disse que esse assunto foi muito discutido e que houve encaminhamento de vários documentos, mas ao mesmo tempo do trâmite, a normativa entrou em vigor. Explicou que havia perspectiva de serem criados Grupos de Trabalho (GTs) estaduais e também dos fóruns regionais serem utilizados como subsídio para discussões. No caso do Estado de São Paulo, já se pensava em utilizar as APAs Marinhas como fórum de discussão da pesca. Mas não houve continuidade, por conta da extinção do MPA.
Maurici falou que, pensando legalmente, não foram cumpridos os ritos que estavam nas normativas, e já existe ilegalidade nessa questão.

Jerri voltou à questão do emalhe e disse que a licença que ele possuía na época do IBAMA era de duração de 12 meses e que constava no registro a autorização para pesca de peixes diversos. Porém, se hoje ele pescar um peixe espada que seja e a PAmb flagrá-lo pescando, ele será autuado. Disse que, nessa época da licença do IBAMA, a licença dele era de linha e hoje, de emalhe superfície costeira, e comentou que se todos os pescadores do Sul ao Espírito Santo colocarem as redes na costeira, não haverá mais espaço para todo mundo, porque consta na licença de todos esta informação.
Jerri falou que aprendeu sozinho a fazer o defeso, a pescar para sobreviver e negociar na hora certa. Disse que a coisa mais fácil que existe é fazer lei de dentro do gabinete, sem vivenciar a realidade da pesca, e que lá são consideradas todas as artes de pesca como uma só, o que prejudica os pescadores artesanais. Comentou que estão entrando com ações junto ao Ministério Público para que a defesa dos pescadores seja feita.
Pedro B. disse que esse diálogo entre os pescadores e o poder público é fundamental e que essa é uma das funções da APAMLN/ARIESS: trazer as discussões levantadas e direcioná-las às respectivas Câmaras Temáticas (CTs) e/ou GTs.
Jerri irá encaminhar o ofício em nome dos pescadores de arrasto.
Pedro B. pediu para que essas questões relacionadas à pesca sejam levantadas na CT-Pesca, na qual poderão ser discutidos outros assuntos, e solicitou para, na reunião de hoje, focarmos na discussão do emalhe.
Roberto (MMA/ICMBio) disse que nas licenças há a discriminação das espécies que podem ser pescadas.
Maurici disse que a licença complementar vem a partir da licença de emalhe e que a questão levantada por Jerri é a respeito da sustentabilidade na pesca. Falou que quando os pescadores migram de atividade, partem para a pesca direcionada às espécies em abundância naquele período. Ressaltou que essas leis restritivas dão abertura para pesca irregular, pois a pesca simples, de linha, é fiscalizada e recebe punições. Comentou que não existe manejo de forma adequada, como formas e épocas de pesca para cada espécie.
Luiz L. (IBAMA) perguntou se já existe essa proposta no ofício especificando a época, a arte pesqueira e quais espécies são pescadas, e também por que não se optou pelo registro de diversificada costeira ao invés da de emalhe.
Jerri respondeu que tentaram mudar ano passado o tipo de registro, mas o código de frota não permite.
Arthur (APSR) disse que está na época da tainha e que não podem pescar de emalhe.
Luiz L. comentou que o tipo da licença é mais fácil de ser modificado do que a própria normativa.
Pedro B. falou que é algo que precisa ser discutido e que a regionalização dessas regras é necessária.
Maurici disse que essa regra foi feita para a pesca industrial e que 90% da mão de obra de pesca vêm da pesca artesanal, que produz pouco e é sustentável, contrariamente à pesca industrial, que emprega poucas pessoas, produz e impacta muito mais. Explicou que, nesse sentido, é desigual, já que não é possível utilizar os mesmos parâmetros para discutir as duas artes de pesca.
Tami (ACIA) falou que já houve encaminhamento de chamar alguém do MAPA para responder questões deste fórum.

Pedro B. disse que ainda não houve êxito no contato com o MAPA, mas que a APAMLN está buscando por isso.
Complementando a fala de Maurici, Wagner (APSR) falou que está tudo muito restritivo, que os pescadores estão sem território para a pesca, mas que não deixarão de pescar, porque se não ficarão sem sustento. Disse que se vivesse somente da pesca, estaria passando fome. Comentou que concorda que deve haver fiscalização por parte dos órgãos competentes, mas quando são autuados e os petrechos e o produto são retidos, eles se sentem roubados pela própria justiça.
Pedro B. ressaltou que o fórum está sempre aberto para receber esse tipo de discussão.
Angelo (APSR) falou que, durante a autuação da PAmb, não existe o direito de perguntar, porque se não recebem ameaça de outro auto de infração.
Pedro B. sugeriu que essa situação seja encaminhada para a próxima reunião da CT-Pesca, especificamente do emalhe, porque há outras pautas para tratar na reunião de hoje. Disse que todas as discussões constarão em ata, elaborada junto desta reunião, cuja minuta será encaminhada para todos os presentes poderem fazer considerações.
Pedro B. comentou que os pescadores podem contar com a ajuda da APAMLN para reunir os órgãos fiscalizadores, como já foi feito em outras ocasiões em reuniões entre os pescadores e a PAmb para esclarecimento de normas, formas de abordagem, etc. Disse que os pecadores elogiaram bastante essa iniciativa, a qual foi fundamental para eles se entenderem. Ressaltou que a importância da APAMLN é exatamente o espaço de diálogo e discussão entre os órgãos e a sociedade.
Pedro B. leu o ofício encaminhado por Jerri e sugeriu, mais uma vez, que essa discussão seja levada à CT-Pesca. Comentou que todos têm o direito do trabalho e que a discussão das normativas é necessária, porque elas precisam existir para o regramento de todas as artes de pesca. Disse que o que deve ser feito é pensar corretamente em como as regras devem ser aplicadas e não simplesmente extingui-las, para que dessa maneira haja continuidade na atividade da pesca.
Mara (ASSONA) perguntou sobre o apoio solicitado ao CG nessa questão.
Pedro B. disse que, quanto ao ofício protocolado nesta reunião, será pensada a redação de uma moção em reunião da CT-Pesca e que depois será discutida com o CG, para posterior encaminhamento, e perguntou se todos estão de acordo.
Todos estão de acordo com a elaboração de uma moção em apoio aos pescadores das Colônias de pescadores e à APSR, bem como aos demais pescadores artesanais.
Pedro B. pediu para que, por gentileza, os conselheiros leiam e respondam os e-mails para que possamos dar encaminhamento a essa moção.
Pedro B. complementou que constará em ata que a APAMLN apoia o direito do trabalho dos pescadores artesanais e a necessidade de que as regras sejam revisadas para que haja juntamente a garantia do trabalho e o respeito ao meio ambiente.
Pedro B. indagou se todos concordavam com esta colocação.
Todos os presentes concordaram.
Maurici perguntou qual é o prazo para a disponibilização da ata, porque todos os encaminhamentos listados na reunião constam nela e, a partir do momento em que essas

informações estiverem disponíveis, partirá do interesse dos pescadores em dar prosseguimento nessa discussão.
Maurici disse que a moção compõe o processo civil que será gerado e protocolado junto à APAMLN/ARIESS para somar forças no apoio à pesca artesanal.
Ulysses (Colônia de pescadores Z-10) perguntou se a reunião da CT-Pesca não pode ser adiantada.
Pedro B. explicou que não existe essa possibilidade, porque estão em processo de elaboração de documento de análise da IN-IBAMA 166/07, o qual precisa ser bem fundamentado.
Maurici pediu que as atas da CT-Pesca sejam disponibilizadas pela APAMLN para as colônias que estão elaborando o documento.
A próxima reunião da CT-Pesca ficou marcada para o dia 8 de março, às 9 horas da manhã.
DELIBERAÇÃO AJUDA MEMÓRIA
Pedro B. perguntou se a minuta da ajuda memória da 44ª reunião ordinária do CG poderia ser deliberada.
A ajuda memória foi aprovada por unanimidade.
POSSÍVEL FECHAMENTO DO ESCRITÓRIO REGIONAL DO IBAMA EM CARAGUATATUBA
Pedro B. passou a palavra ao Pedro K. (IBAMA).
Pedro K. explicou sobre a realocação dos escritórios regionais do IBAMA. Disse que houve trabalho com a comissão do estado de São Paulo e autorização de permanência apenas das unidades regionais de Santos, Ribeirão Preto e das unidades dos aeroportos, significando que o escritório regional de Caraguatatuba será cortado, bem como outras unidades.
Pedro K. disse que, em conversa com a presidência do IBAMA, o Superintendente do IBAMA no estado de São Paulo ressaltou a importância de se manter o funcionamento do escritório na região do Litoral Norte, abrindo a proposta de se manter uma unidade avançada funcionando, com nova configuração ou unidade subsidiada por outra, por exemplo Santos ou São Paulo.
Pedro K. falou que está se pronunciando com o interesse de provocar uma manifestação dos parceiros e instituições para apoio ao IBAMA na região do Litoral Norte. Ressaltou que sem a funcionalidade do escritório regional de Caraguatatuba, não haverá possibilidade dessa proximidade do órgão junto aos fóruns que participam, dentre outras questões.
Edson (ICC) disse que é impressionante esse afastamento dos órgãos competentes pela fiscalização do território, sendo que o Litoral Norte está sofrendo grande impacto ambiental com a expansão imobiliária e populacional. Edson propôs que o CG faça uma moção de apoio à manutenção do escritório e de seus técnicos, explicitando esse problema, e divulgue amplamente pela imprensa, pedindo para que não seja retirada essa unidade regional do IBAMA, pois a região sofre processo de transformação e desestruturação ambiental no âmbito estadual e agora, federal. Disse para explicitarmos que o CG repudia essa ação de

exclusão desses escritórios regionais dos órgãos competentes e apoia a manutenção do escritório regional do IBAMA em Caraguatatuba.
Edson perguntou quantos municípios o escritório regional de Caraguatatuba atende.
Pedro K. respondeu que é toda a região do Litoral Norte, da Serra da Mantiqueira e do Vale do Paraíba.
Mara entende que, além do apoio das entidades, seria interessante que os cidadãos, a sociedade civil em geral, se manifestem em apoio aos funcionários e ao não fechamento do escritório regional.
Pedro B. perguntou para qual órgão devemos encaminhar a moção, caso os conselheiros estejam de acordo com a proposta do Edson.
Mara disse que apoia a proposta de Edson, mas tem que perguntar para Pedro K. se essa moção é interessante para os técnicos do IBAMA.
Maurici comentou que para pressão, a moção ajuda, porém no âmbito jurídico, atrapalha. Falou que são questões de cortes orçamentários, todos os instrumentos do Estado estão desaparelhados, sem verba.
Mara questionou se o problema é orçamentário, por que não usar o dinheiro do fundo de fiscalização/apreensão/compensação ambiental do IBAMA para manter esses escritórios.
Pedro B. falou que é importante para os pescadores também essa proximidade do IBAMA na região, porque senão eles terão de ir até São Paulo para entregar o mapa de bordo etc.
Maurici comentou que a melhor gestão pesqueira na região foi feita na época em que o IBAMA era responsável.
Gilda (IIS) disse que é importante fazer pressão política, porque o Litoral Norte está crescendo muito rápido e é necessário ter o escritório do IBAMA na região. Ressaltou que se for preciso, irá até Brasília fazer essa solicitação.
Luiz L. esclareceu que, quanto ao encaminhamento dos documentos, formalmente, encaminhar para a presidência do IBAMA e como sociedade civil, há o canal da ouvidoria, no qual o cidadão insere as críticas que quiser.
Mara perguntou como pode ser divulgada essa informação do canal da ouvidoria.
Pedro B. explicou que a APAMLN pode encaminhar a deliberação do CG para a moção através do e-mail e os conselheiros e convidados realizarem ampla divulgação.
Tami perguntou se os conselheiros enviam as informações complementares para a moção para o e-mail da APAMLN ou não.
Pedro B. falou sobre o que ocorreu depois da última reunião, onde foi proposta a deliberação por e-mail, mas não deu certo, pois muitos conselheiros não responderam. Sugeriu fazer o e-mail com cópia aberta, entre os conselheiros, havendo maior rapidez na elaboração da minuta da moção a favor do escritório regional do IBAMA.
Gilda perguntou se há interesse dos representantes do IBAMA nessa ampla divulgação. Pedro K. disse que é interessante que haja um certo cuidado na elaboração dessa moção, com utilização de uma linguagem apropriada, para que não seja entendida como um embate direto com a presidência do IBAMA, uma vez que este é um processo que ocorre em todo o Brasil. Lembrou que o foco do texto tem de ser na importância da presença do IBAMA na região, de maneira positiva.

Pedro B. disse que a moção será elaborada pelos conselheiros e que a mesma terá linguagem positiva e não de afrontamento.
Roberto sugeriu encaminhamento também para a Ministra do Meio Ambiente, elencando a importância do IBAMA para a região, com tantos acontecimentos atualmente.
Pedro B. comentou que não há nenhum ganho nesse afastamento, somente perdas.
Caio (PMI) sugeriu que esse encaminhamento seja feito também junto aos conselhos municipais do meio ambiente, os quais devem encaminhar outras moções em manifestação de apoio ao escritório regional do IBAMA.
Iara (CBH-LN) falou que o CBH também pode apoiar.
Gilda perguntou se tem mais força uma moção em junção com as outras UCs ou se é melhor cada uma elaborar a própria moção.
Pedro B. disse que é mais prudente que cada conselho faça o seu, assim a pressão será maior, e não dependemos das demais reuniões para finalizar a nossa moção.
Tami ressaltou que esse processo tem de ser feito rapidamente.
Foi aprovado por unanimidade moção em apoio à permanência do escritório regional do IBAMA em Caraguatatuba.
PLANO DE MANEJO
Marilia (FF) apresentou-se e disse que voltou à Fundação Florestal (FF) em setembro do ano passado. Comentou que participou do plano de manejo da APA CIP (Cananéia, Iguape e Peruíbe) em oito meses e que conseguiu fazer o necessário para o Plano de Manejo (PM). Falou que foi um trabalho bem objetivo, voltado para o zoneamento, normas de uso, programas, solução de conflitos ou a busca pela solução. Comentou que, nesse curto espaço de tempo, fizeram algo bem enxuto e focado no Diagnóstico Técnico (DT), onde se encontram as informações necessárias para a aplicação do PM.
Marília ressaltou que ela e a equipe da sede da FF fizeram a revisão dos três Termos de Referência (TdRs) propostos no ano passado, a saber: DT, Banco de Dados Geográfico (BDG) e Zoneamento/Programas de Gestão e, tendo em vista que o financiamento do programa do Banco Interamericano de Desenvolvimento (BID) termina em dezembro/2016, precisamos ser mais focados e sucintos. Acredita que conseguirão fazer um bom trabalho até lá, com a linha objetiva de criação de normas de uso e solução de conflitos, através dos levantamentos do Diagnóstico Participativo (DP).
Marília citou os exemplos de conflitos que não puderam ser resolvidos na APA CIP e falou que nem tudo precisa acontecer durante a elaboração do PM. Lembrou que as Câmaras Temáticas (CTs) e Grupos de Trabalho (GTs) continuam nas suas funções depois do PM.
Marília falou que ela e a equipe da sede da FF buscam agora o mínimo de regras de convivência, atendendo as especificidades de cada região, pois são três APAs distintas. Explicou que, na revisão dos TdR, especialmente do DT, decidiram que, ao invés de fazer o DT durante oito meses para depois fazer o zoneamento, é possível efetivar o DT e conseguir finalizar o ano de 2016 com o PM pronto.
Marília lembrou que o processo de contratação da empresa recomeçou em dezembro, com a divulgação da Manifestação de Interesse (MI), pedindo o DT com a incorporação do DP, este, que está muito bem elaborado e contém muitas informações importantes e básicas para a criação das regras, que serão complementadas com as informações técnicas. Falou que com

o material já existente, será possível fazer as discussões sobre zoneamento, programas de gestão, normas (já apontando os indicadores de monitoramento) e o BDG que será produzido durante todo o processo.
Marília citou o DataGeo, o BDG da Secretaria do Meio Ambiente. Disse que a área marinha está sem base de dados e que precisamos alimentá-la com informações – leis, zoneamento, etc.
Marília explicou em que ponto do PM estamos – após publicação da MI, 22 empresas se manifestaram e foram analisadas, chegando-se assim na lista curta, com seis empresas selecionadas. Lembrou que as empresas escolhidas tinham como pré-requisito a experiência em PM e em áreas costeiras marinhas. Informou as empresas que foram escolhidas e disse que a lista curta está disponível no site da FF, para ciência de todos.
Marília falou sobre a reunião realizada no dia anterior com as empresas selecionadas, focada no TdR. Disse que se aprofundaram na discussão sobre otimizar o DT, complementando com o levantamento dos conflitos de usos, partindo dessas informações para o diagnóstico e a criação das normas e indicadores de monitoramento. Informou que as empresas apresentarão a proposta técnica até o dia 4 de março.
Marília disse que fizeram uma sugestão de 44 consultores para desenvolver o DT. Falou que tem que ter muita gente trabalhando paralelamente em todos os temas e são 73 pessoas envolvidas no total. Ressaltou que o que esclareceram na reunião com as empresas é que toda a equipe esteja comprometida, do começo ao fim.
Marília disse que o que se espera a respeito do zoneamento é o ordenamento do território, obtido através das informações contidas nos conflitos de usos levantados no DP, estabelecimento de normas, possíveis áreas de produção, etc.
Marília citou como exemplo o Litoral Sul, onde áreas como a Baía de Trapandé, em que existem conflitos de uso (cercos x navegação x mamíferos marinhos x ...), criou-se um zoneamento para buscar o convívio entre as diversas atividades e os ecossistemas. Já o que não se chegou a um acordo, foi colocado como discussão a ser feita depois, após a aprovação do PM. Sobre os programas de gestão, explicou que é importante lembrar que se tratam de trabalho e conhecimento novos e que o foco deve ser no zoneamento de cada APAM.
Marília comentou que, se tudo der certo, a abertura da proposta, homologação e contratação serão feitas entre março e abril e que fará o possível para que ocorra até o final de março. Falou que, com o conhecimento do CG e das equipes, o PM ficará ótimo. Disse que, além disso, por conta do financiamento do BID, existem outros projetos em fase de Manifestação de Interesse, a saber: monitoramento da qualidade e da gestão ambiental, capacitação da pesca responsável, elaboração de material didático de educação ambiental e interação socioambiental para formar exposições itinerantes e portáteis, tendo em vista que as APAMs percorrem todo o litoral de São Paulo. Existe o TdR para a aquisição de veículos e embarcações e o TdR de materiais de comunicação, como banners, cartazes, folders, etc.
Marília esclareceu que o seu trabalho é atuar bem próxima aos conselhos e aos gestores e espera estar bem presente e ter bastante trabalho.
Gilda perguntou se o processo participativo será feito além do CG, lembrando que as comunidades têm dificuldade de chegar aos locais das reuniões.
Marília respondeu que o DP já foi feito.
Tami comentou que o DP precisa ser atualizado, pois foi feito em 2013.

Marília falou que não serão refeitos, mas servem de base para a avaliação e resgate de informações, para ser dada continuidade ao processo participativo voltado para fechar o processo de planejamento.
Tami disse que, como conselheira, sentiu o CG não ter sido consultado e participado sobre as mudanças significativas no TdR, porque trabalharam muito no processo anterior e nada foi esclarecido a eles até agora das mudanças no TdR.
Marília respondeu que entrou na coordenação dos PMs em setembro do ano passado, e antes disso ela não estava participando do processo dos PMs. Há diversas formas de pensar entre as pessoas e os dirigentes da FF questionaram se ela podia avalizar, garantir o TdR existente. Ela disse que com suas habilidades técnicas, avaliando o antigo TdR para o DT com duração de oito meses e possíveis atrasos, não conseguia garantir que fosse alcançar a etapa do zoneamento e normas de uso no prazo estipulado. Por isso, resolveram modificar o TdR e usar o antigo como base.
Tami lamentou e espera que as conversas sejam feitas com antecedência. Perguntou como o CG vai acompanhar o PM.
Marília falou que terá um grupo específico de trabalho acompanhando o processo, porque é necessário ter disponibilidade para isso, além de um corpo fixo, que será responsável por analisar os dados obtidos e fazer a ponte com o CG.
Tami indagou se esse grupo já existe, aquele Grupo Técnico de Coordenação.
Pedro esclareceu que este grupo anterior era um grupo que se reunia com a empresa e avaliava os produtos, e que tinha representantes do CG.
Marilia disse que este grupo não deu certo.
Pedro B. esclareceu que a proposta da Marília é que seja criado um novo GT dentro do CG para que os produtos do PM sejam analisados, o GT – Plano de Manejo (GT – PM).
Tami indagou o que será enviado para esse GT.
Marília disse que o GT receberá todos os produtos gerados pela empresa, para que o CG complemente, avalie o conteúdo e contribua com considerações. Não é para ficar corrigindo, gastando tempo arrumando a frase, mas sim avaliar e apontar a alteração para que a empresa faça e complemente com as informações faltantes. Deve-se focar no conteúdo que interessa.
Tami perguntou se o diagnóstico da pesca amadora será utilizado como subsídio para o PM.
Marília respondeu que sim, mas que será utilizado de outra forma no PM.
Tami perguntou sobre como serão feitas as oficinas, e como será feita a validação das lideranças-chave levantadas no DP.
Marília disse que os agentes mobilizadores da empresa buscarão as pessoas nas comunidades e nas instituições, atualizando os contatos de modo a formar o novo foco de eventuais reuniões, buscando exercitar a representação, fortalecendo as entidades e os fóruns.
Tami perguntou se o TdR pode ser enviado para os conselheiros, já que já foi enviado às empresas.
Marília disse que isto não faz diferença, e que pode atrapalhar o processo de propostas técnicas, já que tiraria a liberdade de as empresas apresentarem propostas diferentes do que está no TdR, inovando algo que não pensamos, mas que haverá

acompanhamento do produto pelo GT-PM. Comentou que o primeiro produto é o Plano de Trabalho da empresa, que será disponibilizado para o CG e GT.
Tami sugeriu que, quando a empresa for selecionada, venha se apresentar ao CG, para que possamos discutir quais serão os focos, principalmente como será o processo participativo daqui em diante.
Marília falou que sabe que o foco desses PMs é a participação de todos e que o DP já foi feito. Disse que essa apresentação será realizada pela empresa ao CG para definir o detalhamento de como será o processo participativo, que é a alma de uma Unidade de Conservação.
Gilda gostaria de saber se é possível integrar o Conselho do Meio Ambiente com os conselheiros da APAMLN e com as comunidades, porque descobriu recentemente que existe uma área de manguezal em Ilhabela com proposta do Conselho do Meio Ambiente de criação de um parque, sobrepondo a área da APAMLN.
Marília disse que no PM os manguezais serão delimitados com memorial descritivo, apesar da dificuldade em demarcar esse tipo de ecossistema devido à dinâmica do mesmo.
Gilda sugeriu que seja levada aos Conselhos do Meio Ambiente a abrangência das APAMs dentro de outras UCs, pois existe desconhecimento das APAMs em diversas questões, que não chegam ao conhecimento de outros fóruns.
Marília gostou da sugestão e disse que levará essa proposta para as outras APAMs também e que está à disposição para ir a alguma reunião destes outros fóruns para fazer esclarecimentos.
Gilda perguntou o que acontece com a sobreposição de UCs como, por exemplo, a criação do Parque Natural do Mangue Ilhabela, que vai sobrepor à área da APAMLN.
Pedro B. disse que se for criado Parque Natural Municipal, essa área se tornará de proteção integral, inclusive para o Zoneamento da APAMLN.
Marília comentou que é complicado criar unidades sobrepostas, pois dificulta a gestão, já que será criado um novo Conselho e há muita burocracia para criar uma UC. Ela entende que, em vez disso, o melhor é fazer o zoneamento que se deseja em uma UC que já existe.
Pedro B. disse que, ao mesmo tempo, uma nova UC pode ter uma gestão mais específica e adequada para um local que muitas vezes a APAMLN não tem condição de fazer a gestão efetiva, devido à sua extensão e à falta de meios, ao menos por ora.
Maurici levantou a questão do zoneamento, das atividades que existem no mar, da sobreposição do território, e que se preocupa com as comunidades com essa mudança no TdR, sobre o processo participativo. Perguntou sobre os prazos estipulados e quando serão as audiências públicas.
Marília esclareceu que existe audiência pública para a criação de UC, mas não para a execução do PM, pois o processo tem começo, meio e fim. É um processo de trabalho, por isso a importância do GT-PM no CG, que acompanhará todo esse processo. Falou que as contribuições vêm do CG e dos representantes eleitos no DP. Ressaltou que acredita que grande parte do conteúdo está no DP, que será avaliado e complementado. Disse que, considerando a questão tempo, não dá para abrir ao público esse trabalho em cada etapa de elaboração, por isso não é necessário ter audiência.
Maurici comentou que dentro do antigo TdR havia essa proposta de audiência nos quatro municípios (Ilhabela, São Sebastião, Caraguatatuba e Ubatuba).

Tami falou que não eram audiências, eram oficinas de zoneamento.
Marília disse que haverá as oficinas de zoneamento.
Gilda informou que recentemente, no PM do Parque Estadual de Ilhabela (PEIb), houve questionamento de alguns órgãos por não terem participado do processo de execução do PM, mas que todos os representantes foram convidados e, dentro do próprio órgão não houve divulgação das reuniões pelos representantes.
Marília disse que é essencial a participação de todos e que tudo tem de ser registrado, com lista de presença e fotografias, para depois não ocorrer desentendidos.
Tami se lembrou da questão de que eram 10 oficinas, duas em cada município e duas, gerais.
Marília informou que isso se mantem nesta nova fase. Disse que agora temos que analisar o cronograma e pode se pensar em particularidades para o LN, que é muito extenso, de modo a se adiantar para não atrasar o processo.
Tami frisou que uma oficina em Ubatuba é muito pouco.
Marília respondeu que o GT que será formado pode propor uma forma de fazer as reuniões, quantas acha necessário.
Maurici falou que, a título de representação dos municípios, ficará muito aquém, por conta de questões legais, pois é ano de eleição e de troca de representantes. Os municípios pouco poderão opinar nessas questões. Somente irão apreciar o Plano de Manejo final, para poder avaliar e opinar. Caberá à sociedade civil se fazer presente e opinar mais a fundo.
Marília disse que não há interesse em esconder nada, a ideia é que a participação de todos seja ao longo de todo o processo, e não só no final.
Bruno (IBAPE) questionou como ele pode fazer parte desse processo e, com seu conhecimento, poder contribuir.
Pedro B. disse que a APAMLN sempre trabalhou de forma aberta e que os documentos eram disponibilizados para todos os interessados. Falou que, constando em nosso mailing, estará automaticamente ciente das reuniões e dos documentos.
Pedro B. disse que haverá a seleção dos 10 representantes do CG e nas oficinas do DP já selecionaram os representantes das comunidades tradicionais e do poder público, então agora devemos rever essas listas, avaliar, complementar e validar os representantes escolhidos em 2013.
Marília lembrou que o objetivo de tudo isso é o zoneamento e a elaboração de normas e programas de gestão, e não um detalhamento do DT.
Pedro B. disse que no DT as espécies e ecossistemas chave foram incorporados para subsidiar o PM.
Edson aproveitou a presença de Marilia para questionar, tendo em vista as transformações pelas quais o LN está passando e o movimento dos governos estadual e federal de enfraquecer os órgãos ambientais, qual é a possibilidade da criação de mosaicos de UCs, fortalecendo as UCs e a gestão ambiental. Disse que todos sabem que mosaicos muito grandes são natimortos e não funcionam. Perguntou qual é a possibilidade de reduzir e limitar esse mosaico pensado para todo o litoral, para ser somente o LN, talvez com Bertioga, para que tenha efetividade, fortalecimento e captação de recursos. Aproveita que a APAMLN é uma UC que tem uma abrangência regional para deixar esta questão publicamente colocada, e está à disposição para contribuir.

Marília disse que, quando ingressou na FF, ficou incumbida de cuidar do Mosaico de Ilhas e Áreas Marinhas, criado por um Decreto Estadual, ao qual está atribuído o gerenciamento de recursos de compensação ambiental. Podemos pensar em subdivisões do Mosaico, para atender melhor o LN. Ela é contra revogar o que não foi experimentado. Devemos chegar com uma proposta de funcionamento para que o Mosaico que já existe gere frutos. Realizar reuniões regionais e, de vez em quando, a reunião do Conselhão do Litoral todo.
Gilda perguntou se existe esse Conselho.
Marília respondeu que não, porque o Decreto foi esquecido.
Edson perguntou se há perspectiva para isso acontecer.
Marília respondeu que ainda neste ano, 2016.
Pedro B. disse que há demanda do CG da APAMLN sobre a discussão de mosaicos.
Edson questionou se então é para já trabalharmos nisso e apresentar a proposta pronta para Marília. Disse que pode ser trabalhado e apresentada a proposta a ela. Não precisamos pensar em rever o Decreto, mas regulamentar quando for criado o regimento interno do conselhão.
Marília disse que o decreto está cru e existe, mas depois das reuniões será trabalhado, designando sua funcionalidade.
Edson lembrou que existem 200 milhões de reais de compensação ambiental orbitando e sem uso de nenhum centavo. Ressaltou que, estrategicamente falando, a necessidade dos mosaicos é essencial para questão de sobrevivência do LN.
Marília disse que a proposta dela é que o Conselho do Mosaico seja instalado como está, e que se as pessoas querem trabalhar em outra linha, que elas fiquem à vontade.
Gilda falou que esse conselho não existe e não existirá nunca.
Marilia disse que seu esforço se dá no litoral paulista como um todo, e trabalhará igualmente pelas três áreas do litoral de São Paulo.
Pedro B. propôs que esse assunto seja pautado no próximo conselhão, propondo a revisão do decreto se for o caso.
Marília disse que não vale a pena rever o decreto que cria mosaicos e disse que o CG tem capacidade suficiente para mobilização de conselhão e encaminhamentos.
Gilda frisou que é necessária a presença do gerente e diretor do LN, sempre que for possível, para que eles possam entender e acompanhar as discussões.
Pedro B. agradeceu a presença de Marília e disse que quer definir o GT-PM. Perguntou se isso tem de ser deliberado agora ou na próxima reunião, bem como discutir se criamos o GT ou se continuamos trabalhando com o CG como um todo, como vínhamos fazendo.
Tami falou que não existe a possibilidade de isso ser decidido na próxima reunião, porque acontecerá somente em abril e o CG tem de participar do Plano de Trabalho.
Pedro B. disse que não tem problema, pois o CG ficará a par dessa discussão virtualmente, caso seja necessário discutir o Plano de Trabalho antes da próxima reunião.
Tami lembrou da lista dos representantes eleitos em 2013.
Pedro B. informou que essa lista existe e que tem de ser atualizada, divulgada e validada. Como é representação dos segmentos, essa discussão dos representantes tem de ser feita com cada segmento, sociedade civil, pescadores, comunidades, não cabe ao GT e ao CG escolher os representantes de cada segmento.

Edson disse que essa seleção já foi feita e pode ser avançada, sem prejuízo do CG acompanhar o processo.
Pedro B. explicou que são coisas distintas, esses representantes foram eleitos para participar das oficinas, o GT é formado por outras pessoas.
Maurici sugeriu que a lista dos eleitos seja divulgada com um prazo estipulado para manifestação/referendo dos representantes anteriormente eleitos para a posterior validação. Caso não se manifestem, sugeriu que a vaga seja aberta para outra pessoa.
Pedro B. disse que pode ser criado o GT-PM e, dentro desse GT, haver o estabelecimento de todas as demandas e como serão executadas, inclusive discussão sobre a representação.
PLANO DE METAS 2016
Pedro B. falou que Carlos Zacchi (DLN) convocou uma reunião para discutir as propostas de melhorias no plano de metas 2016, especialmente quanto aos recursos disponíveis.
Pedro B. contou que a APAMLN fez cinco propostas de ação, e disse que o CG, durante a presente reunião, pode fazer considerações e adições nas metas. Falou sobre o plano de metas deste ano. A meta 1 é “Acompanhar a elaboração do Plano de manejo conforme especificado no Termo de Referência”, e a primeira ação é “contratar empresa que realizará as etapas descritas nesta meta”. A segunda ação é “acompanhar a execução do contrato do Plano de Manejo, revisando e deliberando sobre todos os produtos” e a terceira, “realizar 12 oficinas devolutivas sobre o DP para comunidades tradicionais do Litoral Norte”. Explicou que seriam 10 devolutivas nas localidades onde foi elaborado o DP e as outras três, nas comunidades mais distantes, localizadas nas Ilhas de Búzios, Vitória e Bonete. Conforme apresentado na 44ª Reunião Ordinária do CG, a devolutiva no Bonete foi executada em dezembro de 2015, portanto, no Plano de Metas de 2016, constam somente 12 locais a serem realizadas as devolutivas.
Não houve nenhuma colocação quanto a essa meta.
Pedro B. apresentou a segunda meta “Preparar documentação para a 2ª rodada de regularização dos cercos-flutuantes junto à Marinha do Brasil”, com o objetivo de regularizar os cercos-flutuantes na região.
Maurici levantou a questão de que falou com Marta Penteado (SPU) e que ela disse que essa regularização deve ser feita junto à cessão de águas da Secretaria do Patrimônio da União (SPU), para que assim tenham a titularização da área e ninguém mais possa mexer naquele local.
Pedro B. comentou que no ano passado houve o esclarecimento de que não haveria necessidade de cessão de águas para a pesca, porém, com essa cessão, os pescadores não teriam problema com outras atividades, como a maricultura. Disse que se a SPU tiver algum instrumento para facilitar essa cessão de uso para o cerco-flutuante, será perfeito para esclarecer de vez essa questão da regularização de área.
Maurici falou que, com o encaminhamento à SPU dos instrumentos utilizados pela APAMLN, como autorização da Marinha do Brasil e georeferenciamento da área, automaticamente os dados serão gerados para a cessão do uso da água.

Pedro B. leu a primeira e a segunda ação dessa meta e comentou sobre a terceira “articular junto a profissionais habilitados para Anotação de Responsabilidade Técnica (ART) dos croquis de localização” que é uma das maiores dificuldades, pois contratar um engenheiro naval demanda verba. Disse que, na última ocasião, conseguiu a ART com a ajuda voluntária de André Rossi (São Sebastião) e incluíram as taxas rateadas dos donos de cerco-flutuante da região. Comentou que essa articulação precisa ser feita novamente.
Antônio (Colônia de Pescadores Z-14) pediu para esclarecer uma dúvida, sobre a necessidade de Cadastro Técnico Federal (CTF), e que isso ficou um pouco de lado.
Pedro B. ressaltou que precisa ser feito o CTF para todos os pescadores. Comentou que foi proposto um mutirão para isso e que o mesmo será realizado junto ao GT-Cerco-flutuante. Além disso, será articulado junto ao IBAMA a forma de execução deste trabalho.
Maurici relembrou que o CTF é uma obrigatoriedade dos pescadores. Comentou que a cessão de águas junto à SPU também servirá para que não haja venda dos ranchos de pesca, porque na cessão consta o nome do pescador responsável por aquele local.
Pedro B. perguntou se o CTF é emitido em única vez ou se precisa ser renovado.
Pedro K. respondeu que depende do tipo de cadastro.
Luiz L. falou que o Certificado de Regularidade do CTF tem validade de três meses.
Maurici disse que a emissão é feita nas colônias de pesca, porque muitos pescadores não têm acesso à tecnologia.
Pedro B. falou que esse assunto será retomado no GT-Cerco-flutuante. Leu a última ação da meta 2: “articular para que seja deliberada a publicação da Proposta de Resolução SMA que regulamente a pesca de cerco-flutuante na APAMLN”. Comentou que isso já foi discutido e levado à SMA, mas não houve continuidade no processo. Disse que independe da APAMLN, mas que podemos articular para que haja deliberação dessa resolução e a regulamentação dos cercos-flutuantes, tendo assim a regra clara e definida.
Maurici falou que uma das demandas do setor pesqueiro é a gestão pesqueira no âmbito territorial da APAMLN, onde deve haver regulamentação estadual da atividade pesqueira, pensando assim nas diversas modalidades de pesca praticadas no estado, tendo também autonomia como os outros assuntos, por exemplo, a agricultura.
Pedro B. exemplificou essa questão com os cercos-flutuantes no LN, que não é praticado nas outras áreas do estado. Disse que temos de aproveitar a situação do cerco-flutuante para podermos engatilhar esse assunto como um todo.
Maurici falou que uma coisa é normatizar uma arte de pesca, outra, é normatizar a atividade da pesca em geral.
Marília disse que a normatização da pesca no estado de São Paulo pode ser uma contribuição/recomendação para os Planos de Manejo.
Pedro B. apresentou a meta 3: “Realizar atividades de Educação Ambiental e de Campo”, que tem por objetivo “Promover ações de Educação Ambiental e Comunicação Social” e as duas primeiras ações são as mesmas das metas de 2015. Comentou sobre as novas ações: “Distribuir comunicados, informativos, fôlders e mapas da APAMLN em estabelecimentos dos quatro municípios da APAMLN (Ex. marinas, peixarias, quiosques, lojas de artigos de pesca, etc.)” e “Realizar 12 atividades de campo nos manguezais da APAMLN, com orientação para usuários do território”, sendo que o foco nessa atividade é avaliar a

qualidade ambiental e os usos do território, unindo essas informações com as condicionantes propostas para os manguezais. Falou que o CG pode contribuir nessas atividades.
Pedro B. continuou com a meta 4, “Manter atualizado o banco de pesquisas cadastradas nas UCs”, apresentando as respectivas ações a serem tomadas. Comentou que a APAMLN/ARIESS é uma Unidade de Conservação de Uso Sustentável, sendo então aberta ao uso público e de difícil controle das pesquisas, o que dificulta o fomento do nosso banco de dados.
Tami propôs que seja feita regularmente uma busca das referências bibliográficas nas plataformas de pesquisas os dados científicos relacionados ao território da APAMLN.
Maurici disse que é necessário que sejam feitas parcerias com outras instituições (CBH, CETESB) para fortalecer a proteção ao manguezal, principalmente na questão de saneamento.
Tami pediu para que seja encaminhado aos conselheiros o Relatório de Situação de Recursos Hídricos do LN (UGRHI 03) 2015 (CBH-LN).
Pedro discorreu sobre a meta 5: “Reformar o Escritório Regional”, objetivando “Melhorar as condições de infraestrutura de trabalho”. Disse que no ano passado houve licitação para contratação da empresa responsável pela reforma e que inclusive houve visitação técnica ao Escritório Regional (ER) das empresas selecionadas no processo, mas no dia 13/11/2015 houve corte de licitações pelo Governo do Estado de São Paulo, paralisando o processo de reforma do ER. Ressaltou que a futura reforma do Escritório Regional demandará tarefas extras à APAMLN. Perguntou se alguém tem algo a somar nessa meta.
Ninguém se manifestou.
Guilherme (FUNDESPA) disse que, em relação às ações de Educação Ambiental, existe necessidade de se fazer ações conjuntas entre a APAMLN/ARIESS e as instituições parceiras. Falou que repara que os eventos são muito dispersos e geralmente tratam de assuntos comuns. Acrescentou que se houver essa junção de parceiros, a força dos eventos será muito maior. Aproveitou o ensejo para informar que haverá curso de monitoramento de mangue no dia 02/ de abril e quem tiver interesse pode participar, pois o curso trata de parâmetros de avaliação da biodiversidade e sistemática do ambiente.
Foi deliberado que a próxima reunião será no dia 28 de abril, em local a definir.
A reunião encerrou-se às 17 horas e 23 minutos.
INFORMES
18/02–Inauguração do Sistema Integrado de Ciência, Tecnologia e Inovação (Ciência Aberta Ubatuba)– 19h, Etec Itaguá;
24/02 – 3ª Reunião Extraordinária – Mesa de Diálogo Grandes Empreendimentos LN; 14h, IFSP Caraguatatuba;
05/03 – Curso “Monitoramento ambiental” Módulo I; 8h30 às 17h, Auditório Cia Docas;
08/03 – Palestra “Água de lastro e espécies invasoras”; 19h, Auditório Cia Docas;
08/03 – Reunião CT-Pesca e Maricultura; 09h, IFSP Caraguatatuba;
09/03 – Reunião Ordinária Mesa de Diálogo; 9h30 às 17h30min, IFSP Caraguatatuba;
10 e 11/03 – Terra, Água e Gente (CBHLN); Avenida Castro Alves, 392, Itaguá;
12/03 – 1º Congresso de Pescadores Artesanais em Defesa dos Territórios Pesqueiros da Babitonga (SC); 13h, Itapoá, SC;

22/03 – Reunião Mosaico Bocaina; 9h30 às 17h, Praia da Fazenda;
31/03 – Reunião GT-Araçá;
02/04 – Curso “Monitoramento de Mangue” – Cia Docas
ENCAMINHAMENTOS
1. A APAMLN irá enviar a ajuda memória da 44ª Reunião Ordinária aprovada;
2. A APAMLN no âmbito da CT – Pesca, juntamente com os pescadores, irá minutar moção (cuja ideia geral está aprovada), manifestando apoio aos pescadores artesanais do Litoral Norte;
3. APAMLN irá enviar convite à Superintendência do MAPA para a próxima reunião do CG;
4. APAMLN irá minutar Moção (cuja ideia geral está aprovada), manifestando apoio à permanência do Escritório Regional do IBAMA em Caraguatatuba/SP;
5. A APAMLN irá disponibilizar as atas da CT-Pesca para as colônias que estão elaborando o documento.
6. A manifestação dos cidadãos, em apoio à manutenção do Escritório Regional do IBAMA, pode ser feita no canal da ouvidoria, pelo link:
http://www.ibama.gov.br/servicos/a-ouvidoria-na-internet ;
7. A lista curta das Empresas selecionadas para dar continuidade ao Plano de Manejo pode ser acessada no link:
http://fflorestal.sp.gov.br/2016/02/02/resultado-de-avaliacao-das-manifestacoes-de-interesses-mi-no-0082015/ ;
8. APAMLN irá minutar proposta de criação do GT-Plano de Manejo;
9. Em momento oportuno do Plano de Manejo, a APAMLN irá divulgar a lista de representantes eleitos no DP, para sua validação e complementação;
10. APAMLN irá enviar Relatório de Situação de Recursos Hídricos do LN (UGRHI 03) 2015 - dados 2014 - CBH LN;
11. A empresa selecionada para o PM deverá se apresentar ao CG;
12. Retomar o assunto “documentação necessária para os pescadores” no GT-Cerco-Flutuante.
OUTROS ENCAMINHAMENTOS
1. Foi distribuído o livreto digital "Revelando a pesca de pequena escala";
