Lucila (APAMLN) Iniciou a reunião às 14:30 horas, com o quórum mínimo para tal. Agradeceu a presença da Diana do Ministério da Pesca e Aquicultura (MPA).
Lucila sugeriu que fosse feita uma rodada de apresentação dos convidados da presente reunião.
Lucila informou que a Lara vai sair da APAMLN. Lara (APAMLN) falou que houve oportunidades de trabalho com consultoria como desdobramento de seu mestrado, mas vai continuar trabalhando na APA como voluntária, por ideologia.
Lucila comentou que Débora (PEIA) vai deixar a secretaria executiva, já que assumiu a gestão do Parque Estadual da Ilha Anchieta. Perguntou se há alguém disposto a assumir a função. Não havendo voluntários, sugeriu que seja nomeado Pedro, Analista de Recursos Ambientais da APAMLN. Como ainda não havia quórum, a votação de eleição do Secretário Executivo foi adiada.
Lucila lembrou que costuma iniciar a reunião sem quórum para votação, e devido a isto, passou direto para o ponto de pauta que não depende de quórum. Vamos iniciar com a discussão do Diagnóstico das embarcações do LN, fruto do GT Embarcação. Lucila apresentou rapidamente todos os pontos de pauta.
GT EMBARCAÇÃO
Lara iniciou a apresentação do documento. O GT Embarcação iniciou-se em Março de 2011, e o GT funcionou por 6 meses. O GT foi comandado pela APA e também pela CT SAN do CBH-LN. A Coordenação do GT era da Mara (ASSONA). Esta divisão no comando do GT foi uma novidade bem-vinda.
Lara falou que durante as discussões no GT, o pessoal das marinas falou que o problema da poluição no mar não é das embarcações, e sim das atividades terrestres.

Lucila falou da formalidade que tem para criar e extinguir um GT, e que devemos valorizar a atividade de quem trabalhou.
Lara apresentou os objetivos do GT e seu histórico de funcionamento. Um dos principais fatores de desmobilização foi o fato de o setor náutico entender que a terra é a causa da poluição. Houve dificuldades de obter documentos e rever os dados que já estavam elencados no documento, bem como não foram feitas referência às fontes bibliográficas.
Lara informa que o documento atual está com 34 páginas, com bastante legislação, tecnologias e práticas disponíveis. O documento foi discutido com a CT SAN/CBH-LN e Lara falou que podemos distribuir para os presentes por e-mail.
Lara diz que o cadastro da Marinha não discrimina quais as embarcações tem sanitário e/ou tratamento. O principal produto do GT até este momento foi estimar a quantidade de embarcações e a quantidade das que têm sanitários.
Lara relembra o objetivo do GT, que é levantar as condições sanitárias das embarcações de turismo e pesca, com legislação, tecnologia e práticas disponíveis. O intuito é subsidiar a SMA/SP para criar resolução normatizando as condições sanitárias das embarcações. Também se quer subsidiar a ABNT para criar norma que obrigue as embarcações fabricadas daqui em diante a terem caixa para receber o esgoto, e posterior esvaziamento em local adequado.
Lara fala que a partir do numero de embarcações com sanitário, que é reduzido, é posto a questão: “será que a discussão deste tema é relevante para a poluição do mar?”
Lara comenta que outro problema levantado é que as embarcações têm problemas em relação à disposição dos resíduos sólidos e das águas de lavagem de louça e da limpeza de peixes a bordo. Nenhuma estrutura náutica tem estrutura para receber o esgotamento sanitário das embarcações e destiná-lo adequadamente.
Ramirez (Associação de Pescadores Esportivos e Turísticos de Ilhabela) disse que de cada dez clientes nas marinas, nove saem com suas embarcações somente no final do ano. Poucos são os que vão para locais onde necessitam utilizar o esgotamento sanitário das embarcações, disponibilizando de locais em terra para tal. O Saco da Capela tem muitas embarcações e a CESTESB faz controle da qualidade da água, e em seus levantamentos a água tem boa qualidade. Não há lei que obrigue as embarcações a fazerem o tratamento do esgoto ou de caixa de armazenamento. Ele acredita que o maior problema hoje dos esgotos é visual.
Gabriel (Cia. DOCAS/Fundespa) falou que normalmente as embarcações não têm material químico, somente orgânico para ser esgotado.
Marcus (Instituto de Pesca) falou que têm sim materiais, como os destinados para lavagem da embarcação, lavagem de louças, etc.
Lara prossegue, apresentando os principais problemas ambientais relacionados às embarcações. Falou ainda do crescimento do turismo náutico, inclusive de cruzeiros. Em um ano o numero de passageiros cresceu 33 % (2009 para 2010). Entre as considerações finais do documento, foi pensado num convênio com instituições de pesquisa para saber se é importante tratar do esgoto das embarcações.
Lucila perguntou quem quer receber o documento e dar palpites. Ramirez disse que sim. Foi combinado que vamos trocar estas informações por e-mail para na próxima Reunião Ordinária do CG fechar o documento com mais consistência, e com o aporte da CT SAN/CBH-LN.


Lara falou da Conferência de Honolulu, que foi um marco na discussão da poluição marinha. Comentou que o Professor Turra do IO/USP esteve presente na conferência, e esta foi o “pano de fundo” para discutir as estratégias futuras relacionadas ao tema.
Lara elencou encaminhamentos que o documento sugere: 1) auxiliar a ABNT na elaboração de normativa; 2) auxiliar na elaboração de Resolução pela SMA/SP (estes dois encaminhamentos são de médio/longo prazo). Há também sugestão de ações pontuais. Em médio prazo, também se pensou em desenvolver um Workshop sobre lixo marinho nas 3 APAS Marinhas do estado de São Paulo, embasando mais a discussão.
Lara passou a palavra para que os presentes falassem sobre o documento, dando sugestões ou tirando dúvidas.
Lucila relembrou que no inicio do conselho, no ano de 2009, o tema poluição foi elencado como de suma importância, mas os trabalhos não andaram. No novo biênio, ressurgiu a demanda, e com a CT SAN foi tratado da criação do GT, que novamente emperrou. Desta vez temos um bom documento, mas devemos discutir se o GT vai continuar ou não. No inicio deste ano, em avaliação do conselho, o problema da poluição apareceu novamente.
Cristina (IBAMA) sugeriu que este trabalho siga no CT EAC.
Alexandre (PEIA) falou que tem agenda no CT EAC para discutir o assunto com as marinas e operadoras de mergulho, mas não está bem definido.
Laura (APAMLN) disse que mesmo que o grupo assuma este encargo, é importante que o trabalho seja feito junto a pessoas com experiência, e que a tarefa não fique delegada somente para alguns.
Alexandre reforçou, dizendo que o interessante é juntar mais integrantes no CT EAC, e eventualmente criar um grupo que pense e outro que execute as ações. Hoje o numero de participantes do CT EAC é reduzido.
Lucila falou que a origem do CT, que foi inicialmente um GT, era trabalhar com a pesca, mas que agora passou para mais assuntos, e que a intenção é trabalhar em projetos para obter recursos.
Acácio (Colônia Z-14) falou da importância do “projeto lixo na rede”.
Lucila falou que a ASSU está tentando desenvolver mais este projeto, obtendo recursos. Na etapa 1 do pré-sal, foi proposto que o “projeto lixo na rede” fosse retomado. Na etapa 2 a ideia é estruturar melhor e já apresentar as demandas e um projeto estruturado.
Gladys (Prefeitura de Caraguatatuba) perguntou se há dados que subsidiem a resposta para as perguntas da relevância do saneamento das embarcações, e se é significativo. O importante é iniciar com este diagnóstico.
Laura falou que o CT EAC é o mais importante e transversal de todos. O CT EAC é uma câmara aberta e é interessante que tenha mais participantes, como os do IO/USP presentes na reunião de hoje. O CT EAC não tem “perna” para realizar todas as ações propostas.
Ramirez falou que estamos chegando na época das chuvas, e que quem vive no mar vê o lixo que está no mar após as chuvas. Disse ainda que provavelmente vêm da beira dos rios, e pediu para as prefeituras fazerem ações de limpeza na beira dos rios e projetos de EA.
Marcio (CBH-LN) falou que o documento está sendo elaborado pela CT SAN e sugeriu que este documento seja enviado para a ABNT e SMA, talvez pela Assembléia Legislativa ou CONSEMA para darem seguimento e sensibilizá-los da importância das normas serem criadas.
Lucila falou que a ideia era que já fizéssemos uma minuta para encaminhar o documento.

Marcio sugeriu que seja feita moção para encaminhar o documento e formalizar o envio.
Lucila falou que devemos terminar o documento e discutir com eles. Tentaremos trazê-los para o conselho e fazer a discussão conjunta.
Marcus falou que são duas vias de continuidade. A continuação do GT é uma via, e a ida do assunto para o CT EAC outra. Comentou também que o funcionamento do CT EAC está indo para um caminho de funcionamento semelhante a um GT. Se o intuito for criar um guia de boas práticas, deve-se criar um GT no CT EAC para fazer o trabalho.
Márcio disse que o conselho deve seguir com as resoluções e normas, e se disponibilizou a levar a discussão para os demais GTs da região, especialmente do CBH-LN, para ajudar a trabalhar as ações pontuais. A duas CT EAC (CBH-LN E APAMLN) podem trabalhar juntas. Na parte terrestre o CBH-LN trabalha, e o mar fica por conta da APAMLN. Vamos juntar esforços. Marcio falou que vai passar os contatos do projeto “Lixo na Rede” financiado pelo FEHIDRO, para que os trabalhos não comecem do zero.
Marcus falou que se preocupa que nós criemos caminhos que depois dependam de financiamento. Como vamos executá-los? O IO/USP teria projetos de pesquisa para subsidiar estas pesquisas? O CT EAC poderia buscar estas parcerias.
Andrea (IO/USP) falou que se está fazendo um levantamento do lixo que tem nas praias do Estado de São Paulo, e que já tem ação com financiamento. Há dificuldade de identificar a origem do lixo que é encontrado, e que o lixo das embarcações é semelhante ao doméstico.
Ramirez falou que nas marinas aos domingos à tarde, os usuários lotam os lixos com o material que trazem do passeio.
Evandro (Prefeitura de São Sebastião) falou que na pesca de arrasto vem bastante lixo, e temos que ver como fazer para o lixo não ser devolvido no mar. O turismo é outro problema, e uma conscientização com turistas é muito importante, pois na temporada aumenta a quantidade de lixo.
Danilo (IO/USP) disse que precisamos pensar como fazer o fluxo de informações e formalizar a parceria.
Marcus falou que os professores determinam a linha das pesquisas, e que podemos subsidiar pelo CT EAC quais as lacunas de conhecimento.
Andrea (IO/USP) disse que podemos passar as informações para as pesquisas de extensão e passar as demandas.
Evandro falou que o trabalho direto com o turismo náutico é importante, com os funcionários das marinas, para estes educarem o turista.
Ramirez falou que está ocorrendo em Ilhabela capacitação para jipeiros e monitores ambientais. Relatou que as crianças estão se abaixando nas marinas para pegar até papel de bala no chão e colocam no lixo. Ano a ano a educação parece estar melhorando.
Shirley (IFECT/SP) falou que a educação de forma mais ampla deveria ser mudada para haver uma transformação efetiva.
Laura perguntou para os alunos do IO/USP presentes na reunião como podemos chegar nos demais alunos do IO/USP para sensibilizá-los. Qual a melhor forma de atingir os alunos para trabalharem nesta temática?
Danilo falou que é importante apresentar as demandas para os alunos.
Lucila falou que podemos colocar isto no Termo de Cooperação Técnica com o IO/USP.

Lucila sugeriu que façamos a distribuição do material. Márcio faz a ponte com o CT EA do CBH-LN. Outra ideia é na próxima reunião do CG “bater o martelo” sobre os caminhos a serem seguidos, e deliberarmos se o GT segue ou não. Todas as decisões devem ser tomadas com o documento pronto.
DELIBERAÇÃO DE ATAS DO CONSELHO GESTOR
Lucila falou que neste momento da reunião havia quórum suficiente para votação, e desta forma foi colocado em votação a aprovação das atas da I, II, III e IV Reuniões Ordinárias deste CG. Todas as Atas foram aprovadas por unanimidade.
ELEIÇÃO DA SECRETARIA EXECUTIVA
Lucila colocou em pauta a vacância da Secretaria Executiva do CG, já que a Débora Guiterrez agora é Gestora do Parque Estadual da Ilha Anchieta. Ao indagar se alguém se disponibilizaria para ocupar o cargo, ninguém se manifestou. Foi sugerido por Lucila que Pedro, Analista de Recursos Ambientais da APAMLN assuma o cargo. Este concordou e foi aprovado por unanimidade.
CRIAÇÂO DO GT EMALHE
Marcus passou a apresentar o GT Emalhe. Falou que na nova INI 12 tem preconizado um GT para discutir as regionalidades da pescaria. A reunião ocorrida com a GBA/SBF/MMA falou que as APAS estavam aptas a discutir este tema.
Marcus falou dos objetivos do GT, quais sejam: 1) Identificar e diagnosticar as diferentes pescarias de emalhe que ocorrem até a distância de 1 milha náutica da costa; 2) Discutir as especificidades e propor medidas para a pescaria de emalhe até 1 milha náutica da costa no Litoral Norte de SP; 3) Contribuir para a criação e funcionamento do GT Emalhe estadual vinculado ao MMA/MPA.
Os participantes inscritos neste momento são: Fernando (TAMAR), Bruno (TAMAR), Marcus (IP), Roberto (IP), Maurici (Colônia de Pescadores Z-10), Ademar (Pescador Ubatuba), Acácio (Colônia de Pescadores Z-14), Maneco (Colônia de Pescadores Z-14), Evandro (Prefeitura São Sebastião). Também poderão se inscrever outros pescadores que se interessarem, e outras pessoas.
Diana (MPA) falou que é de suma importância que o MPA participe, mas que a demanda deve seguir para a superintendência estadual apreciar.
Marcus falou que a pescaria de emalhe é a mais importante no estado de São Paulo, em termos de quantidade de pescado e de trabalhadores empregados, e que a INI teve participação do IBAMA e IP, e posteriormente TAMAR E APAMLN.
Lucila relembrou da reunião que ocorreu sobre a INI, e que a representante do MMA elogiou muito o funcionamento do ordenamento pesqueiro, e do processo participativo na APAs Marinhas de São Paulo. Disse ainda que somos referência para o Brasil.
Diana falou que a partir de 2007 não foram liberadas licenças para emalhe, e que dependendo do trabalho no estado de São Paulo poderão ser emitidas novas licenças.
O GT foi aprovado por unanimidade.
DISCUSSÃO SOBRE O CONSELHO GESTOR

Lucila passou para o próximo ponto de pauta, que é refletir sobre o próprio CG. Este ano
houve o maior número de ausências desde o inicio do CG, em 2009. Falou que nos diversos
fóruns do LN foi sentido uma diminuição na presença, e que o projeto desenvolvido por Luciana
(IO/USP) poderá nos dar subsídios. Vamos iniciar a conversa e terminamos na próxima reunião,
que deverá ser a ultima deste biênio. Após esta haverá apenas mais uma para a eleição dos
conselheiros para o próximo biênio (2013-2014).
Lucila apresentou a quantidade de presenças e faltas neste biênio do Cg, e falou que
somente a Fundação Florestal e a Prefeitura de Caraguatatuba vieram em todas as reuniões. Foi
apresentado também quais as instituições que não poderiam se candidatar para o próximo biênio,
já que incidiram no parágrafo 2º do Artigo 27 do Regimento Interno.
Foi discutido se realmente tais instituições deveriam ser impedidas de participar do
próximo biênio. No caso da Colônia de Pescadores Z-6, Cristina sugeriu que esta apresente
justificativa formal para as ausências, viabilizando a presença no próximo biênio do CG.
Gladys falou que podem ser pensadas caronas solidarias para viabilizar as presenças.
A ATEVI questionou sobre a quantidade de suas faltas. Foi combinado que a tabela com
as presenças será reavaliada e reenviada para os conselheiros.
Sobre as prefeituras, o grupo sugeriu que seja conversado para saber do interesse delas em
continuar.
O MPA tem 13 faltas, e Diana falou que esta tendência vai continuar devido a falta de
pessoal para comparecer nas reuniões. Disse que a vaga pode ser disponibilizada, pois virão
somente esporadicamente. Marcus indagou se não seria possível colocar um representante legal,
como já houve no passado. Como o ordenamento é feito em conjunto, e Marcus sugeriu que seja
colocada uma vaga para o IBAMA e uma para o ICMBIO.
Gladys falou que devemos provocar o superintendente do MPA e que seja formalizada a
desistência.
Ramirez protestou, dizendo que o MPA fala sobre a pesca amadora, e que eles ficarão sem
voz.
Diana falou que talvez possam vir participar de reuniões com temas específicos, mas não
como conselheiros.
Conversado ainda sobre a ausência da Marinha do Brasil. Vamos conversar como faremos
com o MPA.
Lucila perguntou se haveriam instituições que não estão participando hoje do CG e que
poderiam ser convidadas a participar.
Marcus falou que podemos convidar o INPE (Instituto Nacional de Pesquisas Espaciais)
como conselheiro. A PETROBRAS também pode ser convidada. Foi indagado se esta última
representa o Governo Federal ou a Sociedade Civil. Como o CG da APA Marinha Litoral Centro
tem como conselheira a PETROBRAS, vamos ver com eles qual vaga deve ocupar. Marcus falou
ainda do Ministério da Agricultura, que também tem interface com o pescado. Foi sugerido pelo
grupo ainda convidar a CATI (Coordenadoria de Assistência Técnica Integral) e a CFA
(Coordenadoria de Fiscalização Ambiental), da Secretaria do Meio Ambiente de São Paulo.
A Polícia Militar Ambiental também está com problema de presença, mas o grupo
entende que ela não deve sair do CG.
Quanto à vaga da CETESB e SABESP, vamos conversar com a SABESP e saber se tem
interesse em continuar.

Marcio falou que é importante a SABESP continuar participando.
Gerhard (ICMBio) falou que a ESEC Tupinambás faz a discussão sobre as instituições
com problemas de presença na ultima reunião do CG, e o Plenário decide se a entidade continua
ou não, avaliando uma justificativa que deve ser apresentada pela instituição faltante. Estamos
burlando as regras que nós mesmos criamos. Se necessário, devemos mudar o Regimento Interno.
Foi acordado que a Secretaria Executiva vai elabora proposta de mudança no Regimento
Interno através de minuta, que será encaminhada para discussão na última reunião do biênio.
DEVOLUTIVAS
Após um intervalo para o café, foi iniciada a discussão do próximo ponto de pauta, que
são as devolutivas.
CT EAC: Laura falou que somente falta reforçar o convite para as pessoas participarem da
CTEAC e que não queremos reinventar a roda.
Carolina (PETROBRAS) deu devolutiva sobre o pré-sal. Acabando o convênio do
COMDIAL, sobrarão verbas e será feita uma oficina de pesca. Foi feita uma primeira reunião de
planejamento desta reunião, e que o principal foco é descobrir fontes alternativas de emprego e
renda, incluindo as mulheres pescadoras. Numa segunda oficina, tratar-se-á dos aspectos legais
da pesca, sobre os documentos necessários, e capacitação. Já foi conversado com órgãos públicos
e será feita conversa com as colônias de pescadores para saber a demanda deles para estas
reuniões. Se possível vamos dar continuidade nestas oficinas.
Diana perguntou se as alternativas de emprego e renda serão pensadas dentro da atividade
pesqueira ou fora dela, como na área da construção civil, panificação, etc.
Carolina respondeu que será dentro da pesca, como artesanato com escamas de peixes,
mas a ideia é ir às comunidades e colônias para levantar as demandas.
Lucila falou que na ultima reunião do CG foi combinado que seria feito um mutirão para
regularizar a situação dos pescadores. Na sequência da oficina do COMDIAL, vamos informar
aos pescadores da documentação necessária, e depois vamos fazer o mutirão.
Diana falou que podemos fazer um escritório itinerante, que passe em dias diversos em
todos os municípios. Lucila falou que vamos precisar da ajuda da PAMB, e a Diana falou que
quer participar também.
Luciana passou a falar do projeto de “Aprendizagem Social” que está desenvolvendo, e
que o prazo para responder o questionário seria no começo de dezembro, mas que queremos dar
uma devolutiva na última reunião do CG. Discutiu-se sobre a possibilidade de ser na próxima
reunião, e Luciana ficou de verificar se vai dar para dar a devolutiva na reunião de 22 de
novembro. Ficou combinado que os conselheiros vão responder até o dia 30 de outubro para
viabilizar a devolutiva em novembro.
Sobre o pré-sal, Caetano (Colônia de Pescadores Z-8) perguntou se houve uma reunião
conforme havia sido combinado na mais recente reunião do CG. Lucila explicou o conteúdo da
reunião, que seria sobre as condicionantes e como fazer para colocar boas condicionantes e serem
aceitas.
A reunião com o CGPEG seria aqui no litoral norte, e no dia 22 de novembro eles deverão
vir para a região. Queremos que eles venham no conselho apresentar as condicionantes e o
porquê das condicionantes da APAMLN não terem entrado como solicitadas. Eles deverão
apresentar o processo de definição das condicionantes, e os critérios para sua aceitação.
@
Carolina falou que a manifestação da APAMLN colocou pontos específicos, mas que a
Fundação Florestal quando juntou as manifestações de todas as Unidades de Consevação, as
condicionantes ficaram muito generalistas e subjetivas, e que a analise do pedido ficou
prejudicada.
Lucila falou do processo de licenciamento, que o IBAMA deve responder para cada
instituição que se manifestou, como a REALNORTE, entre outras.
Carolina falou que o Marcos Couto recebeu especificamente a resposta do pedido da
REALNORTE, que tinha em seu conteúdo parte da manifestação da APAMLN, e que as
condicionantes da APAMLN foram encaminhadas via Fundação Florestal, ficando juntadas à
manifestação da Fundação com as demais Unidades de Conservação, e que seria necessário
retomar o processo para saber via Fundação Florestal a resposta.
Sandro (APAMLN) apresentou a licença prévia da Etapa 1, cuja validade é 12/09/2016.
Apresentou as condicionantes.
Carolina falou que da tabela que Sandro apresentou, duas condicionantes já estão para ser
apresentadas semana que vem. Uma é o curso de capacitação para as UCs e disponibilização das
informações produzidas no processo de licenciamento e no monitoramento da Bacia de Santos,
incluindo dados georreferenciados. Estão tentando priorizar os dados da parte marinha para
subsidiar o plano de manejo das APAs Marinhas.
Foi acordado que será enviado para os presentes a Licença em discussão.
Sandro passou a apresentar o projeto de fiscalização que saiu como demanda do ultimo
CG, e no dia 25 de setembro foi feito reunião no Instituto de Pesca de Ubatuba. O objetivo do
projeto é disponibilizar meios alternativos de fiscalização para os órgãos ambientais.
Diana falou que o MPA já entregou uma lancha para fiscalização para a Marinha e está
em Santos. Estão com urgência para definir os locais prioritários para as ações de fiscalização.
Lucila falou que vai encaminhar para Diana o dossiê de fiscalização, para subsidiar esta
definição dos locais prioritários.
O Sargento Herivelto (PAMB) falou que a embarcação da Polícia foi consertada e já
quebrou. Em 5 dias de funcionamento, foram 9 autuações. Infelizmente só falta infraestrutura
para a fiscalização ser efetiva.
Alexandre falou do projeto de fiscalização dos mangues. A ideia é empacar em edital do
SOS Mata Atlântica, já que alguns mangues estão sob forte pressão no Litoral Norte.
Como último ponto de pauta, foi falado sobre o Gerenciamento Costeiro. Lucila falou que
foi combinado no passado no CT Pesca que seria feito uma conversa com pescadores. Foram
apresentadas as reuniões já realizadas e as ainda por fazer.
Lucila falou das pautas futuras. 1) Encaminhar o GT embarcação; 2) Discussão sobre o
CG; 3) GERCO; 4) Reestruturação da Fundação Florestal.
Lucila terminou a reunião com os informes:
19-10 Reunião Grupo Setorial Gerco 9 horas Caraguatatuba
22-10 CT EA CBH 9 horas Caraguatatuba
24-10 Reunião Comdial
26-10 Oficina de Seqüestro Geológico de Carbono CEDS São Sebastião
30-10 7ª Ofiicina de Turismo Sustentável Caraguatatuba
31-10 Reunião CG PEIA 15 horas
08-11 Oficina de Elaboração de Projetos e Captação de Recursos CEDS

09-11 Reunião Comdial
12,13 e 14-11 Congresso Brasileiro de Oceanografia Rio de Janeiro
13-11 Conselho Consultivo ESEC Tupinambás 14 horas
13-11 Reunião CT EA e Comunicação
22-11 Reunião Conselho Gestor APAMLN
29 e 30-11 Reunião de Renovação Conselho Mosaico Bocaina
30-11 Prazo para o questionário da Luciana IOUSP
01-12 Oficina de Pesca
PRÓXIMA REUNIÃO:
Data: 22 de Novembro, às 14h00, no Centro de Visitantes do PESM em Caraguatatuba.
ENCAMINHAMENTOS:
? GT EMBARCAÇÃO ? Disponibilizar documento do GT Embarcação para os conselheiros/convidados, para enviarem considerações por e-mail. Receberemos sugestões até o dia 20 de novembro. O documento deverá ser finalizado na próxima reunião. Decidir quais os encaminhamentos do GT Embarcação. ? Márcio (CBH-LN) se dispôs a conversar com outros fóruns da região, como os GTs/CTs do CBH-LN, especialmente o CT EA, para auxiliarem nos trabalhos sobre as ações pontuais destacadas no documento, bem como também ficou de passar os contatos do projeto "Lixo na Rede", financiado pelo FEHIDRO, para que os trabalhos não comecem do zero. ? Lucila vai incluir no Termo de Cooperação com o Instituto Oceanográfico da USP o fluxo de informações acerca de lacunas de conhecimento que o Conselho Gestor tem identificado (como ações de desdobramento do GT Embarcação), para subsidiar o desenvolvimento de projetos na região. ? GT EMALHE (vinculado ao CT PESCA) ? Diana (MPA) solicitou encaminhamento formal de convite para a Superintendência Estadual, para que sua instituição integre o GT Emalhe. ? CONSELHO GESTOR ? A Secretaria Executiva do CG vai enviar para os conselheiros e convidados proposta de minuta de reformulação do Regimento Interno do CG, para discussão e deliberação na última reunião do ano.

? A Secretaria Executiva do CG vai reavaliar as faltas dos conselheiros, e reenviará para todos os conselheiros uma tabela com as presenças no biênio. ? Conversar com as instituições faltantes sobre seu interesse em continuarem como conselheiras no CG e apresentarem justificativa a ser avaliada pelo CG ? Convidar instituições como Ministério da Agricultura, Pecuária e Abastecimento (MAPA), PETROBRÁS, Instituto Nacional de Pesquisas Espaciais (INPE), Coordenadoria de Fiscalização Ambiental (CFA) e Coordenadoria de Assistência Técnica Integral (CATI) para saber do interesse em participar do próximo biênio do CG como conselheiras. ? PROJETO “APRENDIZAGEM SOCIAL E SUA APLICAÇÃO NAS RELAÇÕES ENTRE CIÊNCIA E GOVERNANÇA AMBIENTAL” – Luciana (IO/USP) ? Foi combinado que os Conselheiros respondam ao questionário entregue nesta Reunião Ordinária até o dia 30 de outubro de 2012, para que Luciana tente trazer devolutiva da sua análise na próxima Reunião Ordinária. ? LICENCIAMENTO DA ETAPA 1 DO PRÉ-SAL ? Disponibilizar para os conselheiros e convidados a Licença expedida pelo IBAMA ? Disponibilizar para os conselheiros e convidados a apresentação do Sandro com análise da Licença para Etapa 1.
Esta ata foi lavrada pelo Secretário Executivo, Pedro Barboza Oliva, e é assinada pela Presidenta do Conselho Gestor, Lucila Pinsard Vianna