Lucila (APAMLN) iniciou a reunião às 14 horas e 30 minutos. Informou que a convocação desta Reunião Extraordinária deve-se aos encaminhamentos da última reunião ordinária, ocorrida em dezembro de 2012, e que foram tomadas algumas decisões e dado andamento, necessitando esta conversa de hoje. Outros encaminhamentos não tiveram o andamento esperado. A Eleição para a renovação da Sociedade Civil Organizada no Conselho Gestor (CG) deverá ocorrer daqui a 30 dias.
Lucila apresentou os convidados, em seguida apresentou a pauta da reunião.
DELIBERAÇÃO DAS ATAS DAS V, VI E VII REUNIÕES ORDINÁRIAS DE 2012
Colocado em votação, as três atas foram aprovadas por unanimidade.
APRESENTAÇÃO DA GESTÃO NO ANO DE 2012
Caetano (Colônia de Pescadores Z-8) pediu a palavra para falar do e-mail do IBAMA que circulou sobre o descarte de fauna acompanhante de algumas pescarias.
Lucila falou que podemos voltar a este assunto mais adiante, pois haverá um ponto de pauta em que este assunto se encaixa mais.
Lucila informou que temos resposta da Moção CG APAMLN 01/2012, que solicitou ao IBAMA e CETESB que a APAMLN e ARIESS fossem incluídas nos processos de licenciamento pertinentes. A resposta recebida é somente do IBAMA. Esta foi projetada para leitura de todos.
Diversos conselheiros questionaram sobre a resposta, que é genérica e não aponta solução para o problema que originou a Moção.
Marcus (Instituto de Pesca) disse da possibilidade de estar havendo problemas na distribuição dos processos pelos agentes do IBAMA.
Lucila falou que no LN estamos conversando entre diversas entidades e Unidades de Conservação (UCs) para que nenhum licenciamento passe despercebido.
Cláudio (CEBIMAR) falou que no RAP TASSE a APAMLN estava citada, mas que a equipe que elaborou o RAP não sabia da existência desta UC.
Cláudio da CETESB disse que a diretoria da CETESB tem feito o licenciamento de acordo com as normas legais, inclusive realizando Audiências Públicas.

Marcus falou que a idéia é que estes trâmites, como a Audiência Pública, ocorram antes da expedição da licença ao empreendedor.
Lilian (ICMBio) disse que a manifestação das UCs do ICMBio é juntada por uma coordenação, que registra os pedidos das UCs, mas que depois faz um compilado dos pedidos de todas as UCs. Também falou das condicionantes que muitas vezes são pedidas de forma errada ou fora do objeto do licenciamento, não tendo a ver diretamente com os impactos que o empreendimento vai causar.
Lucila falou da grande manifestação sobre o licenciamento do pré-sal, que várias entidades e UCs fizeram em conjunto, inclusive a EsEc Tupinambás. Também comentou sobre a reunião realizada entre estas entidades e UCs junto ao CGPEG do IBAMA, que inclusive veio ao CG. Nesta ocasião, o CGPEG comentou das condicionantes que devem ser diretamente relacionadas ao empreendimento e seus impactos, senão não é aprovada a condicionante. Este é um grande aprendizado para todos nós. Lilian concordou e ressaltou o importante aprendizado.
Cristina (IBAMA) falou que os escritórios regionais do IBAMA e CETESB devem se articular e antecipar as ações/licenciamentos que vão ocorrer, para permitir um melhor diálogo com a sociedade.
Cláudio (CETESB) falou que os processos de licenciamento do RAP TASSE ficaram disponibilizados nas agências da CETESB para consulta pública.
Lucila comentou que é muito importante que estas instituições licenciadoras participem do CG, para avisarem aqui o que está acontecendo sobre o tema “licenciamento de empreendimentos” na região do Litoral Norte.
Lucila disse também que os impactos marinhos não têm sido considerados corretamente.
Marcus falou que é muito importante, especialmente no ambiente marinho, que seja feita a análise dos impactos cumulativos.
Lucila falou sobre o trabalho feito pela GEOBRASILIS sobre impactos cumulativos dos empreendimentos, o que inclusive foi apresentado no CG APAMLN.
Marcus comentou que os órgãos licenciadores veem empreendimentos isolados, de maneira que pode encobrir alguns impactos cumulativos
Lilian comentou que está para ser publicado o EIA/RIMA da Etapa 2 do Pré-Sal.
Lucila falou que depois da mobilização na Etapa 1 do Pré-Sal, fez com que o licenciador falasse com as entidades e UCs na elaboração do TdR da Etapa 2.
Cristina disse que trabalhamos no caminho certo, pois desconhece outro licenciamento em que tenha ocorrido este tipo de consulta prévia.
Roberto (Inst. Gondwana) comentou da proposta de mono-bóia que ficasse alocada em mar aberto após a Ilhabela, para que não se sacrificasse ainda mais o canal, que está ficando muito industrializado, e que esta proposta caiu no esquecimento.
Cláudio (CETESB) disse que poderia haver maiores riscos ambientais de derramamento de petróleo, devido às condições climáticas e oceanográficas mais adversas que ocorrer em alto-mar.
Cláudio (CEBIMAR) falou que no RAP TASSE só havia alternativas locacionais dentro do canal de São Sebastião.
Marcus comentou do problema no aumento do número de atracações.
Cláudio (CEBIMAR) disse que haverá uma diminuição mínima no tempo de atracação de cada navio, mas que a ampliação deverá aumentar o número de navios a atracar.
r
Lucila falou da importância de discutirmos quais serão os pontos de fundeio no Plano de Manejo.
Marcus ressaltou a importância deste assunto, e que há cada vez mais conflitos com a atividade pesqueira, as âncoras ou outros equipamentos de fundeio danificam o fundo do mar e o substrato, prejudicando a fauna, além da redução na área de pesca ocasionada pelo aumento de embarcações na região.
Lucila comentou que a APAMLN está participando do Grupo Setorial do Gerenciamento Costeiro (GS-GERCO) e que estamos aquém do que gostaríamos na divulgação do processo.
Beatriz (CPLA/SMA) falou que está sendo aventada a possibilidade de criar um GT Marinho vinculado ao GS-GERCO, pois o prazo para concluir os trabalhos é curto e esta parte é muito importante.
Marcus falou que podemos passar o questionário para que os integrantes do GS-GERCO vejam como há desconhecimento dos pescadores em relação ao processo.
Lucila falou da importância de um bom relacionamento entre o Zoneamento Ecológico-Econômico (ZEE), instrumento do GERCO e o Plano de Manejo.
Lucila falou que sobre a fiscalização, não houve muitos avanços no ano de 2012, mas que temos boas perspectivas para este ano, também porque chegou a embarcação da APAMLN.
Cristina comentou sobre a proposta que partiu do IBAMA para criar um GT Fiscalização entre diversos órgãos públicos relacionados ao tema.
Lucila comentou que todas as instituições públicas devem mesmo participar, como Polícia Militar Ambiental, Marinha do Brasil, ICMBio, IBAMA, Fundação Florestal, Coordenadoria de Fiscalização Ambiental da SMA/SP.
Sgt. Herivelto (Polícia Militar Ambiental) comentou sobre as dificuldades que a PAMB tem encontrado com sua embarcação, que tem ficado inativa constantemente.
Lucila passou a falar sobre o Plano de Emergência por Vazamento de Óleo (PEVO), e que é assustador ver a possibilidade de aumento no número de acidentes.
Lilian disse que as UCs federais entraram nas cartas de sensibilidade do PEVO, e que estas UCs questionaram se as da Fundação Florestal não entrarão.
Lucila falou que a Fundação Florestal requereu a entrada de suas UCs, mas que não obtivemos resposta.
Lilian comentou que Kelen, chefe da EsEc Tupinambás voltou animada das reuniões, pois o monitoramento da área deverá ser feito durante 40 anos, que é o prazo estimado de extração de petróleo na camada Pré-Sal.
Lucila falou que vai requisitar uma apresentação por parte da EsEc no CG da APAMLN.
Cláudio (CETESB) falou que a APAMLN será convidada para a próxima reunião do Plano de Área do Porto Organizado, que ocorrerá em 03 de abril próximo.
Lucila passou então a apresentar as atividades de 2012 da Câmara Temática (CT) Pesca e Maricultura. Lembrou que em novembro de 2012 foi promulgado o Decreto Estadual que regulamenta o licenciamento desta atividade, e que no evento sobre aquicultura ocorrido na FIESP em São Paulo/SP no início do mês foi bastante comentado sobre a expansão que esta atividade deverá ter num futuro próximo. Comentou ainda da possibilidade de ser reativado o Grupo de Trabalho (GT) Maricultura, ligado ao CT Pesca e Maricultura.
Cláudio (CETESB) citou a Resolução SMA 91/2012, que regulamenta alguns pontos do Decreto de licenciamento, e que há alguns casos em que há dispensa de licenciamento.

Lucila comentou que há moratória para regularização das atividades existentes antes do Decreto, que deverão obter a licença ou a dispensa de licença até o mês de novembro de 2013, quando o Decreto completará um ano.
Cláudio (CETESB) falou que neste caso só será necessária a emissão de Licença de Operação (LO), e que as agências da CETESB receberam determinação para que passem os cadastros para a APAMLN. Lucila expressou seu contentamento com esta informação.
Lucila passou a comentar sobre o andamento do processo de regularização dos cercos-flutuantes, que deverá ser encaminhado à Marinha do Brasil em cerca de duas semanas.
Sobre a CT Educação Ambiental e Comunicação, Lucila comentou sobre as campanhas de divulgação dos defesos de diversas espécies, e que esta CT deve ampliar a divulgação da APAMLN.
Cláudio (CETESB) falou das festas do camarão, que geralmente ocorrem ao final dos defesos, e que a APAMLN pode colocar um estande para divulgar suas ações e ampliar o diálogo com a sociedade.
Gladys (Pref. Caraguatatuba) comentou que a Prefeitura e a APAMLN podem fazer um mesmo estande, otimizando o espaço e as informações a serem disseminadas.
Lucila falou sobre o evento de Educação Ambiental que a EsEc Tupinambás está buscando promover.
Neste momento, Lucila passou a palavra a Caetano, que havia pedido a palavra no início da reunião.
Caetano comentou sobre o e-mail do IBAMA que circulou sobre o descarte de espécies capturadas com o cerco das traineiras. Disse que é assustador ver a quantidade de peixes descartados, e que o baixo valor comercial da corvina só é assim para a frota industrial, pois para o pescador artesanal o valor da espécie é bom, e que no Estado do Rio de Janeiro o valor da corvina é maior que o de muitas espécies de peixes no Estado de São Paulo. Se esta prática de descarte continuar, a espécie entrará em colapso. Nós todos temos que tomar alguma atitude.
Cristina disse que devemos conscientizar os pescadores artesanais para não pegar a corvina das traineiras, para não fomentar uma atividade ilegal.
Marcus falou sobre a pressão dos pescadores de emalhe para proibir a corvina nas embarcações que praticam cerco.
Diversos dos presentes na reunião falaram que os pescadores artesanais pegam os peixes, pois de toda forma eles já seriam descartados mortos.
Sgt. Herivelto falou que muitos pescadores são coniventes e não denunciam, só a APA e alguns comerciantes do Bonete fizeram denúncias, e que estas resultaram na apreensão de 20 toneladas de corvina no Estado do Rio de Janeiro.
Lucila convidou a todos os presentes para a próxima reunião do CT Pesca e Maricultura.
Marcus lembrou que o maior problema é com a tainha, que não chega mais aqui no litoral norte de São Paulo.
Lucila falou também da pesca amadora, que tem crescido muito e causa algum impacto ambiental, e que precisamos pensar na gestão desta atividade.
Caetano falou que a Colônia de Pescadores Z-8 tem recebido denúncia de pesca de camarão durante o período de defeso.
Lucila falou que levará esta demanda para o GT Fiscalização que está sendo articulado entre as instituições públicas da região.

RENOVAÇÃO DO CONSELHO GESTOR
Lucila falou das instituições que, por deliberação da plenária na última reunião ordinária ocorrida em dezembro de 2012, ficaram impedidas de se eleger conselheiras para o biênio 2013-2014. São elas: SABESP, Iate Clube de Santos, Associação Brasileira dos Construtores de Barcos e Implementos, Associação das Operadoras de Mergulho de Ubatuba, Associação Comercial e Empresarial de Ilhabela, e Associação Ambientalista Terra Viva.
Lucila falou também que o Ministério da Pesca e Aquicultura indicou somente a Sra. Diana para participar do CG APAMLN.
A CFA/SMA e a Companhia Docas de São Sebastião vão entrar no CG dividindo cadeiras com a Polícia Militar Ambiental e a Marinha do Brasil, respectivamente.
Lucila comentou que o encaminhamento da alteração da composição das vagas da sociedade civil organizada no CG, mediante alteração da Resolução SMA 89/2008, teve acolhida na Secretaria do Meio Ambiente, mas que esta solicitou uma minuta de Resolução totalmente nova, e não somente alterando a Resolução antiga, devido a problemas técnicos na redação da antiga Resolução.
A partir desta resposta e da necessidade de novos trâmites para concretizar a alteração da composição da sociedade civil no CG, o Edital de convocação de eleição que aguardava a publicação de nova Resolução foi enviado para o Diário Oficial do Estado de São Paulo.
Como estamos iniciando o processo do Plano de Manejo, sobre o que falaremos a seguir, e a necessidade urgente de participação do CG desde o início do processo, fez-se necessário a convocação de eleições.
Cláudio (CEBIMAR) disse que sua instituição teve o mesmo problema quando alterou seu regimento interno, e que isto prejudicou o andamento das eleições.
Mara sugeriu que as instituições de ensino e pesquisa sejam eleitas através do setor náutico, e posteriormente sejam realocadas no seu devido lugar.
Diversos dos presentes questionaram a validade legal deste tipo de ação, que pode gerar um problema grande no futuro e questionamentos.
Roberto falou que concorda com Mara, e que o importante é manter a vaga para a sociedade civil, não afetando a paridade entre os setores públicos e da sociedade civil.
Gladys propôs aproveitar para determinar na Resolução qual o procedimento será tomado com relação às entidades que incorrerem em problemas de falta, conforme determina o Regimento Interno.
Cláudio (CETESB) sugeriu que seja explicitado na Resolução que determinados assuntos sejam resolvidos no âmbito do Regimento Interno.
PLANO DE MANEJO
Lucila destacou que o CG participou ativamente da elaboração do Termo de Referência por 18 meses, e que isto costuma não acontecer nas elaborações deste tipo de documento, e que o papel do CG é garantir que este documento seja cumprido.
Lucila falou sobre o número de reuniões que deverão ocorrer junto ao CG e à população em geral. Disse ainda sobre a necessidade de compatibilizar o Plano de Manejo com o ZEE,

ressaltando mais uma vez que há muitas reuniões e que o processo participativo deve ser muito bem cuidado para que o documento seja fruto de um pacto coletivo.
Lucila apresentou Fernanda (Fundação Florestal), que será a coordenadora dos Planos de Manejo das APAs Marinhas de SP.
Fernanda disse que é oceanógrafa, trabalhou na Coordenadoria de Biodiversidade e Recursos Naturais (CBRN) da SMA, bem como atuou na área de fiscalização pesqueira e no CG da APA Marinha Litoral Centro. Está trabalhando na sede da Fundação Florestal, onde a Priscila (DLN) também trabalha.
Ressaltou que o Termo de Referência deve ser bem conhecido por todos.
Informou que ontem saiu a Ordem de Serviço para iniciar oficialmente os trabalhos, e que foi exigido que uma equipe brasileira faça os trabalhos em campo e as oficinas do processo participativo.
Em uma reunião com o Consórcio que elaborará o Plano de Manejo, foi acordado que junto ao Plano de Trabalho seja apresentado o Plano de Comunicação exigido no Termo de Referência, para que se possa verificar se a comunicação com a sociedade será eficiente e adequada.
Fernanda também versou sobre as etapas subsequentes do processo e das próximas reuniões. Fernanda sugeriu ainda que o Conselho Gestor indique quais os locais mais adequados para as reuniões do Plano de Manejo.
Marcus falou da necessidade de os materiais que o Conselho Gestor precisará dar palpites sejam disponibilizados anteriormente, pois se o material for analisado somente durante as reuniões, não será possível dar contribuição.
Fernanda falou que levará esta demanda para o Consórcio.
Fernanda comentou que expôs ao Consórcio da necessidade de boa interlocução entre eles e o CG. Fernanda falou que é importante que os atores estejam mobilizados e que a metodologia dos trabalhos seja adequada, para que não haja problemas com os produtos do Plano de Manejo.
Lilian falou que o Plano de Manejo da EsEc Tupinambás deverá acompanhar os trabalhos do Plano de Manejo da APAMLN, de modo a compatibilizar a Zona de Amortecimento da EsEc com o Plano de Manejo da APAMLN.
Fernanda falou que o ponto de partida do Plano de Manejo da APAMLN será o ZEE, e que a partir dele poderão sair maiores detalhamentos, o que também deverá ocorrer nas demais APAs Marinhas.
Marcus falou que nas condicionantes do Pré-Sal vai continuar ocorrendo o diagnóstico da Bacia de Santos para a pesca e maricultura, e que temos que otimizar os trabalhos para não ficar muito cansativo para a população ficar respondendo aos questionamentos de diversos interessados, participando de muitas pesquisas, quando se poderia fazer um mesmo trabalho para diversas finalidades. Vamos conversar para que haja convergência entre estas atividades e sermos mais eficientes.
Lucila falou que na APAMLN quem acompanhará mais de perto os trabalhos será a Priscila, e que há mais uma pessoa indicada para acompanhar a APA Marinha Litoral Centro (Felipe) e a APA Marinha Litoral Sul (Victor).
Lilian pediu a palavra para dar um informe sobre a Área Delta da Marinha ao redor de Alcatrazes. Foi dito na Reunião do Conselho da EsEc que a Área só estaria ativa quando houvesse exercício de tiro, e que as restrições não são aplicáveis durante o período em que não

houvessem tais exercícios. Este assunto gerou polêmica, e os Funcionários da EsEc pesquisaram na internet onde há, no site da Marinha do Brasil, informação divergente, dizendo que a Área Delta é permanente, e não temporária. Desta forma estará sendo convocada em breve uma Reunião Extraordinária do Conselho da EsEc para dirimir as dúvidas a respeito deste assunto.
DEVOLUTIVAS
Durante a reunião, ao apresentar a gestão do ano de 2012 da APAMLN, foi falado sobre as devolutivas propostas em pauta.
INFORMES
21/03 - Reunião novo Píer do TEBAR em São Sebastião às 18 horas.
22/03 - Reunião GS GERCO às 09 horas.
22/03 - Lançamento do Programa Amigos do Mar – TAMAR – UBATUBA.
27/03 - Seminário Gerenciamento Costeiro Integrado – UNESP São Vicente
27/03 - Reunião Plenária do CBH-LN em Ubatuba às 09 horas
28/03 - CT Pesca e Maricultura APAMLN
05/04 - Reunião GS GERCO às 09 horas
09/04 - CT Saneamento / CBH-LN
10/04 - CT Educação Ambiental e Comunicação APAMLN
19/04 - Reunião GS GERCO às 09 horas
ENCAMINHAMENTOS ? Repassar ao Grupo Setorial do GERCO os resultados dos questionários aplicados pelo Instituto de Pesca junto aos pescadores sobre o GERCO e ZEE, para demonstrar a situação atual do conhecimento dos pescadores sobre estas normas legais. ? Convidar a EsEc Tupinambás a apresentar no CG APAMLN a situação das condicionantes da Etapa 1 do Pré-Sal desta Unidade de Conservação. ? Dialogar junto ao Instituto de Pesca para otimizar os trabalhos do Plano de Manejo junto à caracterização que esta instituição está fazendo em virtude de condicionantes da Etapa 1 do Pré-Sal.
