1- Aprovação das atas reuniões anteriores 2- Análise sobre o pedido de suspensão temporária da urgência de elaboração do plano de manejo da UC (pauta principal) 3- Apresentação sobre contribuições para a pré-proposta de zoneamento da APAMLN Marcio dá as boas vindas e apresenta a pauta. Salienta a importância desta reunião e justifica a definição do local, único disponível frente à urgência de marcar esta reunião. 1- Aprovação das atas reuniões anteriores
Ricardo (CETESB) sugere correção no texto da ata no que concerne às atribuições da CETESB sobre tratamento de esgoto e regras de pesca, que não são atribuições da CETESB, segundo ele.
Toninho questiona se a ata da 55ª reunião Ordinária da APAMLN e ARIE SS (1ª Oficina de Zoneamento do Plano de Manejo) contempla apenas o período da manhã. Marcio esclarece que sim, já que no período da tarde os participantes foram divididos em grupos, cada qual sob determinada equipe de facilitação.
Maurici salienta que as plenárias da APAMLN devem ser mais esclarecedoras no que se refere à função das leis estadual, federal e do zoneamento. Diz que na reunião do Puruba as informações foram passadas com detalhamento pela monitora ambiental Gabriela, pelo que a parabeniza. Esclarece que a dúvida do Toninho está relacionada com a sugestão que ele deu sobre os emissários.
Carlota questiona se a SABESP está presente na reunião. Marcio esclarece que não fazem parte do CG. Ricardo esclarece que a CETESB pode receber denúncias e também realiza a fiscalização da SABESP.
Maurici diz que a APAMLN está concentrando muitos esforços na atividade da pesca, e que CG poderia ser um fórum importante para a discussão das questões relacionadas ao saneamento, muito impactante na região. E questiona se o documento que foi encaminhado pela Colônia (pedido de não urgência para o PM) será publicizado.
Marcio pontua que a ata da 54ª reunião do CG está sendo finalizada e será encaminhada aos conselheiros. 2. Análise do pedido de suspensão temporária da urgência de elaboração do plano de manejo da UC (pauta principal)
Marcio pede desculpas aos conselheiros que não são do setor de pesca devido ao fato de os objetivos da 1ª oficina do zoneamento não terem sido alcançados na totalidade. Complementa que gostaria que o processo todo de construção do Plano de manejo (PM) tivesse sido realizado no território, mas que algumas decisões têm que ser realizadas em São Paulo. Continua dizendo que conta com a parceria do CG para as etapas de finalização do PM, e que conta com o apoio dos próprios conselheiros para as etapas seguintes.
Marcio propõe um acordo de que o CG seja um parceiro do processo de finalização do PM. Diz que houve uma interferência política muito grande na reunião realizada em São Sebastião, e que houve uma desconfiança dos presentes, alguns aqui do CG acabaram apoiando esta interferência política, mesmo sem terem contato com a real proposta de zoneamento.
Prossegue informando que as colônias protocolaram pedido para suspender a urgência nas reuniões regionais na APAMLN. As reuniões setoriais dependem de solicitação das comunidades e permanecem passíveis de realização. Esclarece que houve boatos de que a ida às comunidades está servindo para que as mesmas sejam ludibriadas e assinem embaixo do que é apresentado.
Maurici pontua que a informação que está sendo passada aqui está diferente daquela que chega nas comunidades. Que as comunidades estão pensando que a “Área de pesca local”, por exemplo, será de uso apenas por aquela comunidade, e reitera que a crítica é que a comunidade não está esclarecida. Toninho e Dona Ditinha, segundo Maurici, estão achando que as sugestões locais serão todas contempladas no zoneamento final. E reitera que a forma como as reuniões setoriais estão sendo conduzidas não está sendo esclarecedora. Marcio questiona em quais reuniões que Maurici estava presente. Maurici diz que só foi à reunião da setorial norte de Ubatuba, mas que acompanhou o andamento das outras por vídeo, por meio dos quais pode concluir que a informação não está sendo repassada a contento.
Maurici sugere que as reuniões sejam mantidas, mas que sejam esclarecedoras, que o texto da minuta seja apresentado, já com as revisões daquilo que foi alterado. Pede coesão nos materiais.
Marcio esclarece que algumas sugestões já foram acatadas e que já existem alterações no texto.
Toninho diz que participou da reunião em Boiçucanga e que o assunto relacionado ao zoneamento não foi contemplado a contento, e que por isto mesmo ele não se manifestou naquele momento. Reitera que estão trabalhando juntos à APAMLN, que não são contrários à APAMLN, que quer mais esclarecimentos sobre a proposta, porque o que ele entendeu e se preocupou é que há locais em que costão está protegido, e que, teme que não seja permitido amarrar os cercos flutuantes nos mesmos. Questiona se as reuniões nas comunidades não teriam prejuízos se realizadas neste momento político de eleições. Complementa que a proposta inicial não contemplava a realização de reuniões com as comunidades. Conclui que o processo de finalização do PM não está claro.
Jerri destaca que é necessário que haja uma linguagem adaptada ao público alvo, e que no caso dos pescadores a linguagem tem sido muito técnica. Marcio responde que a equipe da APAMLN precisa falar com diversos segmentos. E que conta com a colaboração dos conselheiros presentes nas comunidades para ajudar a equipe a realizar esta “tradução” para a linguagem do pescador. Complementa que os representantes e conselheiros têm sido
informados sobre a minuta de zoneamento em um processo de várias reuniões, e que também deveriam auxiliar nesta comunicação com o público dos pescadores.
Caetano destaca que as colônias não estão contrárias a elaboração do Plano de Manejo. Até porque talvez o PM possa trazer coisas boas, inclusive a proibição de barcos de fora do território. Critica apenas o prazo curto para finalização, inclusive para que eles possam explicar o que tem sido discutido para a comunidade que representam.
Leandro disse que veio a convite da Dona Janete e que o CG deve ser priorizado no processo de finalização do PM. Diz que quando a APAMLN vai até a comunidade, acaba dificultando o papel dos representantes. Pede confirmação sobre o entendimento que ele tem sobre só ser contemplado no PM aquilo que foi consensuado. Sugere que antes todas as opiniões sejam ouvidas, depois que seja tomada a decisão.
Marcio esclarece que tem negociado com a equipe de São Paulo uma flexibilização metodológica no que diz respeito aos prazos, a fim de adaptá-la à realidade do litoral norte. E que não esteve na reunião do norte de Ubatuba. Esclarece que após dia 18/10 as considerações colhidas passarão por análise, para serem incluídas ou não no PM da APAMLN e ARIE SS.
Marcio prossegue apresentando cenários de possíveis encaminhamentos para as próximas etapas de finalização do PM:
- Cenário 1: atender o cronograma para aprovar o PM em dezembro, mudando a reunião do dia 26 para dia 30/10 (pós eleição).
- Cenário 2: realizar a discussão, trazer a minuta em outra reunião do CG (25 ou 26/10). Não vai dar tempo de ir nas comunidades, mas o CG decide se continua ou não.
- Cenário 3: Suspender as reuniões públicas até o fim do período eleitoral. Após este período o CG analisa a minuta e leva para as discussões municipais e setoriais. Nesse cenário dá pra trabalhar mais tempo com as comunidades, mas não há garantia de aprovação em 2018 e ficaríamos vulneráveis na troca de gestão do governo do Estado.
Maurici diz que as alterações políticas estaduais não interferem tanto nas decisões territoriais, mas que as federais podem influenciar sim, já que um dos candidatos às eleições presidenciais do país não garante continuidade da participação popular nos processos. Repete que a sua preocupação é de que nas etapas anteriores de finalização do PM não houve um acordo com o território, que a minuta de zoneamento chegou “de cima para baixo”, foi apresentada no site e para alguns atores do território, o que não está alinhado com a manutenção da transparência e democracia, que tanto queremos neste lugar. Expõe sua preocupação com a manutenção do processo democrático, independente do calendário, porque muita gente ainda está confundindo o PM com questões básicas, como impactos da Petrobras e responsabilidades da Sabesp.
Elaine concorda com o que foi posto por Maurici, no que se refere à falta de entendimento sobre o texto da minuta de pré zoneamento. Diz que não compreende completamente a minuta e o texto, e que teme pelo processo, porque os outros segmentos também não estão entendendo.
Simone e Aranha concordam que a terceira opinião é a que mais se encaixa.
Aranha justifica que a elaboração do PM da APAMLN tem sido o processo mais participativo que ele tem conhecimento. E que assim vem sendo desde o início do processo, em 2013. Complementa que até mesmo os conselheiros e representantes da APAMLN e ARIE SS dos segmentos de órgãos públicos e ensino e pesquisa, que tradicionalmente apresentam teor majoritariamente conservacionista, têm apresentado preocupação em proteger o pescador artesanal. Complementa que nunca viu processo mais participativo, e que não deve haver nenhuma APA onde o pescador seja tão priorizado. Que existe possibilidade de que haja um retrocesso muito grande caso haja eleição de determinado candidato à presidência, e que não sabe qual contribuição poderá dar enquanto órgão federal a depender de quem seja eleito. Ainda assim, entende que é importantíssimo que a população entenda os detalhes da minuta, então opta pela opção 3, mesmo com os riscos que ela tem.
Jerri destaca que há 08 anos a proposta está sendo elaborada, com muito esforço e participação da população. Reitera a necessidade de que haja maior esclarecimento. Diz que a população não está esclarecida. Opta pela opção 3.
Toninho reitera que não são contra a APAMLN, que sempre defendeu a APAMLN como uma ferramenta democrática de participação dos pescadores, que existem várias conquistas nestes anos de existência da APAMLN. E que não estão concordando com a forma com que o processo está sendo realizado. Teme pelas áreas de conservação, pelo tempo encurtado de tomada de decisão. Conclui dizendo que se houver novas restrições de cima para baixo, não irão aceitar.
Rosa Maria diz que teve dúvidas sobre as normas e mapa durante a 1ª Oficina, ainda que tivesse passado por reuniões com a coordenação para orientação prévia. Propõe que haja reunião prévia à Oficina 2, para que o CG possa estar coeso para defender propostas.
Rafaela declara que o segmento que representa (pesca esportiva) opta pela opção 3 também.
Venâncio destaca que pretende que o processo seja construtivista e, por isto, opta pela opção 3.
Caetano destaca que sempre fala bem da APAMLN, que não está contrário à APAMLN, e assim entende que trata-se da mesma compreensão das outras colônias. Complementa que as comunidades confundem APAMLN, GERCO, SABESP... E que “se for preciso realizar 200 reuniões, estaremos juntos”.
Toninho pondera que, sinceramente, ele teme dar um tiro no pé, porque só agora conseguiram corrigir erros do GERCO relacionados à pesca. Marcio complementa que o “pacto territorial” é importante para que a proposta esteja mais coesa. Toninho conclui destacando sua preocupação em tomar cuidado com o que está sendo decidido aqui no CG.
Jerri diz que foi preciso levar mais de 400 pescadores para a Ilha Anchieta, que passaram fome, para evitar que realizassem um processo de cima para baixo, que não seria democrático. O caráter democrático, segundo ele, foi obtido com muita luta dos pescadores. Por isso ele diz “não à APA”, porque ela não veio democraticamente, ela veio de cima para baixo e de forma impositiva. Enquanto ele for conselheiro, ele será não à APA. Marcio esclarece que a APAMLN já está implantada, conforme Decreto Estadual. Jerri complementa que farão uma limonada com o limão que está disponível, referindo-se ao PM da APAMLN.
Toninho registra preocupação com a ausência das prefeituras de Ubatuba, Caraguatatuba e Ilhabela, em um momento importante como este para tomada de decisão sobre o território do litoral norte.
Manuel expressa que depois de 10 anos de discussão, não faz sentido finalizar com tanta urgência. Que não adianta fazer agora com tanta pressa, pois é necessário conversar com a comunidade com cuidado e tempo.
Aranha questiona qual o mapa que será discutido aqui hoje. Marcio esclarece que o mapa que será apresentado aqui é o mesmo apresentado no dia 21/09. E que os conselheiros podem enviar contribuições sobre o texto da minuta e mapa de pré-zoneamento para o site da Fundação Florestal (http://www.sigam.ambiente.sp.gov.br/sigam3/Default.aspx?idPagina=15387).
As contribuições coletadas nesta reunião serão apresentadas no dia 18/10 em reunião com o Comitê de Integração dos Planos de Manejo em São Paulo. Marcio esclarece que nesta reunião do dia 18/10 serão apenas aparadas as arestas relacionadas a alterações de nomenclatura, a serem aprovadas pelo Comitê. Gabriela destaca que esta versão que será analisada é a “versão zero”, e que outra versão, designada pelo CG, poderá ser encaminhada a partir do dia 18/10. Geraldo expõe preocupação com o tempo exíguo para que a versão da minuta seja estudada pelos conselheiros, antes de encaminhá-la para aprovação do Comitê. Expõe sua preocupação sobre aquele grupo assumir que esta proposta, que saiu das comunidades, seja adotada como final.
Alexandre demonstra a mesma preocupação, de que a minuta seja aprovada da forma que está agora, sem passar pelo CG. E que esta forma seja utilizada para “cumprir meta”, como ocorrido recentemente com a criação de algumas Unidades de Conservação federais. Preocupa-se que a proposta a ser apresentada seja adotada por questões políticas. Complementa que preferiria misturar as 3 propostas, sendo que o ideal seria que a equipe de São Paulo, por querer tanto que o PM finalize, “descesse em peso” para a região e finalizasse o plano nos quatro meses que temos antes da troca de gestão, com equipe numerosa. Preocupa-se que o planejamento a ser definido esteja de acordo com 100% dos conselheiros. Questiona se existe segurança de que a proposta de minuta não seja tomada como final a toque de caixa.
Marcio esclarece que o que foi combinado em São Paulo é de que o processo será discutido no território, mas não garante que o aqui acordado seja acatado, na íntegra, nas instâncias superiores de aprovação.
Flavio sugere que o CG aprofunde as discussões sobre a minuta do PM dentro do CG. Preocupa-se com os ritos.
Geraldo Aranha complementa sua fala destacando que ainda não viu as adequações, e sugere que o CG assista à apresentação sobre as alterações no pré-zoneamento. Esclarece que sua dúvida é de que a partir do momento que a proposta tenha sido participada para os conselheiros, que possa ser tomada como final via alguma decisão arbitrária de instâncias superiores. Reitera que o CG quer ter mais tempo para avaliar o documento.
Aranha, Rosa e Flavio solicitam que conste em ata que não “assinam embaixo” da minuta que está proposta e que passará por aprovação do Comitê de Integração dos Planos de Manejo em
SP, no dia 18/10, visto que não possuem conhecimento da mesma, e nem tiveram tempo suficiente para realizar a análise aprofundada que é requerida. Destaca que precisam de mais tempo para apoiar ou não a proposta.
Maurici esclarece que o pedido das Colônias foi por diminuir a celeridade do processo, não para inviabilizar as reuniões regionais.
Rosa apresenta uma nova proposta, além das 3 anteriores. Ao invés de negar a realização em 2018, sugere que o discurso a ser adotado seja o de garantir o “entendimento” dos conselheiros.
Henrique (Linha D’Água) relembra a necessidade de que os representantes também entendam o processo. Destaca que dentre as três APAs, a APAMLN foi a que menos aproveitou a Oficina 1 de zoneamento. Segundo ele, na APAMLC e APAMLS os participantes puderam ver as inconsistências da minuta e dos mapas, que, segundo sua opinião, foram realizados de forma incompleta, “rápida e a toque de caixa”.
Complementa que nas outras APAs houve até sugestões de reduzir o tamanho das embarcações de pequeno porte para 7 AB. E que a APAMLN terá uma reflexão menos acabada, devido ao não aproveitamento dos momentos disponíveis para discussão. E que pode ser que venha uma minuta mais pré-definida das outras APAs. Ele conclui ponderando que o CG deve propor seu próprio calendário, mas que deve considerar o risco de que a conclusão das propostas das outras APAs possa gerar uma corrida aqui para o LN também.
Maurici ressalta que a realidade, recorte geográfico e restrições da APAMLN são diferentes das demais (APAMLC e APAMLS). E por isso o tamanho das embarcações permitidas também é diferente. Maurici relata que no litoral sul (LS) e litoral centro (LC) não existe entendimento sobre as legislações federais, e que este é um dos principais ganhos do processo.
Janete relata a dificuldade que os pescadores enfrentam para se sustentar financeiramente. E reitera a necessidade de ter cuidado para não prejudica-los. Preocupa-se com o fato de que o arrasto é realizado na área da Jabaquara, e que a área está fechada para tal atividade na proposta de pré-zoneamento da APAMLN.
Toninho reitera a fala de Maurici, no que se refere às particularidades do litoral norte frente às outras APAs.
Henrique esclarece que não acha que o recorte das três APAs deve ser o mesmo, e que quis apenas descrever que na Oficina 1 a APAMLN não chegou a fazer propostas, enquanto as demais o fizeram.
Jerri ressalta que representa o interesse dos companheiros, e não apenas o interesse próprio. E que é importante buscar o bem para a maioria da categoria e não para as minorias. Segundo ele, as minorias “olham para o próprio bem e não para o bem da categoria como um todo”. E sugere que outra reunião, parecida com o que a APAMLN realizou no Puruba, seja realizada na ilha dos pescadores, no meio da rua. Conclui dizendo que os citados 7 AB são fruto de uma falta de entendimento por parte dos pescadores sobre as reais consequências desta tomada de decisão, e que devem ser esclarecidos lá também. 3- Apresentação sobre contribuições para a pré-proposta de zoneamento da APAMLN
Marcio sugere encaminhar a apresentação das contribuições para a pré-proposta por e-mail, dado o adiantar da hora. Relembra que o Linha D’Água realizará as reuniões, tendo como premissa adotada a ideia de que o CG será o ponto focal, portanto protagonista no processo de condução e finalização do PM.
Fica consensuada a data da próxima reunião do CG: 30/10.
Maurici pede que seja esclarecido que as comunidades não podem ser bairristas, não podem fechar as áreas para uso de uma comunidade específica. E também que seja sempre complementado que a área de pesca local já tem outras proibições de legislações federais. Prossegue dizendo que a APAMLN não deve estimular o bairrismo das comunidades.
Dona Ditinha esclarece que na Oficina 1 de zoneamento alguns participantes saíram da plenária porque o pessoal de Castelhanos estava acreditando que haveria uma maior restrição ao uso da região por parte de pessoas que fossem de fora da comunidade.
Maurici diz que acredita no processo e que não estabeleceram nenhuma estratégia até o momento por este fato. E que uma ação jurídica só será proposta caso os pescadores se sintam cerceados em seus direitos de serem contemplados democraticamente.
Jerri diz-se descontente com as atitudes de Jessica (Instituto Linha d’Água) em duas reuniões anteriores (Fórum de Comunidades Tradicionais, em 05/10, e Reunião regional no norte de Ubatuba, em Puruba, 09/10). Descreveu que se sentiu incomodado com a postura da profissional, que ao seu ver transparecia certo deboche. Concluiu recomendando que, por representar um ONG, a profissional deva tomar cuidado ao adentrar as comunidades.
Jessica disse que em nenhum momento pretendeu ofender alguém. Informou que na reunião do Fórum de Comunidades Tradicionais o que ela intencionou foi apenas esclarecer que o que Jerri estava falando não era de competência da APAMLN. E que a suposta “cara de deboche” na reunião de 09/10 ocorreu no momento em que ela silenciou enquanto ouvia insultos de um dos participantes à sua pessoa e à equipe da APAMLN.