Deliberação da Ajuda Memória da XXXI Reunião Ordinária e XXXII Reunião Ordinária do CG APAMLN/ARIESS 2) Plano de Manejo ? Devolutiva das Oficinas de Diagnóstico Participativo ? Próximas etapas ? Participação do CG no processo 3) Proposta de criação do GT Araçá 4) Devolutivas ? CT Pesca e Maricultura ? GT Emalhe 5) Informes
Lucila informou que Cláudia (IO/USP) solicitou que a ordem da pauta fosse invertida, pois teria uma reunião pública após o Conselho Gestor, e está preparando a reunião, necessitando sair mais cedo. Todos os presentes concordaram com a inversão de pauta.
PROPOSTA DE CRIAÇÃO DO GT ARAÇÁ
Iniciou-se a reunião com a proposta de criação do GT Araçá. Cláudia disse que é uma grande honra estar na reunião e apresentar a proposta de criação do GT Araçá. Falou sobre as quatro reuniões públicas em relação às grandes obras; como o Ministério Público enxerga as transformações; quais são os instrumentos que podem ser utilizados para conter as obras e que a ideia é fazer uma recomendação com diversos itens para enviar ao IBAMA. Lucila perguntou sobre as outras reuniões públicas e relembrou que hoje em São Sebastião será a ultima de 2013. Disse que já houve reuniões em Ubatuba, Caraguatatuba e Ilhabela e perguntou se há a participação de muitas pessoas. Cláudia disse que a média de participação por reunião é de 100 pessoas e que são fornecidos 3 minutos para a manifestação de cada um. Em geral, 15 a 20 pessoas se posicionam em cada reunião. Algumas colocações muito importantes que não tinham sido pensadas aparecem. Há uma movimentação de comunidades que já estão sendo impactadas com obras e não obtiveram apoio. Pediu a colaboração de todos os presentes no Conselho Gestor e explicou que todas as reuniões estão sendo realizadas sem recurso nenhum, apenas com apoio das entidades, de pessoas envolvidas e de interessados, como escolas, ONGs e voluntários. Cláudia falou da importância do Araçá, que é uma área de manguezal, e faz parte da área da APAMLN e está localizada muito próxima à ARIESS. Este ecossistema possui grande complexidade ambiental e alta diversidade biológica e, apesar dessa importância e fragilidade, é

uma área bastante impactada e sofre uma pressão enorme de ocupação por questões econômicas. Disse que há uma pressão muito forte para aterrar o restante do manguezal e que, além da questão ambiental, há também a questão social, em como as pessoas que residem no entorno irão conviver com a grande quantidade de caminhões, de contêineres e demais impactos. Disse que muitas pessoas estão solicitando apoio aos pesquisadores, para que pensem no que pode ser feito para melhorar a situação. Cláudia explicou que foi feita uma proposta de projeto em função da importância de São Sebastião dentro da APAMLN e de todas essas grandes transformações, diante de todas as pressões que o Litoral Norte (LN) vem sofrendo, como as grandes obras, ocupações irregulares, despejos de efluentes e de esgotos domésticos. O projeto é financiado pela FAPESP e foi intitulado: “Biodiversidade e Funcionamento de um ecossistema costeiro subtropical: subsídios para uma gestão integrada, focada na Baía do Araçá”. Esse projeto começou em 2012 e, em um ano de relatório, já há muitos dados. Embora os estudos de impacto falem que não resta mais nada no Araçá, em um ano já foram encontradas na primeira amostragem 115 espécies, mais de 34 mil indivíduos só no sedimento da baía. Ressaltou que ainda há todo o restante dos habitats, toda a parte de pescado, e que se trata de um ambiente muito interessante e importante em termos ambientais e sociais. Cláudia falou que a Enseada do Araçá sofre forte ameaça de ser descaracterizada por conta das obras de ampliação do Porto de São Sebastião e que há obras do porto que já foram realizadas e não tiveram medidas compensatórias. Disse também que é preciso formar um grupo pequeno para discutir o que pode ser feito e, depois discutir com os conselheiros da APAMLN. Mostrou o cenário, caso nada seja feito, e disse que o Ministério Público está discutindo seriamente essa questão. Cláudia ressaltou que a Enseada do Araçá precisa de atenção especial da APAMLN, pois esses impactos previstos com a ampliação do porto e do TEBAR podem afetar a UC inteira. O GT trabalhará com as atividades de planejamento, pesquisa e conservação da Enseada e pode servir de base para outras áreas da APAMLN, conversando com o Plano de Manejo. Comentou que estão ocorrendo essas audiências do Ministério Público e há movimentos que estão lutando contra as grandes obras, como exemplo: “Litoral sem norte, não!”. Lucila perguntou se esse movimento está vinculado ao GT Araçá. Cláudia respondeu que não, que ela só está contextualizando a situação atual do LN. Explicou que o objetivo desse GT é promover a discussão dos diversos interessados sobre o planejamento do uso do espaço, sobre os cenários atuais e futuros para o Araçá e sobre as medidas para minimizar os impactos que essa região já sofreu e pode sofrer. Levantou algumas questões em relação a como convergir o levantamento de dados do CEBIMAR, o ZEE e o Plano de Manejo da APA. Lucila interrompeu e explicou que a criação de um GT deve ter os objetivos e os participantes, e que um GT apresenta começo, meio e fim. Disse que a proposta parece ser mais ampla e parece não ter um final, assim como uma CT. Cláudia falou que, na verdade, muitas coisas que ela apresentou já estão ocorrendo, como pesquisa e ensino. Disse que já foram levantadas muitas informações, mas é preciso conversar com os interessados.
Lucila confirmou se o objetivo é articular todas as informações e pessoas e fomentar com a discussão sobre o destino do Araçá. Cláudia respondeu que o projeto Biota Araçá é constituído por diversos módulos, num total de quatro anos de duração. Há uma série de pesquisadores e, com a criação do GT, as discussões serão somadas ao projeto. Disse que a gestão integrada visa unir todas essas informações e transformar numa linguagem acessível para apresentar à população, e que não vê essa discussão

acontecendo fora do CG da APAMLN, pois os atores sociais mais importantes para a gestão desta área já estão neste fórum. Falou da composição do GT: conselheiros e convidados interessados na proposta, coordenação (o próprio instituto) e secretaria executiva. Pensaram em algumas pessoas, como o Cláudio do CEBIMAR e um representante da Prefeitura de São Sebastião. Lucila perguntou se Cláudia já conversou com a prefeitura de São Sebastião. Cláudia respondeu que não e que espera fazer essa conversa no CG. Lucila já gostaria de saber o nome das pessoas. Cláudia disse que já há confirmação da FF, IBAMA, Projeto Biota Araçá, Ministério Público, e disse que o CEBIMAR mostrou interesse em participar. Disse ainda que a previsão do GT é de trabalhar por um ano e meio a dois anos, com reuniões mensais para discutir um Plano de Trabalho, definindo as estratégias em conjunto e a forma de participação de cada um. Lucila falou para Cláudia que realmente não teria que trazer os nomes agora, mas seria interessante dar um panorama das pessoas/instituições que têm intenção em participar. Disse que esta é a última reunião do ano e não é possível nem votar a criação do GT neste momento, devido à falta de quórum para votação. Sugeriu que, para a primeira reunião de 2014, a equipe do projeto Biota-Araçá seja chamada, o material já produzido seja fornecido, e o projeto e proposta do GT sejam novamente apresentados. Sugeriu também que as pessoas se inscrevam nesse dia e haja a votação, sendo então criado o GT. Perguntou se Cláudia concorda. Cláudia concordou, já que não havia alternativa, e pediu apoio aos conselheiros para contribuírem na criação do GT. Lucila perguntou se ela recebeu o regimento do CG e Cláudia respondeu que sim. Juliano (AMESP) disse que trabalha há dois anos com a AMESP e acredita que a maricultura possa crescer bastante no LN, desde que com consciência ambiental. Achou interessante a proposta e comentou que, por ser um lugar já impactado, as pessoas não imaginam a possibilidade de desenvolver maricultura na Enseada, mas afirmou que pode ser possível. Falou que a maricultura pode ser um remediador, um projeto social, ajudar na reprodução da fauna e da flora locais, e que acha importante a AMESP integrar o grupo para discutir essa questão na área, podendo contribuir com as discussões e com as questões de monitoramento do cultivo da alga Kappaphycus. Lucila disse que já houve várias discussões quanto ao Pré-Sal e aos grandes empreendimentos, mesmo porque a APAMLN tem que responder ao licenciamento, e que acha bem plausível esse GT. Perguntou se Cláudia pode fornecer o material e Cláudia respondeu que já repassou. Lucila comentou que Cláudia parece frustrada e esta respondeu que sim, porque esperava que já houvesse quórum para discussão nesta reunião. Evandro chegou e Lucila o apresentou à Cláudia como o representante da Prefeitura de São Sebastião. Mesmo assim, ainda não havia quórum. Lucila observou que havia alguns convidados e pediu que se apresentassem.
APRESENTAÇÃO DOS CONVIDADOS
Juliano, zootecnista da UNESP, trabalha com maricultura há cerca de dez anos. Disse que pretende contribuir e que possui experiência pessoal com a alga Kappaphycus, pois trabalhou junto com a Dra. Renata Mendes, professora do Rio de Janeiro. Lucila disse que o problema agora é monitoramento. Clarissa, do Rio Juqueriquerê, disse que já foram feitos protestos e que nada acontece. Quer fazer algo pelo rio e saber como a APAM LN pode contribuir. Lucila falou do CBH e explicou que apenas a desembocadura faz parte da APAM LN.

Sidney é professor, observador e ecólogo. Falou sobre o seu papel de divulgar e aprender e que também espera contribuir.
PLANO DE MANEJO: DEVOLUTIVA DO DIAGNÓSTICO PARTICIPATIVO
Lucila falou sobre o Plano de Manejo (PM), comentou que a discussão no CG para elaboração do TdR durou 2 anos e a contratação 1 ano. O processo do Diagnóstico Participativo iniciou-se em junho de 2013 e, em paralelo, está ocorrendo o Diagnóstico Técnico. Lucila iniciou a devolutiva do Diagnóstico Participativo com as reuniões de apresentação. Houve uma reunião do CG Ampliado para todos os interessados e 10 reuniões de apresentação para os pescadores artesanais com o mesmo objetivo. Mencionou em quais locais as reuniões ocorreram e disse que, existe um foco da gestão da APAMLN para os pescadores artesanais. Lucila explicou a divisão em segmentos e comentou que na reunião do CG Ampliado foi possível verificar onde há falhas de interlocução. Falou também sobre as reuniões para a pesca artesanal e comentou que no Bonete de Ilhabela houve o início de uma relação mais próxima da comunidade com a APAMLN, com posterior participação da comunidade nas oficinas. Lucila falou sobre as Oficinas de Diagnóstico Participativo. Na primeira, houve um total de 326 participantes. Foram mapeados os usos, as dificuldades e os problemas. Comentou sobre o segmento 1 (pesca artesanal), em que houve participação maciça do grupo de pescadores de arrasto de Ubatuba, compondo mais da metade dos participantes. Foi necessário realizar a oficina numa quadra de esportes e a acústica não favoreceu, além do grupo de Ubatuba fazer bastante barulho. O interessante é que, quando os grupos foram divididos por artes de pesca (diversificada, maricultura, emalhe e arrasto), conforme decidido no CG na última reunião, o grupo do arrasto não trabalhou, discutiu entre si e até rasgou parte da produção, porém os outros grupos fizeram um trabalho interessante. Lucila disse que na segunda rodada houve 284 participantes, só que de forma diferente. Falou que foi bem interessante e, embora numericamente semelhante, houve maior diversidade de setores do que na primeira rodada, maior representatividade geográfica e também de artes de pesca. Comentou que o mesmo ocorreu com os outros segmentos.
Ainda com relação à segunda rodada, Lucila comentou que o encontro da APAMLN com o grupo de “diversificada costeira”, definido para a divisão nas oficinas como pesca de baixa mobilidade, foi importante, pois as diferentes comunidades criaram visivelmente uma identidade. Perguntou se Benedita (Colônia de Pescadores Z-6) concordava com sua afirmação e ela respondeu que sim. Lucila comentou que, no final, os participantes de Ilhabela foram ovacionados e perguntou para Benedita se é comum a participação dos moradores da Ilha Vitória em reuniões. Benedita respondeu que não é comum. Lucila falou também que houve menos participantes da pesca de arrasto e, embora continuassem se opondo ao processo, os grupos das outras artes de pesca não se importaram muito com a postura deste grupo. Manoel (Colônia de Pescadores Z-14) falou que estava presente e que gostou bastante. Comentou que os moradores de Ilhabela foram aplaudidos e que a produção deles foi ótima. Disse que em cada época do ano há um tipo de peixe e que os pescadores da diversificada precisam de variados peixes, diferentemente do arrasto, que captura camarão durante o ano inteiro. Lucila falou que está generalizando quando fala do arrasto. Explicou que foi o grupo de Ubatuba de arrasto de camarão que estava se opondo ao processo e à APA. Comentou inclusive que houve um princípio de briga deste grupo, o que ocasionou um boletim de ocorrência. Entretanto, mesmo com a resistência do grupo de arrasto de Ubatuba, após a plenária final, quatro pessoas deste mesmo grupo agradeceram e comentaram que o processo era democrático. Concluiu que o processo

participativo foi muito bom e que, embora este processo não seja fácil, com o decorrer do tempo tudo se acerta. Lucila disse que um dos objetivos mais importantes do PM de uma Área de Proteção Ambiental (APA), que é uma Unidade de Conservação de uso sustentável e não de Proteção Integral, é amplificar o conhecimento sobre o território da APA e isso ocorreu. Ao todo foram 17 reuniões com 1130 participantes, mobilização com 176 visitas e mais de 100 ligações. Disse que o diálogo está aberto e que há muitos assuntos para conversar, tempo para resolver as coisas e que o PM ainda está no início. Concluiu que, na verdade, o PM é infinito, pois há um primeiro momento para definir as coisas e, com o tempo, há a necessidade de se adaptar e envolver cada vez mais pessoas para aprimorar as informações. Lucila levou uma lista dos conselheiros que participaram das oficinas. Ao todo foram 26, sendo que nove participaram das duas rodadas. Na primeira rodada de oficinas houve mais conselheiros do que na segunda e, predominantemente, representaram o poder público e as colônias. No balanço de frequência das reuniões do CG deste ano, quem mais participou também foi o poder público e a pesca, e este é um dos motivos para este setor ser o foco da APA. Lucila ressaltou que o processo continua, é mais amplo que o CG e que todos acreditam que o foco atual deva ser o PM. Comentou que houve 11 temas recorrentes (degradação de manguezal, poluição, fundeio, pressão imobiliária, assoreamento de rios, fiscalização, apoio a estruturas de pesca, pesca de arrasto, pesca sub, pesca amadora, grandes empreendimentos), muitos deles estão associados a problemas, dificuldades e impactos e, como representam a demanda da maioria, precisam ser foco no PM. Disse que esse resumo é referente à primeira rodada e que a previsão para o recebimento do material da segunda rodada é no final do mês de dezembro. Confirmou com Débora (IDOM) e a apresentou, para quem não a conhecia, como integrante do consórcio contratado para a elaboração do PM. Gladys (Pref. Caraguatatuba) perguntou se houve diferença quanto aos temas entre os segmentos ou se ocorreram de forma geral em todos os grupos. Lucila respondeu que fundeio, poluição, manguezal e grandes empreendimentos são unanimidade e que há reclamação geral em relação à fiscalização, por não ser suficiente e não atender a demanda. Disse que os grandes empreendimentos e as consequências oriundas deles já estão no imaginário de todos e representam um problema, embora ainda não haja tanta informação. Sidney (Agenda 21) discordou e disse que não é imaginário. Lucila explicou que não disse se tratar de um empreendimento imaginário. Disse que o empreendimento é uma realidade e que já existe para todos, embora nem sempre as pessoas tenham noção exata e real dos impactos. Lucila disse que o tema poluição é genérico, mas há citações mais específicas, como: dispersão de óleo no mar relacionado à atividade náutica e exploração de hidrocarbonetos; trânsito das embarcações; instalações náuticas; limpeza de embarcações; efluentes sanitários; poluição dos rios; pintura de embarcações; emissários submarinos; lançamento direto no mar das embarcações, dos loteamentos e dos quiosques; descarte dos resíduos sólidos das embarcações e das marinas. Lucila falou que houve várias reclamações de que o fundeio não possui ordenamento, ocorre próximo às praias e cultivos, e piorará com a ampliação do porto. Os principais efeitos apontados foram: remoção do substrato, impacto nos costões, disputa por espaço, poluição visual, poluição, suspensão de sedimentos, impacto visual na costa. Lucila disse também que o tema poluição oriundo de embarcações e plataformas foi muito apontado e que os fundeios na costa sul trazem muito lixo e cracas de navios para as praias. Manoel contou que, na praia do Jabaquara, limpam o casco das embarcações e quem passa pelo local imagina que estão somente fazendo o trabalho deles e são inofensivos, mas afirmou que poluem muito a natureza.

Lucila disse que esse é um grande desafio e que é bem complicado o tema poluição marinha oriunda das embarcações e das plataformas. Geraldo (ICMBIO) falou que tem encontrado muito lixo no mar, inclusive de origem chinesa e recente. Disse que estão jogando lixo direto dos navios e que existem normas internacionais que impedem o lançamento direto, ou seja, a legislação já existe para navios e plataformas, há acordos internacionais, mas não há uma força internacional que a faça cumprir. Lucila questionou se não é atribuição da Marinha do Brasil e concordou que é um tema complicado e que há mesmo essa questão política, mas em sua opinião, falta ação efetiva do poder público em relação a esse assunto, gerando consequências como a bioinvasão. Citou como exemplo a ocorrência de coral-sol em Ilhabela. Geraldo explicou que, na legislação internacional específica para navios, eles são considerados pátrias flutuantes e, quando atracam, há um controle muito severo em terra. Disse também que os navios obedecem a um padrão para o descarte de lixo orgânico. Cláudio (Assoc. Velejadores) considerou que falta legislação específica para pintura e retirada de cracas, tanto para barcos e navios, quanto para pesqueiros. Geraldo explicou que existe legislação para qualquer resíduo e, quando o casco é raspado diretamente no mar, a tinta liberada pode ser enquadrada sob essa legislação de resíduos. Lucila falou que o grande desafio não é pelas normas, porque grande parte da legislação de resíduos no mar já foi feita, mas sim quem é o responsável e pela atribuição seria a Marinha do Brasil. Comentou que a atribuição da ANVISA é mais relacionada a doenças. Cláudio (Assoc. Velejadores) disse que, quanto ao lixo marinho, a maior parte é transportada pelos rios das grandes cidades e comentou sobre o período de 2005-2006, no qual o porto era totalmente impactado, sendo encontrados sacos de lixo em toda a praia, tornando-a impraticável. Lucila falou que todos os presentes possuem consciência, sendo público e notório, de que o lixo descartado no continente será transportado ao mar. Falou que o CBH-LN tem trabalhado incansavelmente e incessantemente na questão dos lixos dos rios, mas a responsabilidade da APAMLN é lidar com o lixo produzido e descartado no próprio ambiente marinho. Ressaltou que o lixo descartado no continente não é menos importante, mas o que está em pauta na reunião é o lixo descartado exclusivamente no território marinho. Carlota (Assoc. Maricultores Cocanha) falou que os pescadores artesanais são perseguidos como responsáveis pelo lixo, mas os grandes responsáveis são os navios. Manoel reclamou na Marinha sobre o lixo, mas a Marinha falou que é responsável pela segurança e vistoria de documentação. Comentou sobre o lixo que os pescadores retiram do mar. Sidney contou sobre um acidente e disse que a estrutura organizacional da Marinha é medieval e arcaica. Lucila falou que a Marinha faz parte do CG e que devemos conversar quando eles estiverem presentes, que está no momento de haver uma conversa para definir quem é responsável pelo lixo marinho e por cada atribuição. Evandro (Pref. de São Sebastião) disse que, em relação aos estaleiros, cabe à CETESB fiscalizar, e quanto à identificação das embarcações, pelo que acompanhou na colônia, a pesca de arrasto recolhe muito lixo. Nicanor (CETESB) tem recebido denúncias de manutenção de barcos na água e, quando verifica, são locais de ranchos de pesca, onde tradicionalmente há manutenção de embarcações. Disse que, quanto à poluição por resíduos sólidos, a melhor maneira é orientar as pessoas sobre o destino correto destes. Lucila observou que estão sendo retomados assuntos discutidos nas oficinas.

Geraldo (ICMBIO) comentou que há empresas que contratam mergulhadores especialistas na raspagem de navios. Disse que os navios ancorados não têm onde armazenar o lixo e que não há legislação. O tempo de espera é de vários dias e, quando estão fora da área do Porto organizado, não há o sistema de coleta, então devem estar clandestinamente jogando lixo no mar. Disse que foram encontrados sacos enormes de 3-4 metros abertos no fundo do mar. Gilda (Inst. Ilhabela Sustentável) disse que em Ilhabela há 110 paradas de navios de turismo e questiona quem é o responsável por fiscalizar a questão dos resíduos sólidos. Gostaria de saber como a sociedade pode realizar a cobrança. Com relação aos navios petroleiros que ficam parados, citou como exemplo a Praia Grande de Ilhabela que nunca esteve imprópria até o ano passado, quando um navio petroleiro quebrou. Disse que houve várias denúncias e perguntou quem é o responsável por fiscalizar. Lucila falou que isso foi discutido em todas as oficinas e que as reclamações quadruplicaram. Disse que é preciso pensar numa solução e ressaltou que a atribuição é da Marinha, embora eles não possuam a prática de operar nessa ação. Nicanor falou que tudo o que a CETESB recebe sobre esse assunto, envia ofício para a Marinha com os dados. Mara (ASSONA) disse que a Marinha só cuida da segurança de navegação e acha que de poluição não, que deveria ocorrer em parceria com o ICMBIO. Adriano (DOCAS) confirmou que a responsabilidade de lixo no mar de qualquer tipo é da Marinha (resíduo sólido, material dragado, qualquer coisa). Lucila disse para quem chegou atrasado (Mara, Adriano, Gabriel) que estava apresentando a devolutiva do PM e que um dos temas recorrentes foi a poluição no mar. Adriano falou que há sobreposição de competências. Explicou que a Marinha possui responsabilidade direta com resíduos de embarcação, e que o IBAMA também tem responsabilidade com poluição no ambiente marinho, mas quem pode ou não autuar embarcação é a Marinha. Lucila agradeceu a participação e propôs continuar a reunião.
PLANO DE MANEJO: REPRESENTANTES
Lucila lembrou que as oficinas foram abertas e falou sobre as duas oficinas de programas de gestão e as duas de zoneamento, nas quais os três segmentos estarão juntos. Explicou que, por isso, a primeira de ambas será aberta e a segunda somente com representantes. Lucila disse que a discussão sobre representantes já ocorre há algum tempo e que serão 20 representantes de cada segmento e mais dez do CG, conforme decidido pela APAMLN, sendo que quatro destas dez vagas serão para as colônias de pesca. Todos representantes serão validados na primeira oficina de zoneamento e, depois, não há mais mudança. Falou que quer repassar os critérios e, como não há quórum para votação, na próxima reunião pretende discutir essa distribuição e definir quem são os representantes. Lucila comentou que, no segmento 1, durante as reuniões de apresentação, foi escolhido um representante de cada região e depois por artes de pesca. Falou quais são as vagas para o segmento 2 e comentou que, apesar de existirem somente duas mariculturas de grande porte no LN, este subsegmento reclamou por ter apenas uma única vaga. Não é possível comparar a Maricultura artesanal, que ficou com duas vagas e tem mais de 100 produtores no LN, com a Maricultura de Grande Porte, que tem dois produtores e não tem motivo para ter duas vagas, considerando sua representatividade no território. Assim os representantes desta última atividade terão que resolver entre si quem será o representante nas oficinas.

Nicanor falou que só há uma solicitação de licenciamento de Maricultura de grande porte e Lucila disse que é a do Cláudio (ITAPEMA). Lucila falou quais são as vagas para o segmento 3 e depois apresentou os nomes dos representantes dos pescadores. Disse que foram escolhidos um titular e um suplente, mas só poderá comparecer um deles porque já há 70 representantes, mais a Fundação Florestal e etc. Sidney perguntou se terá apoio para participar. Lucila falou que assim está acontecendo desde o início, que é o diferencial desse processo, principalmente para os pescadores. Disse que todos tiveram apoio para participar, custeio do transporte, do óleo do barco e alimentação. Neste momento, chegou o conselheiro da Marinha do Brasil. Lucila apresentou os representantes do segmento 2 já escolhidos nas oficinas e falou das várias vagas em aberto, pois houve reunião da ESEC Tupinambás no mesmo dia e poucas pessoas compareceram na oficina do PM. Gilda questionou os representantes das vagas destinadas para o turismo. Lucila comentou que é importante que as representações sejam as mais diversas possíveis e disse para Gilda que podem ser divulgados os representantes e validados na próxima oficina. Falou também que a vaga em aberto do subsegmento da pesca amadora precisa de representantes de pesca subaquática, para defender os interesses desses pescadores, pois todos têm o direito de se manifestar. Lucila apresentou os representantes do Segmento 3 e falou das vagas que faltam definir. Comentou que todas as ONGs que estavam na oficina obtiveram representação, mas não houve critério de municípios e sugeriu que as ONGs conversem entre si. Juliano sentiu falta do IPEMA e perguntou se pode convidá-los. Lucila disse que pode e que eles já foram convidados, mas nunca apareceram, e questionou o fato de não trabalharem no mar. Juliano disse que eles trabalham com as comunidades costeiras e Lucila convidou-os então para a próxima oficina. Lucila leu os critérios para as vagas do CG: 1) Auto identificação no cadastro 2) Presença nas oficinas do seu setor: quanto mais participação, mais direito de representar. 3) Representação municipal, territorial: para representar a região como um todo. 4) Representação dos subsegmentos: por exemplo, esportes náuticos, vela e surf. 5) O poder de comunicação que a pessoa tem com o seu setor: indicador de mobilização, se o setor estiver presente. 6) Representação da atividade no território (distribuição de vagas entre os setores) é significativa para a região? Por exemplo, o surf é representativo. A ideia é a atividade ser significativa na região. Lucila ressaltou que são seis vagas (dos dez representantes do CG, quatro são para as colônias). Perguntou, primeiramente, se alguém tem interesse em se candidatar pelo CG. Como ninguém se candidatou, Lucila brincou que então diminuiria o número de vagas. Sugeriu ao grupo de GTC para não entrarem nessas vagas (Maurici, Cláudio, IO, IP). Maurici (Pref. Ubatuba) sugeriu que fiquem três vagas para o poder público e três para a sociedade civil. Lucila lembrou que as colônias são sociedade civil. Maurici então exemplificou: ONGs, associação de maricultura, etc. Lucas (Assoc. Maricultores SP) e Angélica (CPLA/ SMA) manifestaram interesse na vaga. Sidney mostrou interesse, mas Lucila lembrou que essas vagas são para Conselheiros e explicou que ele teria que concorrer a uma das vagas que representam segmento.

Lucila disse que a DOCAS já possui uma vaga, por meio da representação do setor. Lembrou que a princípio, os representantes seriam escolhidos somente nas oficinas, mas na última reunião do CG houve questionamento de como seria a participação dos conselheiros nas oficinas de zoneamento. Foi quando definimos 10 vagas para os conselheiros, sendo 4 para as Colonias, e as demais para conselheiros que não se tornaram representantes nas oficinas. Os presentes levantaram a questão de que é importante a Marinha do Brasil participar. Lucila questionou quem mais deveria participar. Mencionou IBAMA, MAPEC, IIS, ABVC. Disse que há uma vaga de fiscalização sobrando e que o IBAMA pode ocupá-la. Houve várias sugestões, como: MAPEC, FF, Instituto de Pesca, CEBIMAR, DPC. Lucila falou que CEBIMAR, Instituto de Pesca, FF já estão e que Maurici também. Lucila disse que sente falta do Ministério da Pesca e Aquicultura (MPA), mas é necessário analisar, pois o MPA nunca esteve presente nas reuniões. Mara (ASSONA) perguntou se algum gestor de ilha está e sugeriu gestores de Ilhas, talvez a Joana (PEIb) ou o PEIA. Lucila pensou também no Instituto Ilhabela Sustentável. Disse que, na próxima reunião, haverá votação dos representantes do CG. Fez a contagem das vagas e falou que já estão preenchidas 8 vagas. Angélica se propôs a verificar se a CPLA pode entrar. Lucila informou as próximas etapas: dia 19/12 a APAM LN receberá o Diagnóstico Participativo e em janeiro o Técnico. Explicou que a FF tem 15 dias para analisar e que irá enviar para os conselheiros assim que receber, para poderem analisar e dar opiniões. Disse que o documento chega, a APAMLN/FF analisa e devolve. Falou também que haverá uma reunião específica para o Consórcio apresentar os produtos e que a APAMLN/FF validará ou não o resultado. Explicou que, nesse interim, a APAMLN pretende voltar nas comunidades para mostrar os resultados e convidou quem tiver interesse em participar. Lucila disse que será disponibilizado um livreto com os resultados do diagnóstico para que as pessoas possam se preparar para as oficinas. Ressaltou que as próximas oficinas ainda não possuem data marcada, pois é necessário primeiro aprovar os produtos de diagnóstico pra depois partir para o zoneamento. Comentou que seria interessante uma oficina de pré-zoneamento.
Intervalo para o café
Lucila retomou a reunião mencionando o relatório anual sobre todas as atividades da APAMLN e disse que será entregue na primeira reunião de 2014. Explicou que em 2013 só houve 6 reuniões, sendo duas extraordinárias, além de eleição. Para 2014 é interessante repensar os GTs e continuar o PM, que demandam bastante. Disse que o segundo semestre foi intenso, pois acumulou gestão e PM. Fez análise da frequência dos conselheiros nas reuniões do CG e concluiu que ninguém está com problema de faltas. Comentou que algumas pessoas vieram em todas as reuniões, como por exemplo: Colônia de Pescadores Z-14, Prefeitura de São Sebastião, CFA e ICMBio. Observou que a participação da Prefeitura de Ubatuba diminuiu, a DOCAS não participou, IP e IBAMA tiveram participação representativa, a Marinha veio somente em duas reuniões e o MPA não compareceu em nenhuma.
DEVOLUTIVA CT PESCA E MARICULTURA
Luciana (APAMLN/FF) comentou que não houve a última reunião do ano. Falou sobre os temas tratados nas seis reuniões de 2013 e sobre as possibilidades de atuação para 2014.

Manoel sugeriu a inclusão da pesca com espinhel (bagre) nas possibilidades de atuação. Lucila perguntou se as colônias enviaram ofício para MPA sobre diversificada costeira e Caetano (Colônia Z-8) respondeu que sim. Luciana perguntou se alguém tem sugestão de pauta para o ano que vem. Caetano sugeriu peixes com deformidades. Lucila perguntou se alguém possui fotos e disse que é importante registrar. Caetano já solicitou para os pescadores. Lucila falou que há informações na internet sobre a questão de material radioativo no Japão. Samara (IFSP) explicou que primeiro é preciso analisar, pois pode ser contaminação química, biológica ou escassez de espécimes, fazendo com que haja reprodução entre parentes e espécies diferentes. Juliano citou um exemplo de tumor no dorso de um bicudo. Samara falou que é importante registrar e levar o exemplar para algum instituto de pesquisa. Paula (APAMLN/FF) sugeriu a elaboração de um informe de divulgação com a solicitação para que as pessoas registrem esses espécimes, principalmente na época do verão. Lucila propôs articular com o IO/USP e o CEBIMAR/USP para encaminhamento dos registros. Luciana informou que é necessário deixá-los avisados, para que eles possam ter meios para recebê-los.
DEVOLUTIVA GT MARICULTURA
Luciana comentou que houve quatro reuniões do GT Maricultura em 2013 e explicou que foram realizados levantamento e mapeamento dos cultivos instalados na APAMLN, no qual foram adicionados mais pontos. Além disso, retomou-se a discussão sobre o cultivo da alga Kappaphycus alvarezii. Lucila explicou que, na verdade, a discussão já foi realizada por dois anos e voltou a ser feita em 2013, pois ocorreu uma proposta de instrução normativa para cultivo não-comercial. Disse que a ideia é prosseguir com a discussão dentro do PM e terão que ser realizadas pelo menos uma ou duas reuniões. Falou que a APAMLN pode reenviar a proposta e que seria interessante uma apresentação da Laura. Além disso, propôs montar o projeto de monitoramento para, quando possível, fazer o pedido em algum processo de licenciamento. Luciana comentou que o GT montou um TdR para realização de monitoramento da qualidade de água e de alguns organismos, mas não havia verba. Mesmo assim, a ideia é deixar um projeto pronto para caso surja uma verba como compensação de medida mitigatória das grandes obras. Luciana mencionou também as propostas para 2014: estabelecer os critérios da Maricultura (há um ano para iniciar o processo de licenciamento); dar prosseguimento à discussão da alga Kappaphycus e a discussão de áreas propícias no LN para maricultura; realizar visita, monitoramento e padronização dos cultivos; elaborar propostas de boas práticas para a maricultura. Maurici (Pref. Ubatuba) disse que é necessário definir os parâmetros para o monitoramento e que seria bom discuti-los, porque depende dos objetivos. Falou que isso deve ser discutido com os produtores, pois pode ficar além ou aquém do desejado. Lucila respondeu que os parâmetros existem no CONAMA e que há o monitoramento do cultivo e o monitoramento da água. No caso da água, a APA fez um projeto, pois foi dito pela PETROBRAS que pode ser realizado como condicionante na etapa 2 do Pré-Sal. A ideia é já deixá-lo pronto para incluí-lo no licenciamento.

Maurici (Pref. Ubatuba) perguntou o que se espera desse monitoramento e disse que, às vezes, o projeto é interessante só para a atividade, mas muda por causa da questão da dinâmica marinha. Falou que a realidade de hoje é diferente da de amanhã e que, dependendo dos critérios que forem adotados, mudam de uma espécie para outra. Disse também que a sua preocupação é engessar, porque é diferente pedir para a PETROBRAS e para o produtor, encarecendo muito. Lucila falou que a ideia é ter a verba e que todas as discussões ocorrem junto com os produtores. Gladys perguntou qual o projeto para APA monitorar e que há duas vertentes: o projeto para o monitoramento da qualidade para a APA ou para o produtor. Lucila falou que surgiu dinheiro para um projeto de monitoramento dos organismos e ia ser contratado alguém para executá-lo. Luciana explicou que se basearam no projeto do COOPEROSTRA em Cananéia e respondeu que é para o maricultor. Maurici disse que o problema é que irá sair uma normatização a partir disso e que será inserida no PM. Lucila e Luciana discordaram e disseram que não sairá norma a partir disso. Maurici disse que ela acabou de falar que ia sair uma normatização. Lucila perguntou se é sobre Kappaphycus a que ele estava se referindo. Então esclareceu que são duas coisas diferentes que estavam sendo mencionadas: uma é a proposta de norma para Kappaphycus, que ainda será discutida no GT e a intenção é inserir no PM. Outra é o projeto para monitorar a qualidade da água nos pontos de cultivo. Consiste em pagar para quem cultiva moluscos, basicamente, para monitorar a qualidade da água. É um pagamento da FF para quem está cultivando e, quem sabe, isso possa ser obtido pela compensação. Gladys comentou sobre o monitoramento que será realizado pela TRANSPETRO no acordo feito com a maricultura afetada em abril/2013 na praia das Cigarras em São Sebastião e que seria interessante saber se é semelhante. Lucila disse que um dos problemas do projeto da APAMLN é fazer todos os cultivos e não há tempo/dinheiro. Geraldo explicou que só é efetivo se o monitoramento for constante e que, se o recurso for limitado, não irá resolver. O monitoramento tem que ser realizado durante todo o tempo de cultivo, pois não se sabe por quanto tempo a água ficará boa. Talvez igualar o monitoramento ao tempo de exploração do petróleo no Pré-Sal, estimado em 25 anos, possa ser uma maneira: monitora antes e depois, podendo servir como referência. Disse que há várias coisas que não enxergamos, como poluição, mas o que tem que ser realizado agora é em pontos onde é possível monitorar. Lucila disse que a ideia é essa, além de ser o grande desafio porque precisa saber quem paga/enquadra o monitoramento e o faz continuamente, pois tem que ser periódico. Evandro falou de um estudo para definição de parques aquícolas, em São Sebastião, para entregar para o MPA que foi aprovado recentemente pela Prefeitura Municipal. Disse que o acordo entre a AMESP e a TRANSPETRO prevê monitoramento do cultivo na Praia das Cigarras. Luciana perguntou se este acordo junto à TRANSPETRO envolve o monitoramento de derivados de petróleo. Evandro confirmou e Luciana solicitou o envio do projeto e do acordo para a APAMLN.
DEVOLUTIVA GT EMALHE
Luciana apresentou o GT Emalhe, no qual foram realizadas quatro reuniões em 2013. Explicou que o GT foi criado para discutir a INI 12/2012, que trata da pesca de emalhe e,

principalmente, sobre a proibição da pesca costeira a 1 (uma) milha náutica da linha de costa com embarcações motorizadas. Disse que a ideia é discutir, fazer um diagnóstico de como ocorre a pesca de emalhe no LN e, quando for criado o GT estadual que irá refinar a INI, levar o diagnóstico do LN e apresentar os motivos de não proibição da pesca de emalhe motorizado na primeira milha, pois afetará muito os pescadores artesanais. Ainda faltou falar com os moradores das ilhas, que possuem barcos maiores e mais potentes. Lucila falou que existe um movimento do MPA e do IBAMA para criação do GT Estadual, e que ela se candidatou como representante, mas ainda não foi oficializado. Ele está se concretizando e prevê mudanças. A APAMLN tem propostas, mas o problema é que a INI dá um prazo de 1 ano (até agosto) de moratória . Disse que a APAMLN está pedindo a prorrogação, porém isso não aconteceu até agora. Hoje está valendo a INI, o MPA tem que prorrogar essa moratória por mais um ano pra que sejam feitas propostas de mudança. Disse que a APAMLN foi convidada para participar do GT Emalhe Estadual, porém o grupo ainda não foi formalizado, e que há previsão de participação das colônias. Maurici disse que tem que ser enviada uma proposta. Luciana falou que a APAMLN também mandou um ofício. Em seguida, retomou o diagnóstico do emalhe na APAMLN e disse que foi realizado do emalhe costeiro como um todo, além das informações levantadas nas oficinas. Luciana apresentou as propostas para 2014: finalizar o diagnóstico do emalhe como um todo, além de trazer a discussão da malha 6, do camarão branco. Os outros objetivos são: acompanhar o GT Estadual e fazer a proposta de regulamentação da pesca do camarão branco. Caetano sentiu falta da questão do arrasto de praia e Luciana sugeriu inserir no CT Pesca.
DELIBERAÇÃO DAS ATAS DA XXXII E XXXIII REUNIÕES ORDINÁRIAS
Lucila perguntou se podem ser aprovadas as Atas porque agora há quórum suficiente. As duas Atas foram aprovadas por 15 pessoas (unanimidade).
DEVOLUTIVA CT EDUCAÇÃO AMBIENTAL E COMUNICAÇÃO
Paula disse que houve poucas reuniões em 2013, concentradas no início do ano para montar a estrutura da mobilização do PM. Foram levantadas pessoas-chave e locais para divulgação. Paula mencionou também sobre as sete campanhas de defeso divulgadas em 2013 e agradeceu a todos que contribuíram na sua divulgação, principalmente as colônias e as Secretarias de Meio Ambiente. Caetano falou da IN105 (IBAMA) que revoga as anteriores sobre o defeso do mexilhão. Disse que o defeso ocorre de setembro a 31 de novembro e que, em dezembro, estaria aberto. Depois volta de janeiro a fevereiro. Disse que há divergências nas datas e que ligou para o IBAMA. Foi informado que a 105 é mais nova e revoga as anteriores. A outra é de superintendência. Paula pediu para que ele envie à APAMLN para ajustar e, no ano de 2014, informar a mais recente. Paula falou dos boletins informativos e dos eventos que a APAMLN participou. Um deles foi o da SOS Mata Atlântica, em que ministrou três palestras sobre lixo marinho. Outro foi o 1° Seminário de Educação Ambiental das Unidades de Conservação do LN, organizado pela ESEC Tupinambás, com patrocínio da PETROBRAS. Lucila complementou que o Seminário ocorreu nos quatro municípios do LN.

Paula comentou os outros eventos de 2013: Festival da Mata Atlântica em Ubatuba e Festival do Camarão da FUNDACC. Falou também da parceria com a Trilha Subaquática da USP, na Ilha Anchieta, em que, desde o começo de novembro, foram realizados mergulhos com as escolas.
DEVOLUTIVA POLUIÇÃO
Paula apresentou o que foi realizado em relação ao tema poluição em 2013. Disse que a APA participou da 1ª Conferência Regional de Meio Ambiente, em Caraguatatuba, na qual o Geraldo e a Gilda também estavam presentes e, juntos, garantiram um tópico para o estudo das fontes geradoras de poluição que afetam o mar e para o estudo da poluição difusa. Falou da parceria com o CBH-LN no projeto "Diagnóstico das possíveis fontes de poluição existentes no LN” e explicou que esse trabalho surgiu como um encaminhamento do antigo GT Embarcação, com o objetivo de continuação dos trabalhos focando em outras fontes de poluição, além das embarcações.
APA MARINHA NA MÍDIA
Paula comentou sobre as matérias em que a APAMLN foi divulgada na mídia. Foram dez matérias sobre o PM, cinco matérias sobre CG e cinco sobre diversos assuntos relacionados à APA. Lucila falou que foram feitas a contratação e o PT para realização do diagnóstico da Pesca Amadora. A previsão é de que o PT seja entregue no dia 11/12 e, quando isso ocorrer, a APAMLN repassará aos conselheiros, para expressarem sua opinião.
DEVOLUTIVA FISCALIZAÇÃO
Paula apresentou as ações da APAMLN em 2013 relacionadas à fiscalização. Uma delas é a participação no ProMar-ProParque, que era um projeto do BID, no qual foram compradas as lanchas da Polícia Ambiental. Falou que agora existe outra configuração denominada SIM-Mar (Sistema Integrado de Monitoramento Maritimo), que consiste em uma atuação integrada entre a Coordenadoria de Fiscalização Ambiental, da Secretaria de Estado do Meio Ambiente (CFA/SMA), Polícia Militar Ambiental (PAmb) e Fundação Florestal (FF). Explicou que a responsabilidade da APAMLN é o planejamento junto com a PAmb e CFA, a organização dos dados e da informação, além de ações socioambientais, que consistem em palestras da PAmb com os pescadores. Comentou que já ocorreu uma reunião em Caraguatatuba. Paula disse que será realizada em Ilhabela também e que a intenção é fazer uma vez por mês no LN. Luiz (CFA) falou do recurso do Litoral Sustentável, que irá contribuir para as ações de fiscalização. Lucila comentou da importância de integração entre os órgãos fiscalizadores, inclusive com relação ao procedimento, pois há discrepâncias entre a atuação de uma instituição e outra. Disse que cada um está montando o seu meio de proteção para depois conversar com os outros órgãos. Falou da importância da CFA, que é uma novidade da SMA e tem contribuído muito para melhorar as ações de fiscalização e a conversa com a polícia. Afirmou que foi um ganho muito grande. Caetano comentou que, no dia anterior, houve em Brasília uma reunião sobre um Plano de Combate à pesca ilegal, no qual haverá 4 meses para conversar com os pescadores e depois começarão a ser aplicadas multas. Sugeriu que o MPA seja chamado para conversar, pois haverá um Selo da Pesca Legal. Falou que está explicado no site do MPA. Luciana falou que a APAMLN recebeu um e-mail e encaminhou, mas ainda irá estudar o assunto.
Rua Dr. Esteves da Silva, 510 - Centro - Ubatuba / SP - CEP 11680-000
Telefone/Fax (12) 3832-4725 – e-mail: apamarinhaln@gmail.com
www.fflorestal.sp.gov.br
Lucila lembrou que, conforme o Luiz (CFA) contou, todas as legislações já incidentes foram colocadas em um único mapa feito pela CFA e que é interativo. Maurici falou da deficiência do MPA e que gostaria que fosse realizada uma consulta ao MPA dessas questões sobre RGP. Disse que será preciso trabalhar com processo de liminar para pescar sem que os órgãos fiscalizadores não multem os pescadores e que será necessária uma ação civil pública para garantir a atividade. Lucila disse que esse assunto é gravíssimo, porém é muito difícil entrar em contato com o MPA. Comentou que a Polícia Ambiental considera a apresentação do protocolo, mas não sabe qual o posicionamento do IBAMA. Lucila falou sobre os informes, agradeceu a presença de todos e encerrou a reunião.
INFORMES
? Audiência pública em São Sebastião ? EIA-RIMA do Pré-Sal etapa 2 já está disponível. Talvez haja a convocação de uma reunião extraordinária pra PETROBRAS conversar com o CG sobre a etapa 2.
ENCAMINHAMENTOS
a) A APAMLN irá encaminhar o PT da Pesca Amadora para os conselheiros (a partir de 11/12). b) A APAMLN irá encaminhar o Produto do Diagnóstico Participativo para os conselheiros (a partir de 19/12). c) Para a primeira reunião de 2014: 1- A APAMLN irá concluir e enviar aos conselheiros o Relatório anual das atividades de 2013. 2- Será colocada em pauta a deliberação sobre a criação do GT Araçá, se possível, com apresentação da equipe, apresentação do projeto e do material já produzido; inscrição dos interessados e votação. 3- Lucila irá repassar os critérios para eleição dos representantes do CG para as oficinas de Programas de Gestão e de Zoneamento. Caso haja quórum para votação, os conselheiros presentes irão discutir a sua distribuição nas vagas para a definição dos representantes.