Plano de Manejo
? Reuniões de Apresentação
? Oficinas de Diagnóstico Participativo
3) TRANSPETRO
4) Devolutivas
5) Informes
Lucila (APAMLN) iniciou a reunião às 14:20 horas. Explicou que não fizemos reunião
antes, pois a equipe da APAMLN estava dedicada às reuniões de apresentação do Plano de
Manejo, num total de 11 reuniões em diversas comunidades do Litoral Norte. Leu ainda a pauta
da reunião de hoje.
DELIBERAÇÃO DA ATA XXXI REUNIÃO ORDINÁRIA CG APAMLN/ARIESS
Como ainda não havia quórum para votação, passou-se para próximo ponto de pauta.
REUNIÕES DE APRESENTAÇÃO DO PLANO DE MANEJO
Lucila falou que a Reunião do Conselho Gestor Ampliado teve presença de cerca de 80
pessoas. Para fazer a mobilização, foram produzidos cartazes e flyers. Porém, percebemos que
quem não conhece a APAMLN/ARIESS não dá muita atenção para este material. Como agora já
foram feitas reuniões de apresentação do processo e também teremos mais tempo para
mobilização, esperamos ter maior sucesso em trazer novas pessoas para participar da
APAMLN/ARIESS.
Lucila lembrou que o Consórcio que elabora o Plano de Manejo está fazendo entrevistas
para ampliar o rol de pessoas conhecidas que tem interação com a APAMLN/ARIESS,
produzindo um mapa de agentes. Este mapa se iniciou com os contatos que a APAMLN/ARIESS
levantou durante seus 5 anos de existência.
Lucila apresentou o número de participantes de cada segmento em cada uma das reuniões
de apresentação. Lembrou o que significa cada um dos segmentos. Falou que o segmento 3
compareceu satisfatoriamente. Do segmento 2 vieram muito poucos atores, e do segmento 1
recebemos cerca de 300 participantes. Porém, cabe ressaltar que dentre estes últimos, algumas
comunidades compareceram em peso, e outras quase não tiveram participação.
Lucila lembrou que na primeira reunião com o segmento 1 no centro de São Sebastião
teve boa participação, e que após esta, no mesmo dia, fizemos uma reunião da Polícia Militar
Ambiental (PAmb) com a comunidade para explicar a legislação e a atividade de fiscalização.
Esta reunião foi um produto do SIMMAR (Sistema Integrado de Monitoramento Marítimo) que
envolve a PAmb, CFA (Coordenadoria de Fiscalização Ambiental da Secretaria Estadual do
Meio Ambiente) e FF (Fundação Florestal). Esta Reunião foi muito proveitosa. Vamos fazer
outras, e a próxima já está sendo combinada, provavelmente acontecerá em Caraguatatuba.
Lucila explicou que a segunda reunião foi no bairro do Porto Novo, onde a
APAMLN/ARIESS nunca fez reunião antes. A terceira reunião foi no Centro de Caraguatatuba,
incluindo as comunidades do norte deste município. A quarta reunião foi feita em Boissucanga /
São Sebastião. Compareceram apenas 11 pessoas, o que nos pareceu estranho, pois já fizemos

outras reuniões neste bairro com mais pessoas. Porém, o que deve ter ocorrido é que após uma
semana de mar ruim, neste dia o clima ficou muito bom, e os pescadores devem ter aproveitado
para sair para o mar.
Lucila informou que a reunião seguinte foi em Ubatuba, no bairro da Maranduba. Após
esta, outra reunião foi realizada em Ubatuba na Praia da Fazenda. Já em Ilhabela a Reunião foi
feita na Vila, e depois nas comunidades de Castelhanos e Bonete. Algumas destas reuniões
tiveram baixa participação. Já as que foram realizadas nas comunidades de Castelhanos e Bonete,
em Ilhabela, foram mais interessantes, pois fomos às comunidades, e deu para ter uma boa
interação com estas. Ubatuba centro teve uma participação maciça devido à mobilização feita
pelas lideranças, questionando o que eram as AMES e a possibilidade de proibir a pesca nestas
áreas. Esta participação foi boa, pois após conseguirmos iniciar um diálogo, os pescadores
ouviram e dialogaram bem.
Lucila disse que entre os problemas apontados pelos pescadores, levantamos a questão da
demora e dificuldade com a documentação de pescador, e o fundeio de navios em locais que
antes nunca houve.
Lucila falou que na reunião do CT Pesca ontem foi denunciado que galões de produtos
químicos estão sendo jogados no mar, provavelmente pelos navios fundeados na região.
Manoel (Colônia de Pescadores Z-14) disse que a Marinha respondeu para a Colônia que
a poluição não é competência deles, só a parte de documentação.
Cristina (IBAMA) falou que é sim, inclusive a salvaguarda da vida humana no mar.
Manoel falou que não consegue fotografar, pois há dificuldades de pegar as cracas que
ficam no fundo, e eles têm perdido rede de pesca com o descarte destes resíduos e o consequente
enrosco dos petrechos de pesca.
Lucila falou que estará fazendo reunião com a Marinha do Brasil na semana que vem e
vai tentar conversar sobre estes assuntos. Lembrou que no derramamento de óleo em abril, no
TEBAR, a Marinha se posicionou, dizendo que como não foi no mar, e foi dentro das instalações
da TRANSPETRO, não seria da jurisdição dela a fiscalização do ocorrido.
Lucila continuou apresentando outros pontos problemáticos levantados com os
pescadores. Entre eles, temos a pesca industrial, pesca submarina, abordagem de órgãos
fiscalizadores, necessidade de maior divulgação sobre as normas legais e diálogo mais próximo
com as instituições fiscalizadoras.
Carolina (Diagonal) falou que gostaria de acrescentar que os pescadores confundem muito
o GERCO com a APA, e muitos pescadores reclamavam achando que a APA proibiu o arrasto, e
até diferenciar as duas coisas, explicando que a APA não foi responsável por esta proibição, os
pescadores ficavam receosos e não sabiam se o plano de manejo vai ser bom para eles.
Lucila falou que uma das coisas boas do Plano de Manejo é este diálogo mais próximo e o
esclarecimento das informações.
OFICINAS DE DIAGNÓSTICO PARTICIPATIVO DO PLANO DE MANEJO
Lucila informou que haverá um aumento no esforço de mobilização para as Oficinas de
Diagnóstico Participativo. O Consórcio estará disponibilizando duas pessoas para fazer
exclusivamente esta tarefa: Carolina e Débora aqui presentes. Foi realizada uma conversa de dia
inteiro, onde listaram as prioridades de locais e agentes que necessitam de mobilização mais
efetiva.

Lucila repassou ainda as datas das Oficinas, lembrando alguns pontos importantes. As
Oficinas são abertas. Quem quiser ir nas oficinas dos outros segmentos, pode ir, mas tem que ser
ouvinte e observadores. Devemos dar espaço para que os pescadores possam falar na oficina
dedicada a eles, por exemplo. Não queremos ouvir de outros atores um diagnóstico deste setor, e
sim do próprio setor. Lucila esclareceu que quem tiver papel duplo nas oficinas, ou seja, se
enquadrar tanto no segmento 1 quanto 2, por exemplo, poderá ir nas duas oficinas sem restrições.
Por fim, Lucila falou das comunidades em que vamos voltar para melhorar a mobilização.
Lucila chamou os conselheiros para participarem das oficinas. A participação destes é
muito importante, pois todos conhecem a gestão da APA, vem ajudando a fazer a APA. Portanto,
quando estivermos nos grupos e subgrupos de trabalho, os conselheiros poderão dar um aporte
para explicar o que for necessário sobre a gestão da APA.
Lucila então falou que foi entregue pelo Consórcio um Relatório de Acompanhamento do
Diagnóstico Técnico. Lembrou a todos que agora é uma hora muito boa para recebermos
sugestões. Assim podemos dar um novo rumo para os trabalhos se for necessário. Todos devem
ver os possíveis erros e também apontar possibilidades de solução.
Lucila falou então sobre o funcionamento das oficinas e sobre os representantes que serão
eleitos para as segundas oficinas de zoneamento e programas de gestão. Estas segundas oficinas
serão somente para representantes, pois somente assim teremos um bom funcionamento e a
representatividade equilibrada entre os setores. Para todos os segmentos, teremos 60
representantes, sendo 20 para cada segmento. No segmento 1, são 10 para cada uma das
comunidades e 10 pelas artes de pesca, sendo elas: arrasto, emalhe, maricultura de pequeno porte,
diversificada costeira e traineiras. Serão dois representantes por arte de pesca.
Alguns representantes questionaram o que seria entendido como diversificada costeira.
Ficou decidido que, em virtude de o entendimento deste conceito não ser uniforme, vamos alterar
para “pescarias diversificadas costeiras de baixa mobilidade” o grupo do plano de manejo.
Lucila pediu ainda que as Colônias e Prefeituras questionem o MPA (Ministério da Pesca
e Aquicultura) também sobre o que é permitido como “diversificado costeira”. A APAMLN vai
distribuir o documento elaborado para questionar o MPA sobre este tema, para ser utilizado, a
quem interessar, como base dos questionamentos das demais instituições.
Manoel falou que tem duvida sobre este tema, se pode ou não ter espinhel, por exemplo.
Joana (Parque Estadual de Ilhabela) questionou se pescadores profissionais podem fazer
pesca submarina. Lucila esclareceu que a PAmb entende que a permissão “diversificada costeira”
permitiria a pesca submarina profissional; já o IBAMA não entende desta maneira. Cristina
esclarece que o MPA já se posicionou no sentido de que este tema deva ser melhor debatido.
Lucila passou a explicar como seriam distribuídas as vagas para o segmento 2 –
infraestrutura náutica, esportes náuticos, pesca industrial, pesca amadora, maricultura de grande
porte, atividades industriais, atividades turísticas. Para o segmento 3, a divisão poderia ser:
órgãos federais, municipais, estaduais, ONGs, entidades de ensino e pesquisa, fóruns regionais,
outros.
Para estabelecer critérios, o CG sugere que os representantes sejam tirados na segunda
oficina de diagnóstico e validados na primeira de zoneamento. E para ser representante deverá ter
participado de todas as oficinas. A distribuição de vagas será feita quando soubermos da
participação dos segmentos na 1ª oficina, e o peso da participação refletirá na distribuição das
vagas.

Lucila passou a falar que para as oficinas fechadas, teremos que ver como os conselheiros
vão participar. Pensamos que devemos aqui no conselho ou nas oficinas de diagnóstico eleger 10
representantes do CG para representá-los. Após longa discussão, decidiu-se que vamos eleger 10
representantes na última reunião do CG neste ano.
Denise expressou sua preocupação com a compatibilização do ZEE com o Plano de
Maenjo.
O grupo disse que vamos ter que ver como compatibilizar. Já temos no decreto algo
preconizado a esse respeito.
DEVOLUTIVAS
Sobre o CT Pesca, Lucila informa que já estamos terminando a minuta de regulamentação
dos cercos-flutuantes, com pareceres do IP e IO. Logo vai para a Secretaria Estadual do Meio
Ambiente.
Sobre a regularização dos cercos junto à Marinha, estamos aguardando esta definir
quando vão fazer as vistorias. Apesar de antes ter sido combinado que não teria vistoria, agora ela
está exigindo, e vamos ver com eles quando será feito para avisarmos os pescadores para
deixarem o cerco na água.
INI 12 Emalhe. Estamos cobrando que seja formado o GT estadual do emalhe. Também
está sendo publicada a prorrogação do artigo 6º. O MMA E MPA falaram que são a favor da
prorrogação e que estão providenciando a publicação, mas ainda não saiu.
Marcus (Inst. Pesca) falou que o GT da APA vai tentar já dar proposta para alteração da a
INI. Estas propostas serão levadas para o GT Estadual, que vai levar para o MPA e MMA. O GT
Emalhe agora vai fazer o diagnóstico da pescaria na APAMLN.
Lucila informou ainda que o GT Maricultura ficou parado ano passado, acompanhando as
reuniões da AMESP. Agora estamos mapeando quais as mariculturas existentes.
Pausa para o café
TRANSPETRO
Lucila falou sobre o processo de ampliação do TEBAR. A FF vai se manifestar pelo PEIb
e PESM São Sebastião. Eventualmente a APAMLN também vai poder se posicionar
formalmente. De todo modo, vamos incorporar nossas considerações na manifestação das demais
UCs.
Lucila Informou que nós convidamos os representantes da TRANSPETRO para vir na
reunião de hoje, mas eles declinaram, dizendo que vão entrar em contato no futuro para vir aqui
no CG para apresentar o projeto. Caso aconteça de eles virem, chamaremos eventualmente uma
reunião extraordinária. Informou ainda que a Audiência Pública foi adiada sem data para
acontecer.
Lucila diz ainda que, como as UCs da FF deverão se manifestar, podemos fazer uma
reunião conjunta entre todos os Conselhos quando os representantes da TRASNPETRO vierem
apresentar o projeto, dando mais peso e importância para a reunião e para o que for conversado.
Lucila lembrou que tínhamos um GT Licenciamento que seria convocado somente
quando houvesse empreendimentos a serem licenciados. Neste caso, vamos aguardar a

TRANSPETRO vir ao CG apresentar o projeto e este estar com o processo de licenciamento em
curso, para então chamarmos o GT Licenciamento e vermos como vamos nos posicionar.
Sobre o vazamento, Lucila disse que estamos juntando todos os documentos que foram
produzidos por diversos órgãos, e as atitudes que foram tomadas. Como somos uma UC que
sofreu danos, também devemos nos manifestar. Queremos saber se mais alguém tem algum
documento que ainda não temos.
Lucila falou que num primeiro momento a APA fez um relatório com base em visitas em
campo de outros funcionários da FF e reportagens. Com este relatório estávamos aguardando o
desenrolar do caso. Montamos o GT Emergência também. Com este pequeno vazamento tivemos
uma falta de comunicação entre os órgãos e consequentes danos às mariculturas, por exemplo.
Portanto, ficamos preocupados com eventuais novos acidentes no futuro.
Lucila lembrou que um dia antes do vazamento a APA esteve em reunião do Plano de
Área, onde indicamos as áreas frágeis que precisariam de proteção. Os responsáveis pelo Plano
de Área disseram que não teria problema, pois qualquer vazamento não sairia do canal. No GT
Emergência decidimos que uma das prioridades era procurar soluções para melhorar a
comunicação.
Lucila disse que consultamos os responsáveis pelo Plano de Área para conversar sobre o
vazamento, e eles responderam à duas semanas atrás que não querem conversar, por não ser de
responsabilidade deles o acidente, e que devemos conversar diretamente com a TRANSPETRO.
Gabriel (FUNDESPA/DOCAS) disse que o Plano foi acionado dias depois do vazamento.
Marcus falou que Marcos Couto na reunião de abril informou que a Cia DOCAS avisou
que o Plano de Área ofereceu materiais, mas que a TRANPETRO disse que não seria necessário.
Lucila falou que o problema de comunicação não é só da TRANPETRO, pois o Plano de
Área não fez comunicação também.
Cláudio (CEBIMAR) falou que o Plano de Área teria também a obrigação legal de
comunicar a sociedade e os demais órgãos do vazamento, não sendo só uma obrigação da
TRANSPETRO.
Dentre os documentos que a APAMLN tem em mãos, Cristina falou que falta o relatório
da FUDNDESPA, o trabalho de uma professora do Inst. Oceanográfico/USP que chama Cecy e
fez analise dos mexilhões.
Gabriel lembrou que tem uma tese de doutorado tratando do tema, de Camilo Dias.
Lucila informou que dentre as providencias, foi aplicada uma multa pela CETESB de 10
milhões pelo impedimento do uso público das praias. Nós vamos fazer um laudo para pedir dano
à Unidade de Conservação, a partir da solicitação da Polícia Federal que recebeu os BOs da
PAmb. Temos ainda a questão da destinação dos mexilhões contaminados.
José Luiz (Maricultor da Cocanha) disse que o vazamento chegou dia 7 de abril nos
cultivos da Cocanha. Desde então estão abandonados. Os longlines estão se rompendo pela falta
de manutenção, chegando às praias, trazendo risco aos banhistas, risco à navegação. Fizeram um
oficio para que a CETESB tomasse providências. Relatou ainda que tem gente pegando os
mexilhões e vendendo, o que é muito grave.
José Luiz relatou que a TRANSPETRO não está querendo assumir o dano e destinar os
mexilhões, mas sim dizendo que vai fazer uma ação socioambiental, contratando os maricultores
para retirar os mexilhões.

Gladys (Pref. Caraguatatuba) relatou que a MAPEC não quis fazer o convênio para poder
depois processar a TRANSPETRO. A Prefeitura se dispôs de fazer o convenio com a MAPEC
para dar destinação aos mexilhões.
Gladys disse que a TRANSPETRO está ainda dizendo que não tem a ver com o prejuízo
das mariculturas e nem da pesca, que o vazamento não tem nada a ver com isto.
José Luiz falou ainda que a Prefeitura está pagando 2 salários mínimos para cada
maricultor, e que vai ajudar a repor os materiais, mas ainda não saíram os materiais contaminados
para que possa reiniciar a produção.
Patrícia (Inst. Costa Brasilis) questionou se os royalties serviriam para minimizar estes
impactos ambientais. Foi esclarecido pelo grupo que os royalties têm outra função, e que esta
minimização dos impactos está sendo pedida na Ação Civil Pública que o Município de
Caraguatatuba moveu contra a TRANSPETRO.
Sobre a questão da destinação dos materiais contaminados, Cristina falou que a CETESB
reportou que faria o descarte no mar a profundidades de 100 metros, e pediu que o IBAMA
assinasse um documento autorizando esta ação. O IBANA pediu para que o poluidor protocolasse
um documento com esta solicitação, para que então o IBAMA pudesse analisar o caso. Cristina
explicou ainda que Cláudio da CETESB provocou a TRANSPETRO, e esta não se manifestou
para protocolar tal documento.
Claudio (CEBIMAR) falou que o CEBIMAR foi consultado sobre o descarte, e esta
instituição sugeriu que fosse descartado em alto mar, pois se o material não está contaminado e
iria para um aterro comum, ele poderia servir de alimento para outros organismos marinhos. Mas
disse que as estruturas (feitas de nylon) são poluentes e não poderiam ter o mesmo destino.
Denise (CBH-LN) sugeriu a incineração de tudo o que estiver contaminado (estruturas e
mexilhões).
Evandro (Pref. São Sebastião) falou que a maricultura da praia das Cigarras foi em parte
incinerada e o restante ainda não se sabe onde foi parar. Foi protocolado um pedido para saber
onde foi parar, mas ainda não tiveram resposta. Retiraram tudo e colocaram num caminhão e foi
embora.
Evandro relatou que o acordo com o Sr. João, maricultor das Cigarras, a TRANSPETRO
não está querendo fazer acordo admitindo o erro, só um termo de ajuda socioambiental. Eles
estariam reticentes de fazer um acordo, pois isto abriria precedentes para futuras indenizações e
pedidos de acordo.
Evandro disse ainda que o acordo prevê o monitoramento por 1 ano do cultivo, a retirada
da estrutura, a colocação de uma estrutura especifica e adequada para o cultivo, e a compra de 3
meses da produção.
Lucila disse que parece pouco o que eles estão ressarcindo. José Luiz disse que é pouco
mesmo, mas devido à demora num processo judicial, isto seria o menos pior, pois tem gente
passando fome.
Após conversa, Lucila disse que vai colocar todo este relato no relatório da APA para
provocar a TRANSPETRO para se posicionar sobre isto.
O Grupo discutiu como fazer e provocar a criação de um fundo para compensar a
atividade poluidora. Os royalties são para repor a retirada de um bem público. A situação de
emergência deve ter uma outra responsabilidade, outro ônus para a empresa ressarcir.

Denise disse que no Itatinga em São Sebastião estão até hoje buscando reparação pelo
derrame de hidrocarbonetos. Como cada um que foi atingido ficou brigando sozinho, quem saiu
ganhando foi o poluidor. Então devemos ter alguém que centralize as exigências para a
TRASSPETRO ter com quem ficar cara-a-cara.
O grupo sugeriu o Ministério Público. Denise lembrou que mesmo no caso do Itatinga o
MP Estadual não conseguiu fazer a coisa acontecer. Lucila sugeriu falar com o MP Federal
direto.
Lucila falou que a APA, por ser um fórum regional, vai tentar continuar nivelando a
discussão e juntar todos aqui para discutir. O que devemos fazer é a TRANSPETRO se mexer.
Lucila falou que amanhã teremos uma reunião do COMDIAL, onde podemos provocar a
TRANSPETRO a se posicionar e tomar ações concretas.
INFORMES
07/10 - Reunião AMESP – Ubatuba - 9:00 hs
07/10 - Reunião GT Maricultura – Ubatuba - 14:00 hs
09/10 - 1ª Oficina de Diagnostico Participativo Segmento 2 – Caraguatatuba – 08:30 hs
10/10 - 1ª Oficina de Diagnostico Participativo Segmento 3 – Caraguatatuba – 08:30 hs
14/10 - 1ª Oficina de Diagnostico Participativo Segmento 1 – Caraguatatuba – 08:30 hs
17 e 18/10 - I Fórum dos Oceanos - São Paulo
24/10 - GT Emalhe e CT Pesca - Caraguatatuba
ENCAMINHAMENTOS
? Distribuir aos conselheiros, especialmente às Colônias de Pesca e às Secretarias
Municipais ligadas à Pesca, a Minuta de Ofício que o CT Pesca elaborou para questionar
o MPA sobre o que significa a permissão de pesca "Diversificada Costeira". As Colônias
e Secretarias encaminharão questionamentos sobre o tema também, para reforçar a
necessidade de resposta mais breve possível.
? O CG sugere como critério de escolha de representantes para o Plano de Manejo que estes
sejam eleitos na segunda oficina de diagnóstico e validados na primeira oficina de
zoneamento. Como critério sugere-se que sejam eleitas pessoas que tenham frequentado
todas as oficinas do plano de manejo. Também sugere que a distribuição de vagas atente
para a participação dos diferentes segmentos no processo do Plano de Manejo.
? O CG estabelece que sejam tirados 10 representantes do CG para as oficinas que serão
fechadas do Plano de Manejo. Estes representantes devem ser eleitos na última reunião do
presente ano.
? A APAMLN vai cobrar a TRANSPETRO a se posicionar, o que não ocorreu ainda.
