A reunião iniciou as 14:30. Sem quorum para votações. A Lucila iniciou as
dando as boas vindas e apresentando a nova equipe da APA Marinha LN.
Em seguida comentou que a última reunião do Conselho Gestor sofreu
alteração de seqüência na pauta e desta forma a reunião ficou comprometida, e
acabamos por não discutir alguns pontos importantes como avaliação e o relatório
de 2011. Ambos foram enviados por e-mail junto com a minuta de ajuda memória
da I Reunião Ordinária de 2012. Ressaltou que não tivemos reunião no mês passado
em função da agenda com inúmeras demandas do GERCO, grande número de
encaminhamentos, algumas alterações de estrutura na Fundação Florestal,
inclusive do diretor executivo.
Deliberação da Ajuda Memória da Reunião Anterior
Como não havia quorum suficiente para aprovação de ata, passamos ao
segundo ponto de ata.
Devolutivas
Avaliação 2011
Foi enviado via e-mail aos conselheiros os slides contendo alguns dos
gráficos gerados pela avaliação comparativa de 2011. Durante a elaboração do
relatório pudemos observar várias incongruências como, por exemplo, o nível de
conhecimento sobre a APAMLN. No início do ano houve respostas positivas sobre o
conhecimento da APAMLN e ao final do ano foi respondido que não se conhecia a
APAMLN, o que foi surpreendente. De maneira geral, várias perguntas foram mal
formuladas ou mal interpretadas. Entretanto ainda assim é fundamental avaliar o

nosso trabalho, se o Conselho Gestor tem sido um processo participativo e se
possui resultados significativos para o LN.
Foi sugerido a montagem de um grupo de trabalho para pensar indicadores
de avaliação. E o Ingo questionou sobre como realizar uma avaliação. Lucila
respondeu dizendo que poderemos avaliar por exemplo o quão representativo são
as ações do CG, se temos resultados que interferem na gestão do território
marinho e se relaciona com contexto e demanda da reunião. Lembrando que temos
bons resultados no ano de 2011 com as moções sobre exploração no Pré-Sal,
ampliação do Porto de São Sebastião e o processo de regulamentação do cercoflutuante.
Disse ainda que os resultados da avaliação poderão ir além, como por
exemplo avaliar se as pessoas indicadas por suas entidades são representativas.
Luciana Xavier informou que o Grupo de Governança Ambiental (GOVAMB)
coordenado pelo Prof. Pedro Jacobi (FE/PROCAM - USP) está avaliando o
processo de participação nos Conselhos Gestores e como são resolvidos os
problemas de gestão de quatro APAs no Estado. Foi sugerido um evento para
discussão integrada com os pesquisadores USP, e as quatro APAs envolvidas na
pesquisa. Gerhard sugere um debate e refazer o questionário. Disse ainda que a
proposta de um novo questionário pode ser elaborada pela equipe da APA. Marcus
rebateu dizendo que a idéia de evento é interessante até pra troca de experiência
também com outros conselhos. Foi aprovado o evento com 7 votos a favor e 1
contra.
Márcio sugere capacitação dos conselheiros em virtude da eleição de novos
representantes, e concordou com evento de avaliação. Lucila responde dizendo que
a capacitação do CG está prevista no recurso BID. Beto Francine ressalta a
importância de apropriação das ações pelos conselheiros, bem como avaliar se os
representantes dos diversos seguimentos estão informando os representados das
atividades do CG. Relata ainda que é interessante realizar algum tipo de
intercambio dos diferentes segmentos.

Gerhard defende sua posição dizendo que temos poucas condições de nos
reunir e o desenvolvimentismo está atropelando os processos. Desta maneira não
acha interessante reunião presencial para discussão de indicadores de avaliação.
Márcio complementou dizendo que proposta é agregar ao evento já proposto pela
USP. Shirley também demonstrou preocupação em relação a agenda de reuniões.
Freqüência 2011 e Procedimentos CG e pesquisa
Foi informado que diversas entidades estão com a freqüência em debito. As
que se encontram nesta situação já foram notificadas, lembrando que no caso da
entidade ter 4 faltas consecutivas ou 7 intercaladas a sua vaga pode ficar
comprometida. Foram identificados problemas nas representações do MPA e
Marinha. A CETESB e Policia Ambiental já alteraram seus representantes. Foi
sugerido que o Núcleo de Áreas Marinhas Protegidas/FF seja mobilizado para
sensibilizar a participação do MPA e da Marinha. Lucila informou ainda que já
enviou correspondência para estas instituições.
Foi relido o texto de procedimentos para realizar pesquisa na APAMLN, com
as sugestões da Luciana Xavier, e os procedimentos dos Grupos de Trabalho e
Câmaras Temáticas do Conselho Gestor. Todos os textos foram aprovados na
integra com 8 votos a favor.
CT Educação Ambiental e Comunicação
Foi determinado na última reunião que o Grupo de Trabalho em Educação
Ambiental sairia do âmbito do CT Pesca e se transformaria no CT Educação
Ambiental e Comunicação. O GT já alcançou sucesso na campanha do defeso e
submeteu trabalho para órgão financiador em parceria com ONG. Lembrando a
todos que hoje é o último dia para cadastro de novos membros nos grupos de
trabalho da APAMLN. O Conselho Gestor sugeriu que fosse feita uma parceria

com o GTEA do CBH-LN. A Criação do CT foi aprovada com 11 votos a favor e
nenhum contrário.
CT Pesca e Maricultura
Marcus deu devolutiva sobre os mais de 100 questionários aplicados pelo
Instituto de Pesca sobre o GERCO. Ressaltou o grande número de respostas
negativas sobre o conhecimento do GERCO e do ZEE. Informou ainda que o CT
Pesca e Maricultura está focado na mobilização dos pescadores para discussão da
revisão do ZEE.
GT Cerco-flutuante
Momentos finais de envio da primeira leva de documentos para a Marinha do
Brasil para regulamentação dos cercos no LN. Discussão sobre a legalidade do
cerco-flutuante do Sr. Joel Teixeira no Parque Estadual da Ilha Anchieta.
GT Maricultura
Reuniões momentaneamente suspensas. O GT participou da ultima reunião da
AMESP e está se dedicando a terminar o cadastro das mariculturas no LN, e em
seguida partirá para campo. Todos os participantes do GT estão convidados a
participarem das reuniões da AMESP.
GT Embarcação
O texto final sofreu alteração e será entregue até o final do mês de junho
aos membros do grupo para análise.
GT Licenciamento

Marcos Couto contou que foi a Santos para reivindicar uma audiência publica
no Litoral Norte, referente ao processo de licenciamento da etapa 1 do Pré-sal.
Anunciou que a Petrobras fez uma reunião publica em Caraguatatuba e apresentou
a Revisão 1 do EIA do licenciamento da etapa 1 do pré sal, porem muitos
questionamentos não foram contemplados e segundo o empreendedor estes
questionamentos serão contemplados na revisão 2 do referido EIA. Marcos sugere
que complementemos nossa posição após publicação e que reivindiquemos uma
audiência no LN. Recebemos recentemente o termo de referencia de elaboração
do EIA/RIMA da Etapa 2 de exploração do Pré-Sal e temos o prazo de até 22/05
para contribuições.
Lucila disse que terá uma reunião do CONDIAL especifica pra esta
conversa.
Marcos vai protocolar um requerimento para que seja estabelecido uma
agenda de trabalho para que outras instancias que não foram oficialmente
incluídas neste processo possam também fornecer suas contribuições.
Revisão do GERCO
Moção RAP Terminal Aquaviário de São Sebastião (TASSE)
Sandro apresentou o RAP TASSE, mostrando um panorama do novo píer e
comentando seus possíveis impactos.
Beto Francine disse que esta é uma discussão grande no Real Norte e
COMDIAL, e disse que já foi proposto a realização de 2 audiências públicas, mas a
negociação interna foi de apenas 1 audiência, a ocorrer em 11 de junho em São
Sebastião. E disse que está no projeto a implementação de um novo duto de
petróleo que ligue Caraguatatuba a São José dos Campos. Em função também
desta ampliação poderemos exigir um maior número de Royalts para a cidade.

Foi elaborado, conforme encaminhamento da última reunião, uma moção
sobre RAP TASSE, parecido com a moção elaborada para Etapa 1 do Pré-sal, foi
feita a leitura do documento que obteve aprovação por 9 votos.
Ingo pediu a palavra para informar que no dia 23 de maio seria realizada
uma Audiência Pública na Assembléia Legislativa de São Paulo sobre Maricultura.
Marcus falou sobre a legislação que definiu as espécies com restrição de
pesca. Todas as Colônias de Pescadores teriam recebido a lista e participado de
sua elaboração. Dentro do artigo que contempla as espécies ameaçadas de
extinção foram incluídas as espécies sobrexplotadas, mas que isso ocorreu por um
erro de escrita e que vão tentar solucionar este problema num GT criado para
revisar esta legislação.
Apresentação do Plano de Emergência de Vazamento de Óleo (PEVO) da
PETROBRAS
Daniel da PETROBRAS fez a apresentação do Plano de Emergência de
Vazamento de óleo (PEVO). Disse que os campos de Merluza e Mexilhão são
destinados a produção de gás volátil e estão localizados a cerca de 300 km de
distância da costa. O Plano conta com 8 embarcações oil recover para eventual
emergência cobrindo um raio de 45 milhas náuticas. Em até 4 horas e meia estas
embarcações são capazes de chegar no local do acidente para conter/ retirar o
vazamento em até 6 horas, segundo determinação do IBAMA. São gastos por volta
de 30 mil dólares por dia cada embarcação. E a movimentação ocorre de acordo
com a criticidade da operação.
A estrutura de comunicação é complexa, e possui etapas internas e
externas. São realizados cerca de 4 simulados por ano de vazamento de óleo e o
PEVO é aplicado em 3 simulados por ano com a presença do IBAMA em um deles.
Gasta-se cerca de 1 milhão de reais por simulado. Atualmente o plano segue 
moldes do plano americano aplicado desde 1960, o ICS – Incident Command
System, através de uma metodologia de atendimento bem elaborada chamada SGE
- Sistema de Gestão para Emergência (E&P). Existe uma sala de emergência com
vídeo conferencias interligado com Macaé e Sul, e toda estrutura organizacional é
alterada para atendimento a resposta. Normalmente são utilizadas Formação do
tipo u, seguidas por formação j, com recolhimento do óleo com skimer.
Laura questionou sobre a porcentagem de sucesso destas ações.
Daniel disse que a PETROBRAS possui tecnologia para recolhimento, o óleo
depois da dispersão não é o mais adequado, e a remoção também gera impacto em
menor escala, uma vez que não é possível recolher 100% do óleo, e disse que
existem também outras técnicas como dispersantes químicos e dispersantes
físicos. O atendimento a emergência é interrupto, são 24 horas por dia de ação
até que a mancha seja recolhida. O equipamento de monitoramento de
sensibilidade ambiental (SIG) atesta tanto vazamentos, como rastro de óleo pelas
embarcações e possíveis despejos de água de lastro água de lastro, e atende todos
os casos que são identificados.
Lucila comentou que a pesquisadora Thais elaborou cartas de sensibilidade
que podem acrescer a base de dados da PETROBRAS.
Marcus sugeriu usar monitoramento de satélite também para embarcações
menores, e apontou o problema de pesca de dourado próximo as plataformas.
Sugeriu realizar uma parceria com o Programa de Rastreamento de Embarcação
por Satélite (PREPS) como ferramenta de segurança.
Marcio disse que um vazamento de óleo por si só já é um problema
sócioambiental.
Ulisses demonstrou preocupação em relação aos dutos terrestre.

Daniel finalizou dizendo que os Planos Onshore pela Transpetro que atende
as áreas terrestres. Apresentou o 0800-77-00-112 canal de comunicação
PETROBRAS.
Apresentação sobre a Rio+20
Lucila iniciou os Informes sobre a Rio +20, dizendo que infelizmente muitos
chefes de estado não vem para o encontro. Trata-se de 3 grandes momentos de
discussão, com 2 eixos temáticos: “economia verde” e “A estrutura institucional
para o desenvolvimento sustentável??.
Beto Francine se mostrou insatisfeito pelo evento não trazer a abordagem
sobre mudanças climáticas, pois o Estado alega que existem outros fóruns mais
adequados para esta discussão. Disse ainda que muita discussão está sendo levada
ao Rio junto com o evento, falou da existência da cúpula dos povos que é o
movimento aberto a sociedade civil se manifestar. Relatou também um pouco sobre
o processo de inclusão da Jornada de Educação Ambiental e falou da segunda
etapa que será realizada aqui no Litoral Norte, ressaltando que este é um bom
espaço de discussão para os membros do Conselho Gestor contribuírem no
processo.
Informes
Eventos:
· 18,19 e 20/05 - Festival Viva Mata - Parque do Ibirapuera - São
Paulo
· 18,19 e 20/05 - Avistar 2012 Parque Villa Lobos - São Paulo
(www.avistarbrasil.com.br)
· 19/05 - 4ª festa da Jussara - Sertão do Ubatumirim - à partir das
12h
· 21/05 - Reunião do CTEA do CBH-LN no núcleo regional de Saúde
em Caraguatatuba - 9h

· 23/05 - Discussão para simplificação do processo de licenciamento
maricultura às 13:30 na Câmara de Aquicultura e licenciamento
ambiental – R. Pedro Álvares Cabral, 200, assembléia legislativa.
· 25/05 a 09/06 - III Festival da Mata Atlântica - Ubatuba
Reuniões:
· 21/05 - Reunião com Pescadores de Caraguá sobre GERCO na ACEC
- 9h
· 21/05 - Reunião GT Marinho na Sede do Porto S.Sebastião - 9h30
· 21/05 - Audiência Pública sobre Contorno Sul de Caraguá no Teatro
S.Sebastião - 18h
· 25/05 - Reunião GERCO Setorial Caraguá na ACEC - 9h30
· 01/06 - Reunião COMDIAL - Local à definir - 14h
· 04/06 - Reunião AMESP/ GT Maricultura na Fundart - 9h
· 11/06 - Audiência Pública Pier S.Sebastião - Teatro S. Sebastião -
17h
· 28/06 - CT Pesca e Maricultura - 9h - Caraguatatuba
· 10/07 - CT Educação Ambiental e Comunicação - Caraguatatuba - 9h
Foi decidido por não ter reunião ordinária do Conselho Gestor em Junho,
conforme Regimento Interno as reuniões devem ocorrer bimestralmente. Próxima
reunião CG dia 19 de Julho em Caraguatatuba.
? Lucila agradece a presença de todos
