AJUDA MEMÓRIA
Pedro B. explicou que, devido a algumas intercorrências, incluindo um acidente de moto não muito grave sofrido por ele, a minuta da ajuda memória da 42ª Reunião Ordinária foi enviada pela APAMLN/ARIESS somente no dia anterior à reunião, dia 14 de outubro. Perguntou aos conselheiros presentes se, por este motivo, desejavam deliberá-la apenas na próxima reunião.
Por unanimidade, os conselheiros presentes decidiram deliberá-la somente na próxima reunião, juntamente com as ajudas memórias da 8ª Reunião Extraordinária e da 43ª Reunião Ordinária.
INFORMATIVO “POSSÍVEIS IMPACTOS DA ALTA VELOCIDADE DE EMBARCAÇÕES”
Pedro B. retomou brevemente o objetivo do informativo, conforme já apresentado na 42ª Reunião Ordinária.
Berenice (Fundação Pró-TAMAR) perguntou se as modificações sugeridas pelo setor náutico já foram incorporadas.
Pedro B. respondeu que sim.
Nathalye (APAMLN/ARIESS) falou quais foram as modificações sugeridas pelo setor náutico e lembrou que, conforme combinado na 42ª Reunião Ordinária, a APAMLN/ARIESS compilou as sugestões do setor náutico no informativo, refez o mesmo, e enviou a todos os conselheiros e convidados para sugestões de novas alterações e complementações no dia 05 de outubro, juntamente com a convocatória da 43ª Reunião Ordinária.

Nathalye informou que a APAMLN/ARIESS recebeu após isto apenas mais uma sugestão de complementação quanto aos impactos da alta velocidade de embarcações para os petrechos de pesca, especialmente os cercos-flutuantes, e apresentou a proposta de alteração de texto do primeiro parágrafo para contemplar esta sugestão.
Berenice perguntou se o texto proposto irá para o cartaz.
Nathalye respondeu que, caso o CG esteja de acordo, irá sim.
José Carlota (MAPEC) sugeriu que na primeira linha, em relação à velocidade, fosse inserido algo também para melhora do entendimento do público sobre a navegação em rios, pois o fluxo de embarcações aumentou e as mesmas trafegam muito rápido, sem respeito aos limites propostos.
Sargento Marin (Marinha do Brasil) falou que na entrada de canais estreitos e proximidade das praias a velocidade prevista é de três nós. Disse que a Marinha do Brasil precisa da ajuda de todos, através dos canais de denúncia (e-mail e telefone) e do envio de fotos, pois não conseguem ser onipresentes.
Pedro B. apresentou a nova integrante da equipe APAMLN, Jéssica, que anotou no flip chart o telefone e o e-mail da Marinha do Brasil para denúncias.
Pedro B. esclareceu que, quanto à solicitação de José Carlota, a APAMLN/ARIESS já fez um informativo sobre a distância mínima de embarcações em relação somente às praias (duzentos metros), segundo a Normas da Autoridade Marítima 3 (NORMAM 3), e também orientando na questão da velocidade de três nós.
José Carlota disse que tem de ser adicionada alguma instrução para os rios.
Sargento Marin esclareceu que para os rios a regra é a mesma das praias (NORMAM 3), pois é uma área de navegação restrita.
Pedro B. propôs que, caso o CG considere importante, a APAMLN pode reformular o informativo de distancia mínima de embarcações, incluindo as normas de navegação nos rios e aprimorando o conteúdo com a colaboração de todos.
Sargento Marin sugeriu realizar ampla divulgação nas marinas, pois as mesmas contribuem bastante para avisar os comandantes de embarcações.
José Carlota disse que os comandantes de embarcações não respeitam as normas.
Ficou combinado que o informativo “Limite da aproximação de embarcações em áreas destinadas a banhistas” será reformulado, incluindo-se como deve ser a conduta das embarcações em rios, e deliberado em futura reunião.
Sonia (SABESP) disse que, com relação ao trânsito de embarcações, o enfoque não acontece no rio ou no mar, portanto, em sua opinião, já está implícito que poderia ser nos dois ambientes.
Berenice ressaltou que o foco do informativo sobre os possíveis impactos da alta velocidade de embarcações é destacar a grande mortalidade da fauna.
Pedro B. perguntou se todos concordam que seja dado um destaque maior sobre a fauna.
Sonia sugeriu que a frase “colisões com tartarugas e golfinhos, por exemplo, podem causar ferimentos e até a morte dos animais” fosse inserida em um parágrafo à parte.
A plenária disse que não era necessário fazer essa modificação e que, em caso de outras mudanças, talvez isso possa ser feito, sem ser essencial.
José Carlota sugeriu incluir os rios.
Ronaldo (Prefeitura Municipal de Caraguatatuba) disse que a velocidade é importante, mas a questão de locais e proximidade com a fauna marinha também é. Falou que o título remete mais à velocidade e sugeriu constar no próprio título os locais relevantes para a fauna, tal como consta no texto do informativo. Citou como exemplo o rio Juqueriquerê, no qual

quem navega em alta velocidade são as embarcações de lazer e concluiu que seria interessante haver um canal de denúncias no informativo.
Foi sugerido pela plenária distribuir o informativo no verão, com foco nas embarcações de lazer.
Edson (ICC) disse que a sua sugestão era parecida com a sugestão de Ronaldo.
Marta (SPU) falou da importância de serem colocadas placas com os limites de velocidade das embarcações.
Ronaldo comentou que existem placas no rio Juqueriquerê, mas que não são respeitadas.
Edson disse que a proposta de um informativo é a conscientização visando a mudança de atitude. Sugeriu incluir uma frase solicitando às pessoas filmarem embarcações em alta velocidade e denunciarem através do canal de denúncias da Marinha.
Sargento Marin falou que isso é importantíssimo e que as pessoas poderiam até acompanhar o processo após a denúncia.
Foi sugerido pela plenária que sejam incluídos os contatos da Marinha do Brasil para denúncias, a saber: telefones 3892-1550/3892-1555 e e-mail secom@dlsseba.mar.mil.br.
Berenice disse que sem dúvida há vários outros assuntos muito importantes, mas que talvez coubessem em outros informativos e que nesse pode haver perda do foco. Sugeriu que sejam elaborados informativos de boas práticas para todas as atividades, tais como mergulho, navegação, não jogar lixo no mar. Disse que existem várias normas e portarias a respeito.
Pedro B. falou que a APAMLN pretende elaborar futuramente, juntamente com o setor náutico e o CG, um informativo de boas práticas na navegação.
Berenice disse que, quanto à questão dos cetáceos, já são mencionados no informativo a velocidade e a interação com esses animais. Perguntou se a CT-Educação Ambiental e Comunicação (CT-EAC) está funcionando.
Pedro B. respondeu que a CT-EAC estava funcionando de maneira virtual e atualmente está suspensa, devendo ser repensada.
Berenice disse que seria interessante haver produção de material por parte da CT-EAC.
Ronaldo falou que essa questão de aproximação com os animais é bem importante e que é há muitas embarcações que trafegam pela região somente no verão e não possuem acesso aos informativos específicos. Sugeriu ter um informativo simples, que abranja todos os assuntos. Ressaltou que é importantíssimo ser inserido um canal de denúncias.
Nathalye lembrou que na 42ª reunião ordinária do CG foi apresentado o processo de elaboração desse informativo e que, caso o CG considere pertinente, seria interessante auxiliar a Marinha do Brasil na elaboração de uma NPCP (Normas e Procedimentos das Capitanias dos Portos).
A plenária considerou que é possível contribuir com a Marinha do Brasil na elaboração de uma NPCP sobre normas da conduta de embarcações em áreas abrigadas e ambientes mais sensíveis, bem como em relação a equipamentos de pesca e maricultura, e sugeriu a criação de um Grupo de Trabalho (GT) virtual.
Sonia perguntou se existe o risco com diminuição de velocidade e se seria interessante colocar no informativo algo citando o número de embarcações. Pedro B. falou que se todos navegarem com consciência, o número de embarcações não representa grande problema quanto a isso. Disse que não é o enfoque do informativo e que não existe no momento nenhuma restrição quanto ao número de embarcações. Após debate na plenária sobre a existência ou não de alguma norma que restrinja o número de embarcações em algum local, Pedro B. solicitou que os conselheiros encaminhem à APAMLN/ARIESS através de e-mail, caso exista, alguma norma ou portaria relativa à isto.

Claudio R. sugeriu que haja alteração no parágrafo “se qualquer espécie de baleia aproximar-se a menos de 100 metros do barco, desligue imediatamente o motor e não torne a ligá-lo antes de avistá-la claramente a uma distância segura”, inserindo-se a orientação de evitar a aproximação e não desligar o motor, porque o risco de impacto ao ficar inerte é maior do que em movimento.
Geraldo e Claudio T. disseram que a recomendação de desligar o motor é um texto de origem legal, que consta na Portaria IBAMA n° 117/1996, e comentaram que na verdade a baleia naturalmente procura se afastar da embarcação.
Claudio R. concorda com essa informação apenas no período diurno, quando se avista a baleia. Comentou que à noite, quando a baleia está dormindo, já teve uma experiência pessoal de colisão do seu veleiro com uma baleia.
Ronaldo ressaltou que é texto de norma e que teria que ser consultada a legislação. Pedro B. disse que, caso o CG considerasse o texto da norma inadequado, poderia propor ao IBAMA uma mudança da norma.
Berenice informou que existe uma norma mais recente no CMA/ICMBio (Centro Nacional de Pesquisa e Conservação de Mamíferos Aquáticos/Instituto Chico Mendes de Conservação da Biodiversidade), que traz recomendações quanto à aproximação dos cetáceos.
Geraldo falou que há uma norma CMA/ICMBio mais recente do que a Portaria IBAMA 117/1996, que foi publicada no início deste ano e traz outras recomendações quanto à avistagem de cetáceos. Ficou combinado que Geraldo irá encaminhar a norma CMA/ICMBio para a APAMLN/ARIESS.
Berenice sugeriu que, como tudo é muito visual, seja inserido na ilustração do informativo algo que remeta ao possível impacto da alta velocidade das embarcações a petrechos de pesca e maricultura, tais como uma boia e uma rede de pesca, enroscados. Falou também que, caso haja possibilidade de inclusão do logo da Marinha do Brasil para proporcionar maior credibilidade ao informativo, será bem interessante.
Pedro B. apresentou Renato (IO-USP), voluntário, que está ajudando a APAMLN na arte gráfica dos informativos. Pedro B. disse que, quanto à alta velocidade, o órgão responsável é a Marinha do Brasil e perguntou a quem recorreria se a fauna fosse impactada.
Edson disse que em relação aos impactos à fauna, o IBAMA é o canal de denúncias.
Foi sugerido pela plenária verificar junto ao IBAMA a possibilidade de inserir contato para denúncias de impactos sobre a fauna, bem como incluir outros órgãos e parceiros responsáveis.
Ficou combinado que o texto do informativo será atualizado com as novas normas do CMA/ICMBio, a serem enviadas por Geraldo, e a ilustração será complementada com o impacto a petrechos de pesca. A APAMLN compilará as sugestões e apresentará o informativo para deliberação na próxima reunião.
PLANO DE MANEJO
Pedro B. perguntou quem teria que sair às 17 horas e várias pessoas se manifestaram positivamente. Comentou que pretendia realizar na presente reunião uma das dinâmicas propostas para as devolutivas, mas não haveria tempo suficiente, portanto. Comentou que essa dinâmica com diversas fotos do DP e da APAMLN foi feita em uma das reuniões de toda a Coordenação Técnica do Plano de Manejo (CTPM) da FF, e explicou que ela consiste na seleção por cada pessoa de uma ou duas imagens que representem qual a importância do Plano de Manejo para si.
Pedro B. disse que, juntamente com o auxílio de vários voluntários, a APAMLN/ARIESS finalizou os mapas do DP e já imprimiu na sede da Fundação Florestal (FF) alguns mapas finais.

Falou que a APAMLN irá encaminhar novamente a todos os produtos do DP para apreciação e também a Informação Técnica (IT) de avaliação final do DP.
Pedro B. falou sobre os objetivos das devolutivas e explicou que a APAMLN/ARIESS pretende acolher as complementações e registrá-las à parte, mantendo o registro do que ocorreu na segundo semestre de 2013 separado destas eventuais complementações. Outro ponto importante será iniciar a reflexão sobre o futuro e as expectativas para o território. Perguntou se os objetivos estavam adequados e se havia alguma objeção.
Não houve nenhuma objeção.
Pedro B. falou sobre a situação atual do Plano de Manejo. Disse que, em função do projeto do Banco Interamericano de Desenvolvimento (BID), há prazo para a contratação dos TdRs (abril/2016) e para a finalização do projeto. Quanto ao DT, comentou que receberam manifestação de interesse de 16 empresas ou consórcios. E que, a partir de pré-requisitos, como experiência em plano de manejo ou em diagnóstico em ambientes marinhos, foram selecionadas seis empresas para a lista curta. Disse que a lista curta está em finalização na FF e que será entregue à estas o TdR, e assim então teriam o detalhamento da quantidade de horas esperadas de trabalho, número de reuniões, quantidade de seminários. Essas empresas iriam fazer proposta detalhada do seu trabalho. A previsão é de que, até o final de outubro, as empresas recebam o TdR do DT. Disse que a perspectiva de elaboração do DT é de oito meses e que a publicação do TdR do BDG também possui urgência porque deve ser paralelo com o do DT.
Berenice perguntou se o objetivo “C” (TdR Zoneamento e Programas de Gestão) depende do “A” (TdR DT) e questionou se será possível finalizar todo o Plano de Manejo até dezembro do ano que vem.
Sobre o zoneamento, Pedro B. falou que serão feitas através de oficinas abertas e que a finalização será somente com os representantes, e que o objetivo “C” depende do “A” e do “B” (TdR BDG), pois não há como fazer zoneamento sem o apoio do DT e sem o BDG. Ressaltou que é necessário buscar amparo nas informações geradas pela academia.
Marta comentou que todo Plano de Manejo é passível de aperfeiçoamento e que dentro do planejamento é prevista a revisão constante do mesmo.
Pedro B. disse que a perspectiva é criada através do prazo do BID, mas que se o Plano de Manejo não for viável de publicação, tentar-se-á obter recursos de outras maneiras.
Berenice falou que não quer ver repetir-se na APAMLN o que já viu acontecer diversas vezes em outras UCs, de algo dar errado e o resultado final ser lamentado. Comentou que há muitos oceanógrafos na sala para evitar que isso aconteça aqui.
Geraldo considerou que o DT é a parte mais densa e que depois o próprio CG pode ajudar na elaboração do zoneamento e dos programas de gestão.
Pedro B. falou que durante a elaboração do DT, talvez haja possibilidade de uma reunião extra do CG somente para a discussão do zoneamento e que o importante é haver um produto adequado e útil, e não somente para cumprir prazo.
Berenice concluiu que, se fosse para cumprir prazo, a APAMLN já teria aceitado o DT antes.
Edson disse que talvez a reflexão e o diálogo sobre quais os desejos para o futuro do território seja muito importante para o foco e o desenvolvimento do Plano de Manejo e ressaltou a importância dessa diversidade de atores presente no CG.
Ronaldo concordou com Edson e comentou que a pretensão do CG é muito importante e tem que ser um fator de peso para definir o zoneamento.
Tami (ACIA) comentou que seria interessante fazer uma oficina com o CG para definir conjuntamente quais as expectativas e desejos para a APAMLN/ARIESS.

Edson falou que esta oficina seria importante para orientar o TdR de Zoneamento e Programas de Gestão.
Ronaldo concordou que essa oficina é importante, inclusive em termos cronológicos, devendo ser realizada preferencialmente antes da elaboração do TdR de Zoneamento e Programas de Gestão.
Pedro B. mostrou o slide da visão que foi estabelecida para a APAMLN pela equipe e alguns parceiros, e aprovada pelo CG na 42ª reunião Ordinária, e concluiu que para o Plano de Manejo teremos que colocar essa visão no tempo. Pedro B. disse que haverá futuramente a escolha dos representantes do CG que estarão presentes nas reuniões do DT e lembrou que a elaboração do DT não deve ser confundida com o Diagnóstico Participativo.
Geraldo perguntou se quem irá realizar os seminários técnicos do DT é a empresa/consórcio contratado.
Pedro B. explicou como será o processo do DT e disse que a intenção dos seminários técnicos é a de fazer uma discussão com diversos especialistas. Em seguida, Pedro B. passou para as devolutivas do DP e falou sobre os 13 locais das devolutivas.
Geraldo perguntou se é a APAMLN quem irá realizar as devolutivas. Pedro B. respondeu que sim.
Geraldo perguntou se os representantes eleitos do CG participarão de todas as reuniões técnicas.
Pedro B. respondeu que a proposta é dividir por temas, conforme sugestão do CG em reunião passada.
Tami perguntou se seria somente quando tivessem as datas dos seminários técnicos e se seria feita a escolha dos temas para participação.
Pedro B. falou que já foram definidos os temas e que a escolha dos representantes poderá ocorrer antes da definição das datas dos seminários técnicos.
Tami sugeriu que seja escolhido também um suplente para os seminários, sendo eleitos no total quatro representantes por tema.
Pedro B. disse que a ideia do suplente é importante, mas que essa proposta deve ser avaliada e a APAMLN terá que verificar se há esta possibilidade. Comentou que, em vez de realizar apenas uma reunião de CG ampliado para o segmento 2 e 3, a APAMLN pretende fazer duas reuniões, uma reunião separada para o segmento 2 e outra para o segmento 3.
Pedro B. disse que, após as devolutivas com todos os segmentos, a APAMLN irá apresentar os resultados ao CG. Comentou que a APAMLN/ARIESS praticamente definiu quais os melhores locais e dias para as devolutivas nas comunidades no dia da oficina do Programa Nacional de Alimentação Escolar (PNAE), quando representantes de algumas destas comunidades foram consultados. Disse que a ideia das devolutivas para o segmento 1 é de que aconteçam até o final do ano e para os segmentos 2 e 3, no início do ano que vem, provavelmente em março-abril. Explicou o porquê disto e que eventualmente poderia ser feita mais uma devolutiva no ano que vem, pouco antes do zoneamento.
Pedro B. citou quais são as pendências com o CG: eleição dos representantes do CG no DT e definição de critérios para escolha dos representantes do CG nas oficinas de Zoneamento e Programas de Gestão. Disse que haverá validação de todos os representantes antes das oficinas.
Pedro B. apresentou as informações levantadas no DP e falou sobre o registro das reuniões. Citou alguns exemplos, como os mapas mentais. Pediu para que todos lessem os documentos, os mapas mentais, todo o material já existente, e que fizessem sugestões e críticas.
Geraldo perguntou se os mapas mentais foram produzidos nas oficinas.

Pedro B. explicou que não e que as informações das oficinas em formato de texto foram transformadas em algo mais palatável para todos.
Claudio disse que não é mais palatável, e sim mais conciso.
Geraldo falou que os mapas mentais podem se tornar mais claros à medida que se apropriarem deste formato.
Edson comentou que essa organização facilitará a visualização da recorrência dos temas.
Houve consentimento da plenária de que os mapas mentais são uma boa forma de apoio.
Pedro B. falou que para o segmento 3, os mapas ficaram em formato diferente porque estes não fazem uso direto do território e porque foi utilizado outro programa de computador para sua edição.
Pedro B. disse que outro material interessante que a APAMLN/ARIESS está produzindo e irá enviar para o CG são as planilhas dos ecossistemas prioritários e que a APAMLN irá enviar ao CG por e-mail.
Geraldo falou que durante as reuniões com os parceiros para a elaboração de novo TdR, ficou definido como ecossistema prioritário o estuário e não somente o manguezal, portanto teria que revisar e incluir este tema nessa planilha.
Pedro B. explicou que, para o evento da Associação Amigos na Preservação, Proteção e Respeito à Ubatuba (APPRU), cujo tema era manguezal, a APAMLN/ARIESS produziu uma tabela com todas as informações de tudo o que foi citado no DP sobre manguezal. Disse que, para apresentação, foi feito um resumo da tabela, apontando os usos, problemas/fragilidades, principais desafios. Este levantamento foi apresentado à plenária. Explicou ainda que, no decreto de criação da APAMLN não foram incluídos todos os manguezais, o que compromete a atribuição da APAMLN/ARIESS quanto a essa área.
Ronaldo perguntou sobre os ambientes de transição, principalmente as restingas, e frisou que, em sua opinião, são os ambientes em que são encontradas mais dificuldades de proteção atualmente. Disse que não há manguezal puro, porque se trata de um ambiente de transição, e que nesse quesito é importante pensar em todos os ambientes de transição, os quais representam um tipo de membrana celular dos ambientes.
Pedro B. esclareceu que na linha de costa o limite da APAMLN é considerado até a linha de preamar máxima, que não abrange totalmente a restinga.
Marta falou que está em andamento o levantamento de uma nova linha de preamar, mais atual que a de 1831, a qual foi utilizada até agora, e que a Secretaria do Patrimônio da União (SPU) considera essa linha 33 metros a partir da linha da maré média.
Ronaldo perguntou se existe a possibilidade de colocar essa informação no Plano de Manejo da APAMLN e que seria muito importante, porque 33 metros já faria bastante diferença na questão da restinga.
Pedro B. falou do conteúdo das cartilhas, dos materiais impressos, e da dinâmica das devolutivas. A APAMLN irá enviar a todos por e-mail o material das devolutivas.
Pedro B. informou que, após o intervalo, serão apresentados os projetos Ciência Aberta Ubatuba e Projeto de Monitoramento de Praia (PMP), do Instituto Argonauta.
Marta pediu a palavra e disse que foi incumbida pelos demais conselheiros presentes na reunião da CT- Pesca e Maricultura, que ocorreu no período da manhã, de propor ao CG uma moção para a FF, agradecendo a mesma pela gestão da APAMLN/ARIESS feita por Lucila e também pela continuidade do trabalho com o Pedro B., que já estava acompanhando a gestão. Marta pediu o voto dos conselheiros.
Pedro B. agradeceu e disse que é fundamental essa continuidade de gestão.

Marta disse que, apesar de fundamental, nem sempre ocorre essa continuidade.
Após o pedido de esclarecimento por Sonia do motivo pelo qual está sendo proposta uma moção, Pedro B. informou que na última reunião ordinária houve informe do gerente Carlos Zacchi sobre a troca de gestor na APAMLN/ARIESS. Contou a novidade de que Carlos Zacchi tornou-se diretor do Litoral Norte e que houve divisão da gerência da Baixada Santista e Litoral Norte (LN).
Edson perguntou quem assumirá o lugar de Carlos Zacchi.
Pedro B. disse que quem assumirá será Leandro Caetano, antigo gestor do Parque Estadual de Ilhabela (PEIb), e que a divisão das baixadas proporcionará fôlego ao novo gerente.
Ficou aprovado por unanimidade que o CG fará uma moção em agradecimento à FF pela gestão da Lucila e a possibilidade de continuidade com o Pedro B., oriundo da equipe APAMLN/ARIESS. Foi aprovada por unanimidade outra moção de agradecimento à FF pela indicação de Carlos Zacchi à Diretoria do Litoral Norte (DLN) e de Leandro Caetano à Gerência do Litoral Norte (GLN).
Marta disse que se Pedro B. ficasse constrangido os conselheiros poderiam encaminhar a moção para a FF.
Pedro B. disse que, neste caso, não fica constrangido e acordou com a plenária que a equipe da APAMLN/ARIESS fará uma proposta de redação da moção e apresentará na próxima reunião para deliberação e devido encaminhamento.
Intervalo para o café das 16 horas e 25 minutos às 16 horas e 45 minutos.
Felipe (Projeto Ciência Aberta) pediu para inverter a pauta e Carla (Instituto Argonauta) concordou.
CIÊNCIA ABERTA UBATUBA
Felipe explicou que o projeto, coordenado pelo Instituto Brasileiro de Informação em Ciência e Tecnologia (IBICT), trabalha o conceito de “ciência aberta”, o qual se baseia em um conjunto de metodologias que tratam de compartilhar tudo o que está relacionado com a produção de conhecimento na região e no seu entorno, tanto dados científico-acadêmicos quanto diversas formas de conhecimento, tradicionais e culturais. O projeto iniciou no começo deste ano e a previsão de término é no final do ano que vem.
Felipe comentou que houve uma reunião inicial em Ubatuba e que o projeto partiu da percepção de que há grande nível de produção do conhecimento neste município. A equipe do projeto está tentando criar espaços comuns para que essa informação circule e verificando também possíveis barreiras que atrapalham a livre circulação desse conhecimento produzido.
Felipe citou que, em um nível superficial, pesquisando no google acadêmico a palavra Ubatuba, existem mais de quinze mil resultados envolvendo artigos acadêmicos ou papers relacionados à região.
Felipe disse que serão realizadas diversas atividades e que, na próxima semana, dentro do festival Tropixel Labs (22 a 24/10), haverá duas atividades relacionadas ao projeto “ciência aberta”. Uma delas será na quinta-feira, a partir das 14h, na escola Tancredo Neves, na qual haverá uma rodada de ciência aberta identificando pesquisadores e projetos de produção de conhecimento baseados em Ubatuba e região, apresentando-se dinâmicas para identificação desse bloqueio de informações. A ideia é receber pessoas para fazer um brainstorm sobre como enfrentar essas barreiras de conhecimento.
Felipe informou que na sexta-feira haverá outro debate na Universidade de Taubaté (UNITAU), cujo tema é “Outros Desenvolvimentos”, no qual pensarão outros meios para o

desenvolvimento, que não sigam o caminho tradicional, como desmatar e industrializar, por exemplo. Disse que o debate perdurará por toda a tarde.
Ficou combinado que o Projeto Ciência Aberta enviará o convite e a APAMLN/ARIESS encaminhará a todos.
PROGRAMA DE MONITORAMENTO DE PRAIA (PMP)
Carla explicou que o Instituto Argonauta, criado em 1998 e reconhecido como Organização da Sociedade Civil e de Interesse Público (OSCIP) em 2006, atualmente tem patrocínio do Aquário de Ubatuba. O objetivo do Instituto é realizar atividades práticas de resgate e reabilitação de fauna, uma demanda crescente, e com isso apoiar as ações do Aquário em relação à educação e à pesquisa voltadas à conservação de fauna marinha, além de auxiliar na captação de recursos para esta finalidade. Carla informou que a sede fica no município de Ubatuba, no Caisão, bairro do Itaguá, e que, até o início do PMP, a área de atuação no resgate de fauna ia de São Sebastião (SP) até Mambucaba (RJ).
Carla disse que um dos principais projetos é o centro de reabilitação e triagem de animais aquáticos, no qual atua desde 2005, e elencou quais são as atividades realizadas: atendimento e principalmente reabilitação da fauna (aves, mamíferos...), além de trabalho de Educação Ambiental. Explicou que em geral, os animais estão feridos ou, eventualmente, mortos e explicou que é feita a necropsia em todos os animais encontrados mortos ou que morrem durante o tratamento. Ao longo do tempo, o Instituto realiza capacitação e curso de formação de monitores para essa tarefa.
Carla falou que no ano passado teve início um levantamento das instituições que seriam atendidas pelo PMP da Bacia de Santos, coordenado pela Universidade do Vale do Itajaí (Univali), condicionante do IBAMA à Petrobras no licenciamento da etapa 2 do pré-sal. Ressaltou que na primeira modelagem o LN não estava incluído no PMP e que, com a pressão da sociedade civil e do REMAB (Rede de Encalhe e Informação de Mamíferos Aquáticos do Brasil), houve uma ampliação dessa área. O objetivo desta condicionante é prever e avaliar os impactos das atividades de produção e escoamento de petróleo na Bacia de Santos sobre a fauna marinha.
Carla explicou que a fase 1 do PMP vai desde Laguna (SC) até Ubatuba (SP) e que a fase 2, irá desde Paraty (RJ) até Maricá (RJ). Disse que para essa fase 1 estão previstas cinco unidades de estabilização, cinco unidades de reabilitação e mais as bases de apoio, e que não estava computada ainda a base de apoio em Ilhabela. Comentou que ao todo são 13 instituições envolvidas no PMP Bacia de Santos, todas coordenadas pela Univali e que, no estado de São Paulo, as instituições são: Associação de Resgate e Reabilitação de Animais Marinhos (GREMAR) e VIA Pesca na Baixada Santista, Instituto Oceanográfico da Universidade de São Paulo (IOUSP) e Instituto de Pesquisas Cananéia (IPEC) no Litoral Sul e Instituto Argonauta e TAMAR, em Ubatuba, responsáveis pela reabilitação desses animais. Informou que o TAMAR irá receber somente as tartarugas vivas do LN.
Berenice ressaltou que o PMP não está relacionado com a interação dos animais com a pesca.
Carla comentou que foram contratados cinquenta e quatro funcionários e que o PMP no LN teve início em 24 de agosto. Disse que é realizado monitoramento diário de 140 km de praias e que há alguns atendimentos por acionamento de resgate. Durante o monitoramento, é realizado registro e identificação de todos os animais, vivos ou mortos. Animais vivos são encaminhados para reabilitação e posteriormente à soltura. Em animais mortos é analisada a causa mortis. O Instituto já realizava algumas dessas atividades, mas agora conta com uma

equipe efetiva diariamente nas praias. Informou que a fauna marinha não-alvo, como peixes, e a presença de lixo e óleo, também são registrados.
Pedro B. perguntou se alguma praia não é monitorada.
Carla disse que, na questão de praias de mais difícil acesso, há uma embarcação cobrindo Caraguatatuba e Ubatuba e outra cobrindo Ilhabela e São Sebastião.
Jerri (Colônia de Pescadores Z-10) perguntou se o Instituto Argonauta fez o monitoramento do vazamento da Petrobrás Transporte S. A. (Transpetro) em 2013.
Carla respondeu que uma equipe participou por 15 dias somente para o registro e o monitoramento da macrofauna e que foram encaminhadas duas tartarugas que já estavam mortas.
Carla acrescentou que até janeiro haverá uma estabilização do projeto e que a ideia é que a base de apoio em Ilhabela já esteja pronta até fevereiro de 2016, a qual gerará mais 30 empregos dentro das bases de reabilitação, estabilização e apoio. Disse que para o campo não é previsto ainda esse aumento. Falou que para todas as atividades de campo há um técnico da área mais um monitor local, que conheça a área e as comunidades. Mostrou quais são os setores em cada um dos municípios: em Caraguatatuba são três setores; em São Sebastião, três setores; em Ubatuba são seis setores e em Ilhabela, dois setores, todos com o mesmo princípio. Explicou que o monitoramento é realizado em um período do dia e que no restante do dia o funcionamento é por acionamento. Falou que agora há um telefone gratuito para acionamento, a saber: 0800 642 3341. Passou os contatos do Instituto Argonauta e se propôs a esclarecer dúvidas.
Ronaldo perguntou se os dados obtidos no projeto são públicos.
Carla explicou que os dados são validados pela Univali, depois compõem um relatório e são publicados no site do IBAMA.
Ronaldo concluiu que se os dados são públicos, quando houver audiência pública, terá como utilizá-los para melhor argumentação.
Carla falou que os dados são consolidados a cada quatro meses e que, embora alguns pesquisadores quisessem que os dados ficassem sigilosos por mais tempo, o IBAMA exigiu que fossem públicos nesse prazo.
Edson disse que o PMP é bem pragmático, identifica uma questão séria no litoral e decorre de uma condicionante de licenciamento. Lembrou que no LN, Leonardo Teixeira (IBAMA) pontuou bem em seu trabalho que são inúmeros empreendimentos, com diversos processos de licenciamento. Estes estabelecem diversos programas de mitigação e/ou de compensação, e a sociedade sabe pouco o que, quando, como é desenvolvido junto à estes licenciamentos ambientais. Falou que todos precisam se apropriar mais desses dados junto ao órgão licenciador, para que verifiquem o que é interessante no âmbito da APAMLN, de modo a viabilizar os assuntos pertinentes à UC. Frisou que há muito dinheiro orbitando e sendo gasto, e que há desconhecimento do destino dessa verba. Acrescentou que o território está em transformação e que o CG pode questionar a viabilidade ambiental de todos os empreendimentos. Considerou que devem ser priorizadas quais são as necessidades do nosso território para haver mitigação dos empreendimentos e também qualificação desse debate para exigirmos o que é necessidade das comunidades. Concluiu que o PMP é um bom exemplo de condicionante ambiental que está sendo contratado pelo empreendedor, através do qual está havendo geração de vários empregos, de diversos técnicos capacitados, e que vem de encontro com este fórum do CG. Lembrou que, caso contrário, a grande verba de compensação se perde em um fundo sem acesso.
Edson sugeriu discutirmos em uma próxima reunião quais são as condicionantes dos processos de licenciamento e informou que essa discussão já aconteceu no âmbito do

Observatório Litoral Sustentável. Comentou que, quando se acessa tanto o site do IBAMA quanto o da Petrobrás, o cidadão se perde com tanta informação e que no Observatório através da Mesa de Diálogo, foram selecionadas, traduzidas, e priorizadas as condicionantes para acompanhamento da sociedade. Solicitou que todos fiquem atentos à Mesa de Diálogo e às informações, para que possam se apropriar do destino desses milhões de reais que circulam no litoral.
Ronaldo falou que está havendo um processo de modificação nos processos de licenciamento, e que sente falta da refutação de algumas alegações no processo de licenciamento. Disse que o Ministério Público é um ator importante, mas não é um órgão técnico, e que o CG sente muita falta de subsídios e de base de dados. Comentou sobre a questão dos resíduos, principalmente óleo, como uma questão importante para as condicionantes. Ressaltou a importância da publicidade desses dados do monitoramento.
Carla lembrou que a publicidade é exigência do IBAMA.
Berenice ressaltou a importância do esclarecimento de que esse projeto não é iniciativa da Petrobrás, é obrigação exigida pelo IBAMA para o licenciamento da etapa 2 do pré-Sal.
Tami complementou a fala de Edson e disse que estão sendo selecionadas na Mesa de Diálogo as condicionantes mais importantes e concordou que podem ser selecionadas também algumas no CG da APAMLN/ARIESS.
Pedro B. comentou sobre a reunião do Conselhão de UCs do LN, na qual houve alguns esclarecimentos em relação ao processo de licenciamento e a diferenças entre condicionantes, mitigação e compensação, e sugeriu que todos leiam a ajuda memória do Conselhão.
Edson complementou que talvez, a partir da visão de futuro da sociedade do LN, bem como das decisões e demandas do CG, possam ser selecionados quais os pontos práticos e importantes dos programas de compensação e mitigação existentes atualmente para podermos apresentar junto aos órgãos ambientais, visando discutir as futuras mitigações e condicionantes.
Claudio T. perguntou qual a duração da condicionante do PMP.
Carla respondeu que a Petrobrás precisa dar andamento ao projeto por aproximadamente 30 anos, tempo previsto para a duração da etapa 2 do pré-sal. Disse que a relação é prevista inicialmente por 30 meses e que os contratos serão renovados a cada cinco anos.
Claudio T. perguntou quem é o árbitro disso.
Carla respondeu que é a Coordenação Geral de Petróleo e Gás (CGPEG), órgão do IBAMA.
Pedro K. explicou que as licenças são assinadas pela presidência do IBAMA, que exige a execução dos projetos de acordo com parâmetros técnicos existentes.
Carla falou que a Petrobrás está com uma política de corte de custos, mas houve uma forte pressão da CGPEG para não haver corte.
Claudio T. esclareceu que a sua pergunta é só para saber se não haverá possibilidade de trazerem uma Organização Não-Governamental (ONG) do Tocantins, como já viu ocorrer em outras ocasiões.
Pedro B. perguntou se os dados ficarão disponíveis no site do IBAMA.
Carla esclareceu que está prevista a disponibilização em vários locais, inclusive no Sistema de Apoio ao Monitoramento de Mamíferos Marinhos (SIMMAM).
Ronaldo falou que a APAMLN pode se manifestar nesse sentido e exigir esses dados junto ao IBAMA.

Fernanda perguntou se os dados são coletados passivamente, se existem mecanismos de ação ou se está sendo realizado somente o monitoramento das praias.
Carla explicou que é um levantamento que servirá de subsídio para planos de ação para as instituições públicas, mas que plano de ação não é o objetivo do PMP.
Cassio perguntou se, no caso de um encalhe em massa, os dados serão enviados somente após os quatro meses ou se o aviso é imediato.
Carla disse que os relatórios são enviados diariamente e que ainda está sendo estabelecido esse programa de comunicação institucional.
Berenice falou que é importante o CG pensar de quais formas uma equipe grande monitorando todo o LN pode ajudar a APAMLN em termos de informação. Citou como exemplo possível o recolhimento de lixo, mas acha que pode haver auxílio para a APAMLN também, por exemplo, em dados de desmatamento de restinga, construção irregular e poluição.
Ivan perguntou se a população consegue ter um retorno do que aconteceu com o animal e saber se ele está bem.
Carla disse que sim e que existe uma coluna no acionamento perguntando se a pessoa quer ter retorno ou não.
Pedro B. perguntou se a apresentação do Instituto Argonauta poderia ser fornecida à APAMLN para disponibilizar a todos.
Carla irá verificar se a apresentação do PMP poderá ser disponibilizada a todos e dará retorno à APAMLN assim que possível.
INFORMES
Pedro B. comentou sobre a oficina do PNAE, realizada no dia 30/09/2015, e informou que o Instituto Pólis fará um plano de trabalho para inclusão do pescado na merenda escolar, e apresentará para o Ministério Público.
Pedro B. informou sobre a convocação de apresentação da APAMLN na Fundação Instituto de Pesca do Estado do Rio de Janeiro (FIPERJ), cujo tema foi a regularização dos cercos-flutuantes no sul fluminense, e que apresentamos o caso da regularização destes cercos no LN de SP. E também contou que foi aventada uma proposta conjunta (São Paulo e Rio de Janeiro) de regulamentação nacional dos cercos-flutuantes no âmbito do Ministério da Pesca e Aquicultura (MPA).
Pedro B. agradeceu a presença de todos.
A reunião encerrou-se às 17 horas e 26 minutos.
INFORMES
15/10: Palestra “Empreendimentos Portuários – Uma Visão Socioambiental”, DOCAS, 19h
16/10: Seminário de Direitos do Mar: Pesca Na Convenção Nações Unidas, USP, Faculdade de Direito do Largo São Francisco, 10h
22/10: Workshop do MAPEMLS (Monitoramento Ambiental do Parque Estadual Marinho da Laje de Santos), Sede do Parque Xixová-Japuí, São Vicente, 9h35min
22/10 e 23/10: Festival Tropixel Labs, Ubatuba
30/10: Atualização do Relatório de Situação de Recursos Hídricos 2015, Casa da Amizade de Caraguatatuba, 9h30min/16h.
3/11 – 6/11: SAPIS, Florianópolis
05/11: Palestra “Gestão de Recursos Hídricos”, DOCAS, 19h
11/11 – 13/11: X AGRENER GD, USP, 8-18h
26/11: Palestra “Sistema Nacional de Unidades de Conservação”, DOCAS, 19h

17/12: Palestra “Meio Ambiente e Sustentabilidade”, DOCAS, 19h
ENCAMINHAMENTOS
1- AJUDA MEMÓRIA: Como a minuta da ajuda memória da 42ª Reunião Ordinária foi enviada pela APAMLN/ARIESS somente no dia 14 de outubro os conselheiros presentes decidiram deliberá-la somente na próxima reunião, juntamente com a da 8ª Reunião Extraordinária e a da 43ª Reunião Ordinária. As minutas destas duas ajudas memória serão enviadas até a convocatória da próxima reunião.
2- INFORMATIVO “POSSÍVEIS IMPACTOS CAUSADOS PELA ALTA VELOCIDADE DAS EMBARCAÇÕES”
Novas complementações no informativo, a saber:
A- Inserir os contatos da Marinha do Brasil para denúncias: Telefone - 3892-1550/3892-1555 e e-mail secom@dlsseba.mar.mil.br
B- Verificar junto ao IBAMA a possibilidade de inserir contato para denúncias de impactos sobre a fauna.
C- Repensar o título, considerando talvez também o termo "distância".
D- Incluir uma norma do CMA/ICMBio, mais recente do que a Portaria IBAMA 117/1996, que foi publicada no início do ano sobre a avistagem de cetáceos. Geraldo (ICMBio) irá encaminhar para a APAMLN.
E- Inserir na ilustração do informativo o possível impacto a petrechos de pesca e maricultura.
F- Verificar junto à Marinha do Brasil a possibilidade de inserção de seu logo.
A partir das sugestões no informativo, houve outros encaminhamentos, a saber:
A- Elaborar futuramente informativo sobre boas práticas na navegação, bem como outros temas.
B- Repensar o CT Educação Ambiental e Comunicação.
C- Reformular o informativo “Limite da aproximação de embarcações em áreas destinadas a banhistas”, incluindo como deve ser a conduta das embarcações em rios, a ser apresentada para deliberação em futura reunião.
D- Criar um GT-virtual para discutir e contribuir com a Marinha do Brasil na criação de uma NPCP (Normas e Procedimentos da Capitania dos Portos) sobre normas da conduta de embarcações em ambientes mais sensíveis e em relação a equipamentos de pesca e maricultura.
E- Os conselheiros devem encaminhar por e-mail, caso exista, alguma norma ou portaria relativa à restrição do número de embarcações em determinados locais.
3- PLANO DE MANEJO
A- DEVOLUTIVAS DP
a. A APAMLN/ARIESS irá encaminhar todo o material do DP, incluindo a Informação Técnica (IT) de avaliação final para todos.
b. A APAMLN irá encaminhar a todos o material proposto para as devolutivas, a saber:
1- Apresentação da APAMLN/ARIESS sobre as devolutivas do DP na 43ª Reunião Ordinária.
2- Mapas mentais elaborados pela APAMLN/ARIESS e voluntários com a produção dos grupos nas oficinas do DP.

3- Mapas das oficinas do DP corrigidos e finalizados pela APAMLN/ARIESS e voluntários.
4- Planilhas elaboradas pela APAMLN/ARIESS com as citações nas oficinas do DP sobre os diferentes ecossistemas.
B- DIAGNÓSTICO PARTICIPATIVO
a. Os conselheiros presentes sugeriram que, além de dois representantes do CG nas reuniões técnicas do Diagnóstico Técnico (DT), seja escolhido também um suplente para cada um deles, para participar somente na ausência dos titulares. Esta decisão será tomada pelo CG em reunião futura, quando for realizada a escolha dos representantes.
b. Realizar futuramente uma oficina com o CG para discutir quais as expectativas e desejos para o território da APAMLN/ARIESS. É importante que esta oficina seja realizada antes do zoneamento e, eventualmente, seja considerada no Termo de Referência (TdR) de Zoneamento e Programas de Gestão.
4- PROJETO CIÊNCIA ABERTA
A APAMLN vai encaminhar a todos o convite do Projeto Ciência Aberta para o evento dos dias 22 e 23 de outubro.
5- PROGRAMA DE MONITORAMENTO DE PRAIA (PMP) - INSTITUTO ARGONAUTA
a. O contato para acionamento do Instituto Argonauta no caso de avistamento de animais marinhos debilitados ou mortos é 0800 642 3341. Caso haja interesse, a pessoa pode ter um retorno posteriormente sobre a situação do animal.
b. Carla está verificando se a apresentação do PMP poderá ser disponibilizada a todos e dará retorno à APAMLN assim que possível.
6- OUTROS ENCAMINHAMENTOS
Durante a reunião, surgiram alguns encaminhamentos extras à pauta, a saber:
a. Foi distribuído a cada uma das instituições presentes um exemplar do livro "Turismo de Base Comunitária e Planos de Negócios: uma experiência participativa com comunidades tradicionais" (Monteiro et al., 2015). Esta publicação é resultado do "Projeto Turismo Sustentável no Norte de Ubatuba/SP", o qual a APAMLN/ARIESS foi parceiro, sendo realizado pela Associação Cunhambebe da Ilha Anchieta (ACIA), Conselheira da APAMLN/ARIESS. As demais instituições conselheiras poderão pegar seu exemplar na próxima reunião.
b. Foi proposto pelo CG APAMLN/ARIESS e aprovado por unanimidade uma Moção de agradecimento à Fundação Florestal (FF) pela gestão da Lucila frente à APAMLN/ARIESS e por garantir a continuidade de gestão indicando um novo gestor, oriundo da equipe da APAMLN/ARIESS, Pedro Barboza Oliva.
c. O CG APAMLN/ARIESS propôs também e aprovou por unanimidade outra Moção de agradecimento à FF pela indicação de Carlos Zacchi na DLN e pela indicação de Leandro Caetano na GLN. Como não havia uma minuta destas Moções, ficou combinado que a APAMLN/ARIESS fará estas minutas a serem enviadas por e-mail para deliberação e futuro encaminhamento à FF.
Essa ajuda memória foi lavrada pela secretária-executiva Nathalye Mieldazis, finalizada por Jéssica Seta, revisada por Nathalye Mieldazis e pelo Presidente do Conselho Gestor, Pedro Barboza Oliva, que assina a mesma. Foi apresentada a todos e deliberada em 09 de dezembro de 2015