A reunião iniciou às 14h40min.
· Lucila iniciou a reunião agradecendo a presença de todos, e a ACIU pelo uso
do espaço. E com um quórum de 13 conselheiros deu inicio a reunião. As atas
foram apresentadas e todos os conselheiros aprovaram após as alterações
sugeridas pela Gladys na ata da V reunião. Apresentou o Thiago, novo
membro da APA Marinha LN que chegou concursado, e o Antonio Lopes
engenheiro naval e presidente da Associação Comercial e Empresarial de
Ilhabela e conselheiro do CG. Disse também que na próxima reunião iremos
padronizar o andamento dos grupos de trabalho e a dinâmica de
apresentação de atas a sociedade. Comentou também que no Conselho
Gestor da APA Marinha Centro as memórias são lidas em conjunto em todas
as reuniões. Como encaminhamento para a próxima reunião ficou a discussão
das normas de desenvolvimento dos GTs e a avaliação do trabalho deste ano.
Passou a palavra aos coordenadores de grupo para dar o retorno de suas
atividades.
· Marcus foi o primeiro a se colocar em nome da Câmara Técnica de Pesca.
Disse que o grupo está focado em dois principais produtos: a participação do
setor no GERCO; e as vias finais de regulamentação do Cerco-flutuante, em
conjunto com memorial descritivo da atividade.
· Antônio disse que a portaria 24 diz que a SPU é o responsável pela
regularização dos cercos uma vez que é de competência deles a
regulamentação das atividades em água.
· Marcus disse que o cerco-flutuante pode ser tratado como arte de pesca, e
por este motivo, diferente da maricultura não precisa necessariamente da
aprovação da SPU.
· Mara relembrou que existe uma nova portaria que saiu em Janeiro de 2011,
que rediscute estas questões.

· Marcus retomando a apresentação dos grupos de trabalho de Educação
Ambiental, formado na reunião anterior agora está focado em trabalhar o
defeso da sardinha que começará no próximo mês. E na sequência irá
trabalhar mais algumas ações a longo prazo.
· Claudia Kleber fez o convite para quem quiser participar do GT Maricultura.
E disse que nesta fase, o grupo está nivelando os conhecimentos. NO
momento esta discutindo o cultivo da kappaphycus alvarezii.
· Mara falou do GT Embarcação, dizendo que é um grupo integrado com o
CBH-LN. Falou da dificuldade de obtenção da dados. E que o fechamento do
produto final de diagnóstico pretende acontecer na próxima reunião 31 de
Outubro. O grupo ainda ficou de ver como o tema será trabalhado para o
próximo ano.
· Julio César fez um questionamento sobre a diferenciação dos barcos de
pesca. Pois o setor tem muita dificuldade em realizar adequações.
· Lucila relembrou que o foco inicial do grupo era o setor turístico. E entende
que uma proposta normativa pode ser sugerida no âmbito da APA para
regulamentar o lacramento dos sanitários de algumas embarcações.
· Mara esclareceu que ao longo de desenvolvimento do trabalho propusemos
um diagnóstico ampliado da situação do Litoral Norte. E ressaltou que o
problema de saneamento na região vai além da problemática das
embarcações. Disse ainda que o problema não são as embarcações de pesca
que circulam muito afora da linha de costa.
· Antonio disse que devemos seguir o regramento já existente. E que
normalmente quando as embarcações entram nas marinas os banheiros
devem ser lacrados. Disse ainda que o grupo ambientalista precisa ter em
mente que o foco é manter os banhistas, e as áreas de pesca longe dos
efluentes sanitários.
· Mara disse que a iniciativa de lacrar os banheiros surgiu como medida das
próprias marinas, e que está previsto que isto se torne normativa até 2015.

Ressaltou ainda que várias destas discussões foram levantadas no grupo e
que chegou-se a conclusão que não existe um único culpado.
· Julio disse que como pescador o que mais preocupa é a quantidade de lixo
que é encontrada no mar. Sugeriu que o tema pudesse ser abordado neste
GT. E sugeriu que a APA Marinha pudesse dar algum tipo de incentivo ao
pescador que se propor a trazer consigo o lixo coletado.
· Mara lembrou que a ASSU desenvolve trabalho parecido no Programa “Lixo
da rede”.
· Julio disse que esta promessa de ação já acontece a 5 anos e que até agora
não houve sucesso.
· Lucila disse que o Projeto Lixo na rede com compensação de diesel foi
elencada condicionante na manifestação técnica sobre o EIA_RIMA do
projeto de TDL da Petrobrás. E disse ainda que o tema do lixo pode ser no
futuro discutido no GT Embarcação.
· Marcus disse que existe uma dificuldade de dimensionamento do problema.
E por esta ser uma das bases das políticas publicas o tema pode ser
abordado no futuro do grupo.
· Mara lembrou que Projeto Marinas inclui ações como incentivar os donos de
embarcação a retornarem com seu lixo de volta.
· Ramires colocou ainda que o importante é analisar a origem do lixo. E a
partir dai trabalhar os padrões de consumo, e a responsabilidade das
prefeituras.
· Fabio disse que foi aprovado pelo CBH-LN um projeto que pensa no local
adequado para destinação do lixo no mar. Está previsto para a verba ser
liberada a partir de março de 2012.
· Julio disse que a marinha apreendeu 13 embarcações de pesca por realizar
pesca no canal. E fez questionamento sobre qual legislação vigente, se é o

GERCO ou a Marinha. Pois os pescadores estão impedidos de pescar por
conta da sobreposição de áreas.
· Lucila relembrou que o único setor que ainda não se manifestou na discussão
de contestação do GERCO foi o setor pesqueiro. E que é preciso reuniões
nas cidades com as colônias para iniciar essa discussão, e que a APA é
parceira.
· Mara disse que a próxima reunião da comissão de contestação do GERCO
será dia 27 às 9 horas na Marina Igararecê.
· Lucila convidou o grupo do GERCO a apresentar as ações no CG. E em
seguida passou a palavra para que Fabio pudesse iniciar a apresentação.
· Fabio agradeceu a oportunidade. E iniciou falando do histórico do projeto,
que a principio tinha sido contratado pelo financiamento do FEHIDRO, para
que uma empresa externa realizasse o plano de bacias. Entretanto houve
alguns problemas de prazo no passado e esta função passou para os próprios
membros do Comitê. E desta forma conseguiu um trabalho mais voltado às
necessidades locais da região. Este plano é o que norteia as ações do CBHLN
e direciona os investimentos (FEHIDRO e Cobrança pelo uso de água).
Trata-se de um relatório de avaliação anual, que garante uma noção geral
dos recursos e um plano para ações de 2012 a 2015. Este plano tem o
desafio de focar mais os locais de risco e abordar as lideranças locais em
busca de direcionar as prioridades em função das áreas críticas. Está
dividido em Diagnóstico, Prognostico, e após a definição das áreas críticas,
realizar oficinas participativas e descentralizadas para consolidar as
estratégias de viabilização da implantação do plano. Em seguida apresentou
os dados obtidos para o Litoral Norte atualmente. E mostrou mapas das
bacias intensamente habitadas, e disse que mesmo nossa região sendo uma
das áreas de maior disponibilidade de água do Estado, ainda temos que ficar
alerta pois já foram detectadas áreas de risco. Temos grande preocupação
com lixo sólido. E disse que os rios também são classificados em Classe 1 e 2
de acordo com suas restrições e disposição de acordo com Decreto Estadual

nº 10.775 de 1977. E falou que a proposta de recuperação das áreas criticas
se encontra pautada nos V eixos temáticos do Plano Estadual de Recursos
Hídricos. A partir disto, vão ser definidas metas e ações para o plano de
bacias, que deve ser referendado em Março 2012 na plenária. Concluiu
dizendo que os Planos de Saneamento dos municípios devem computar o
Plano de Bacias, e que isto vem sendo trabalhado no CT PAI, que vem
fomentando esta articulação.
· Denise lembrou que a empresa Plansan foi contratada para elaborar o Plano
de Saneamento dos municípios. Porem muitas falhas foram observadas e a
SABESP não subsidiou a empresa com o embasamento técnico. Como o
contrato com a empresa finalizou e ainda não foi apresentado nenhum tipo
de relatório, existe agora o desafio de realizar audiências publicas para
explicar a sociedade, e determinar quem será o responsável pelas ações de
saneamento a partir de agora.
· Fabio relembrou que o projeto Cuidágua fez algumas manifestações nos
bairros e comunidades e que este produto deverá ser incorporado nas
ações. Pediu auxilio na divulgação das oficinas participativas.
· Lucila disse que assim que as datas forem definidas que o CBH-LN envie
para APA e nós divulgaremos para o Conselho. Relembrou a todos da agenda
integrada no Litoral Norte, que encontra-se disponivel no site do CBH-LN. E
em seguida, passou a palavra ao Marcus para que inicia-se sua apresentação.
· Marcus disse que irá apresentar um panorama da produção pesqueira do
Estado de SP. Disse que o Instituto de Pesca tem entre suas missões
realizar pesquisa para garantir o desenvolvimento sustentável do recurso
pesqueiro. Apresenta uma anuário de pesca do estado desde 1944, e que
pautado nisso apresentam um controle histórico. Falou da parceria entre os
pescadores e o IP, pois ninguém é obrigado a repassar as informações,
entretanto foi estabelecido uma base de confiança entre os seguimentos de
maneira que o trabalho tem se desenvolvido com qualidade. E como
compromisso o IP só envia o relatório nominal aos próprios pescadores.

· Caetano questionou o prazo de envio deste documento.
· Marcus disse que em média o tempo de espera para o envio de documentos
dos anos passados é de cerca de uma semana. E no caso dos dados do mês
anterior que ainda não foram analisados a espera se estende a um mês. O
processo inclui coleta de dados, a digitação do banco de dados de Santos, e
a correção e analise de cerca de 750 a 800 mil desembarques por dia. E que
no futuro estas informações serão disponibilizadas por meio de um sistema
online para o dono da informação. Além disto, o IP realiza outras atividade
de pesquisa, como o cultivo da alga kappaphycus para fins de pesquisa. No
núcleo de pesquisa de desenvolvimento no sul existe a discussão da
regulamentação da pesca de larva, pelas familias ancestralizadas, entre
outros. Apresentou ainda a definição de pesca e disse que existem varias
opiniões em função da produção, do tamanho, da localidade, etc. Falou que a
ciência pesqueira trabalha com predições quantitativas para informar os
responsáveis do ordenamento quais impactos nas populações. E qual seria a
melhor maneira e quais acordos devem ser feitos no manejo das pescarias,
de forma a garantir o uso dos recursos naturais de maneira sustentável.
Lembrou que todas as atividades pesqueiras trazem impactos, mas que elas
variam em função da intensidade e da magnitude da extração. E ressaltou
ainda que os dados coletados devem ser utilizados unicamente para fins de
pesquisa, para garantir a veracidade dos mesmos.
· Lucila completou dizendo que muitas vezes os gestores públicos requisitam
estas informações e estes dados. Entretanto o uso deles deve estar
condicionados exclusivamente aos fins de pesquisa, pois só desta forma
garantiremos a qualidade dos dados e a veracidade das informações.
· Marcus disse que os recursos pesqueiros deve ser considerados de uso
comum, e por este motivo encontramos uma certa dificuldade de manejo que
encontra-se vinculado as condições ambientais.
· Acácio relatou que trabalha a 30 anos no setor pesqueiro, e que a pesca
industrial são os maiores predadores. Calcula-se que temos apenas 20% do

pescado do passado disponíveis. E que pela sua experiência conclui que se
ainda quisermos continuar a comer peixe daqui a alguns anos, certamente
teremos de investir em cultivos de fazenda.
· Marcus concordou, dizendo que o tempo dirá os próximos passos e ações. E
diz que o IP assume a parceria com os pescadores e garante que estes
dados são verdadeiros. Falou dos princípios e documentos que orientam a
gestão pesqueira, citando a convenções das nações unidas sobre o direito do
mar, a utilização dos recursos vivos, agenda 21 (capitulos 17 e 40), código de
conduta para uma pesca responsável. Ficou de verificar se pode fazer
divulgação do material de código de conduta e dará um retorno na próxima
reunião do Conselho, pois acredita que o documento deve ser amplamente
divulgado. Fez uma critica aos fóruns de decisão nas políticas públicas onde
muitas vezes a opinião das entidades de pesquisa não são consideradas, e
que em alguns casos utilizam a presença física dos representantes do setor
para afirmar que o assunto foi referendado. Explica o conceito de captura
máxima sustentável, e que este valor só pode ser determinado quando ele é
ultrapassado, e para retornar a intensidade do esforço é muito difícil
politicamente falando. Atualmente temos uma sobrepesca, que incluem
novos equipamentos como sonar, redes pequenas, novas tecnologias, entre
outros. Ressaltou a importância de obediência aos defesos das espécies,
pois existe um fundamento por trás de todos eles. Disse que toda a
articulação deve ser realizada de maneira conjunta, e que devem ser
incorporadas ações de Educação Ambiental. Lembrou ainda que o
conhecimento empírico dos pescadores é tão importante quanto o
conhecimento da pesquisa.
· Julio disse que existe uma dificuldade em determinar a área do pescado,
pois muitas vezes são encontradas embarcações de outros estados que
pescam por mais tempo.
· Marcus disse que existem outros diversos problemas como a retirada da
mata ciliar, o despejo de esgoto, as praticas agrícolas intensas. E comunicou
que cerca de 24 mil pessoas morrem no setor pesqueiro por ano. Tanto por

descumprimentos das normas ou pelo desconhecimento das mesmas. Os
fatores sociais e econômicos devem ser preservados, e existe uma carência
por parte dos pescadores artesanais em se articular para garantir seu
espaço nas políticas publicas.
· Antonio disse que os pescadores sofrem de carência na informação de
critérios pelos quais são determinados os defesos.
· Marcus apresentou uma recuperação do camarão 7 barbas em função da
diminuição do esforço pesqueiro e de respeito ao defeso. E ressaltou a
importância de organização do setor para que ele seja ouvido nos fóruns de
participação.
· Lucila relembrou que o GERCO pode ser um importante momento de trazer
estas discussões a tona, e da classe dos pescadores em mostrarem uma
mobilização. Voltou a fazer o convite a todos para se organizarem e
realizarem reuniões nas cidades, e se propôs a trazer depois o retorno do
andamento do processo.
· Julio disse que muitas vezes em reuniões, os pescadores tem dificuldade de
colocar suas opiniões. E disse que ele sempre procura se colocar para
também dizer sobre o histórico de não participação deste seguimento.
· Marcus continuou a explanação falando sobre a segurança alimentar e da
necessidade da pesca em se manter rentável. Com base em tudo isso, fica a
preocupação da premissas futuras, e disse que precisamos trabalhar na
base da cooperação, certificação e preservação. Disse que a tomada de
decisão deve acontecer de forma participativa e através da socialização dos
conhecimentos e procedimentos. E apresentou que o monitoramento
pesqueiro gasta cerca de R$2.231.321,00 por ano, para serem os
motivadores de visibilidade, orientar políticas publicas, e orientar o sistema
produtivo.
· Ramirez sugeriu que o monitoramento pudesse ser de maneira local,
integrado com o Plano de Manejo da APA.

· Marcus continuou apresentando os dados do setor pesqueiro para o ano de
2009. E colocou um panorama geral por cidades do Estado de São Paulo.
Falou que existem cerca de 9 mil pescadores ativos, com 3 mil embarcações,
e em sua maioria menores que 9 metros. E uma única área da região do
Litoral Norte foi encontrada como importante para as parelhas antes da
proibição.
· Lucila aproveitou o gancho para dar os informes sobre as parelhas. Disse
que o Sindicato dos Armadores está querendo a revisão da Portaria, dizendo
que a APA Marinha LN determinou a proibição sem representatividade do
seguimento. A Fundação Florestal respondeu por meio de uma informação
técnica que se diz desfavorável à revisão, uma vez que não são apresentados
novos dados. Os passos agora são a divulgação da informação para que todos
os conselheiros possam ler e se quiserem discuti-la na proxima reunião do
Conselho Gestor.
· Gasalla perguntou se houve utilização dos dados do IP para a formulação
desta informação técnica.
· Lucila respondeu que foram enviados questionamentos ao IP e IO e com
base em suas respostas a Fundação formulou a informação. Disse que vai
pedir ao Marcus para que reapresente estes dados finais no próximo
Conselho. E que disponibilizaremos os informes amanhã. Sugeriu dia 8
Dezembro como data da próxima reunião, e disse que a intenção é uma
reunião maior para fechamento das ações deste ano
· Foi decidido por uninanimidade a data de 08 de dezembro para próxima
reunião com horário das 9 às 15 horas. Entre as pautas iremos ter a
apresentação do PEVO da Petrobras.
A reunião foi encerrada às 18:00.
Data da próxima reunião do CG: 08 de dezembro. Ainda sem local
definido.

Informes:
· 21/10 - Articulação Regional Caiçara - 10hrs - Trindade
· 25/10 - Reunião GTEA/CBHLN
· 26/10 - Reunião Conselho Consultivo PEIA - 15hrs - UNITAU -
Ubatuba
· 26 a 28/10 - Seminário Participação Social em Brasília - APA será
representada pela gestora;
· 30 a 04/11 - COLACMAR em Santa Catarina - APA será representada
pela secretaria executiva da CT Pesca
· 31/10 - Reunião GT Embarcação - 14hrs - Prédio Saúde -
Caraguatatuba
· 04/11 - Fórum do Mar - 9hrs - COLACMAR
· 06/11 - II Feira de Troca de Ubatuba - 14hrs - Praça BIP - Ubatuba
· 10/11 - Reunião GT Maricultura - Caraguatatuba- 14 horas.
· 09/11 - Reunião GT Cerco Flutuante - 14hrs - Caraguá
· 16 a 19/11 - SAPIS - Simpósio Áreas Protegidas e Inclusão Social em
Manaus - a APA será representada pela gestora.
· 22/11 - Reunião GTEA
· 23/11 - Reunião Conselho Consultivo PEIb
· 29/11 - Reunião Final com todos os donos de cerco flutuante para
fechamento da minuta - 10hrs em Caraguatatuba
· 29/11 - Reunião Comitê GERCO da CT Pesca - 15 hrs - Caraguatatuba

· 01 e 02/12 - Reunião Mosaico Bocaina - Mangaratiba
· 06/12 - Reunião Conselho Gestor ESEC Tupinambás
· 08/12 – Reunião Conselho Gestor APA Marinha Litoral Norte - 9h
Esta ATA foi lavrada por Débora Gutierrez, secretaria executiva do Conselho
Gestor da APA Marinha LN e assinada por Lucila Pinsard Vianna, Gestora dessa
Unidade de Conservação de Uso Sustentável