PLANO DE MANEJO
a. TdR + Proposta Técnica EKOS
b. Grupo de Trabalho Plano de Manejo (GT-PM)
02. DEVOLUTIVAS
03. INFORMES E ENCAMINHAMENTOS
A reunião iniciou às 14 horas e 29 minutos.
Pedro (APAMLN/ARIESS) agradeceu a presença de todos. Informou que o contrato da Fundação Florestal (FF) com a EKOS foi assinado e que a empresa possui muita experiência na elaboração de Planos de Manejo (PM) e foi a responsável por executar o PM do PESM e de outras Unidades de Conservação (UCs).
Pedro disse que a Proposta Técnica da empresa foi encaminhada para os conselheiros um dia depois da assinatura do contrato, mas talvez não seja apresentada hoje, devido ao tempo disponível.
Pedro falou que o Grupo de Trabalho Plano de Manejo (GT-PM) será discutido hoje para definir quais responsabilidades e objetivos do grupo e se é desejo dos conselheiros que este grupo seja criado.
Pedro discorreu sobre a reunião do dia 30 de junho, com a Diretoria do Litoral Norte (DLN), que será uma reunião integrada para discutir compensação ambiental. Lembrou-se da reunião de 2015, o “Conselhão”, onde esta também foi a principal pauta.
Pedro comentou sobre os últimos encaminhamentos e informes do Gerenciamento Costeiro (GERCO), de como está a revisão do Decreto Estadual 49.215/2004.
Pedro comentou também a respeito da oficina realizada no dia 14 de junho pela Mesa de Diálogo de Grandes Empreendimentos do Litoral Norte (MDGELN), que teve foco em condicionantes aos grandes empreendimentos e em como os pescadores artesanais podem se apropriar das informações apresentadas para discutir essas questões dentro e fora das comunidades.
Pedro apresentou e agradeceu a presença de Marília Britto (FF), coordenadora dos PMs das três APAMs, e disse que ela está aqui para esclarecer dúvidas e questionamentos.

Termo de Referência (TdR)
Pedro apresentou o TdR.
Pedro falou sobre a Equipe chave do Instituto Ekos.
Pedro falou sobre as etapas e os produtos do PM, deu enfoque ao Diagnóstico Técnico (DT), que será elaborado com base em trabalhos científicos e legislação existente e disse que a integração do DT com o Diagnóstico Participativo (DP) apontará divergências e convergências entre os documentos e subsidiará o pré-zoneamento, onde serão discutidas e apontadas as propostas para o Zoneamento, que definirá o que pode ou não ser feito em determinadas regiões.
Pedro discorreu sobre os prazos de entrega dos produtos elaborados pela empresa. Informou que o PT será entregue 30 dias após a assinatura do contrato, por volta do dia 13 de julho, o DT, 90 dias após a assinatura do contrato, em setembro.
Pedro falou que a integração do DT e DP será entregue em meados de outubro, juntamente com a Avaliação Estratégica e em novembro, será entregue o Zoneamento Preliminar.
Pedro informou que a empresa apresentará em reunião para o CG o PT, o Zoneamento Preliminar, PM Preliminar e PM final.
Pedro falou que, pelo o que consta no cronograma, é previsto que as oficinas do pré-zoneamento ocorram entre novembro e fevereiro, mês em que será disponibilizado o zoneamento final. Disse que em abril serão entregues o Banco de Dados Geográficos (BDG), o Sistema de Gestão, PM Preliminar e PM final.
Edson (ICC) falou sobre a nossa última reunião (46ª Reunião Ordinária), em que foi bastante discutida a questão dos prazos do TdR e Marília não estava presente para esclarecer. Disse que não dá para discutir prazos com base em uma tabela, pois no dia-a-dia existem contratempos e se os produtos não estiverem de acordo com a realidade, tudo muda.
Edson questionou a formação do GT-PM, perguntou se este grupo seria somente para acompanhar ou para validar os produtos do PM e perguntou sobre os prazos a partir da validação ou não dos produtos.
Edson falou que 10 meses para finalização do PM é muito rápido e envolver questões de oficinas de pré-zoneamento no meio da temporada de verão é inviável. Questionou como será compatibilizada a correria para quem está elaborando, acompanhando e validando a sequência do PM com os problemas decorrentes de logística que a temporada envolve. Questionou como vai funcionar a análise dos últimos produtos (7, 8, 9, 10), que tem o prazo de 300 dias para serem entregues, todos ao mesmo tempo.
Marília disse que parte do princípio de que vai conseguir atender a todos os prazos, pois o processo de elaboração do PM conta com pessoas e Conselhos Gestores competentes. Informou que o BDG será feito ao longo de todo o processo e o produto final é apenas o material concreto do que foi feito em 10 meses.
Marília disse que são equipes diferentes (Ekos e FF) e muita gente trabalhando em paralelo. Disse que seu trabalho é coordenar os três PMs junto da empresa.
Marília falou que pretende que os produtos entregues pela empresa sejam bem completos e satisfatórios, sem precisar de grandes complementações e modificações.

Marília comentou que a flexibilidade dos prazos apontados no TdR virá em função da prorrogação do prazo pelo Banco Interamericano de Desenvolvimento (BID) e que, por sorte, o PM ficou fora do contingenciamento do governador, pois foi acordado em dezembro de 2015.
Marília disse que os outros projetos, de monitoramento ambiental, educação ambiental, entre outros, estão engavetados, pois só se tornarão possíveis se houver prorrogação do contrato com o BID.
Pedro disse que o CG tem de estar bastante envolvido no processo de análise dos produtos do PM, e que objetivar a análise é fundamental para elaborar a Informação Técnica (IT) no prazo dado.
Marília falou que, para a validação dos produtos, é necessário haver reunião interna de diretorias (Litoral Sul, Centro e Norte). Disse que o grupo de coordenação dos PMs é amplo e é fundamental o consenso entre diretores e gerentes, bem como dos GTs, que deve ser criado para dar mais agilidade nesse processo de articulação interna.
Marília comentou que haverá reunião interna com os gerentes regionais e gestores das APAMs para estabelecer os trâmites dos produtos para análise e como se dará a participação das equipes e CGs nesse processo.
Maurici comentou que o DP está definido e é a base para o DT. Disse que a legislação e os estudos de base para o DT não necessariamente revelam a realidade da pesca no quotidiano. Ressaltou que a proposta do cronograma é bem clara e pediu à Marília para que as oficinas de zoneamento sejam abertas para o público e formalizadas em lugares maiores, com a convocação geral do setor pesqueiro, pois não há audiência pública para o processo de elaboração do PM e é necessário que as normas advindas desta etapa sejam bem claras para que não afete o setor pesqueiro negativamente.
Maurici frisou que os pescadores têm de entender o que está sendo proposto em cada etapa do processo do PM.
Pedro disse que os mapas do DP já foram corrigidos e complementados de acordo com o que foi apresentado nas oficinas participativas e que foram encaminhados por e-mail após a 46ª Reunião Ordinária do CG. Disse que não há nenhuma proposta prévia de áreas de exclusão de pesca e essa e quaisquer outras propostas serão definidas em construção conjunta.
Marília lembrou que o próprio Decreto de criação das APAs Marinhas (D.E. 53.525, 52.526 e 52.527 de 08 de outubro de 2008) enaltece a preocupação com os recursos pesqueiros e pesca tradicional e este assunto será igualmente tratado no PM. Os especialistas acrescentarão informações técnicas sobre as áreas, e o Zoneamento será o momento onde todos estarão juntos novamente para apontar se realmente as informações apresentadas são efetivas ou não.
Maurici disse que espera que no âmbito da APAMLN, não se repita a imposição do gabinete.
Marília comentou que o objetivo é manter tudo sob coordenação da FF.
Geraldo ressaltou que o tempo é muito curto para analisar os produtos e fazer as devolutivas para o CG e sugeriu que sejam disponibilizados produtos preliminares.
Marília disse que a agenda relacionada ao PM é curta e que não é possível depender dos gestores presentes em todas as reuniões.

Jerri disse que tem o pressentimento de que vai acontecer o que houve com as Unidades de Proteção Integral, muitas restrições e “roubo” do território marítimo, juntamente com o esquecimento das comunidades.
Pedro falou que no decorrer dos 20 dias para análise dos produtos, a APAMLN recebe o documento e passa para o CG e GT-PM, para acréscimos das informações dos setores e outros usuários do mar, para posteriormente compilar e elaborar a IT.
Pedro ressaltou que é importante que todas essas informações que forem inseridas ao longo do produto precisam ser fundamentadas. Não é simplesmente não concordar com os apontamentos feitos no DT, tem de ter base lógica e científica para embasar o acréscimo ou a retirada de informações.
Pedro disse que o processo de elaboração do PM tem de ser transparente e junto ao CG.
Edson disse que quando o estado tem que estar atento com os prazos não quer dizer que o estado vai provocar o conflito. Discussão dos diferentes usos e como as informações são compiladas. Cada um do CG representa um grande setor e tem de defendê-lo como um todo e não a própria vontade do representante. Disse que o consenso aos diferentes usos está na diversidade dos interesses dos atores da região. Seja do Estado, da empresa, todos têm de defender os direitos das categorias em que são representantes, legitimamente e organizados. O histórico da APAMLN é de transparência e vamos brigar por qualidade e confiança nas informações inseridas no PM. Quem tem pressa em prazos é político ou é burocracia para decisão do gabinete. As áreas de exclusão de pesca são para manter a garantia de biodiversidade e os recursos pesqueiros para as comunidades tradicionais.
Benedita disse que faz reuniões há trinta anos, onde os pescadores sempre estão presentes, mas que as considerações deles não são acatadas e já recebem os documentos todos prontos e aprovados.
Benedita disse que estão cassando o TAUS da comunidade da Ilha de Búzios e frisou que na prática é muito difícil cumprir com o que é imposto, mas na teoria é muito bonito. Falou que não quer que aconteça o descaso que vem acontecendo com os pescadores artesanais e que, para isso, vai acompanhar, ler, e participar ativamente do processo de elaboração do PM.
Benedita ressaltou que a culpa é sempre dada aos pescadores artesanais e ninguém faz nada com quem é culpado de verdade.
Benedita se despediu de todos e pediu desculpas por ter de deixar a reunião.
Pedro agradeceu a presença de Benedita e disse que entende seus sentimentos relacionados a esta questão e disse que batalhamos para a desconstrução desse tipo de processo impositivo.
Pedro lembrou que atualmente, na Câmara Temática de Pesca e Maricultura (CT-Pesca e Maricultura), há a discussão sobre como os pescadores do LN são afetados com as punições ligadas à Instrução Normativa IBAMA nº 166/2007 (IN IBAMA 166/2007) e à IN Interministerial nº 12/2012 (INI 12/2012), que tratam das restrições e ordenamento da pesca de emalhe.
Pedro comentou que estamos articulando para tentar reverter a situação vulnerável dos pescadores artesanais, baseados nas particularidades da pesca do LN.

Pedro ressaltou que a preocupação com a pesca e pescadores artesanais sempre foi o foco das discussões da APAMLN e que é importantíssimo lembrar disto.
Maurici falou que há uma cultura lúdica de que pescador artesanal é embarcado de canoinha e que na realidade, isso não é verdade. Disse que as decisões tomadas nos gabinetes não compartilham da vida real, pois as proibições existentes partem, por exemplo, do pressuposto de que a potência do motor de uma embarcação está diretamente ligada ao esforço de pesca, sendo que, na realidade, serve para resguardo da própria vida do pescador.
Maurici ressaltou que os dados científicos não condizem com a prática da profissão.
Maurici falou que vai dar ciência ao Ministério Público, porque existem direitos constitucionais e é preciso salvar a cultura e as comunidades tradicionais.
Maurici disse que a legislação é equivocada e é seguido o que é ditado e não o que é real.
Maurici falou que a APAMLN pode ser somente mais restritiva e não modificar as legislações para abrir mais brechas, mas citou como exemplo o Projeto de Lei nº 249/2013, que permite que as Unidades de Conservação de Proteção Integral do estado de São Paulo sejam exploradas por empresas privadas e disse que acha um absurdo usar legislações incorretas como base de dados.
Pedro pediu foco na pauta do DT.
Pedro falou que vão discutir a forma como vamos elaborar o PM e que diferentes tipos de pescaria não podem receber as mesmas regras.
Maurici disse que é necessário corrigir erros no DT não sendo mais restritivos e sim, coerentes com a realidade.
Pedro lembrou que esta preocupação está registrada em ata e vamos pensar em uma solução juntos.
Pedro falou que, todos nós, especialmente os conselheiros, estamos cumprindo função de interesse público e é necessário que sejamos legítimos e verdadeiros ao atender a demanda da sociedade como um todo e não interesses particulares.
Pedro pediu para que todos reflitam sobre isto.
Marília disse que o DP aponta claramente que todos os atores da região querem estar nos mesmos espaços de uso.
Marília falou que o CG tem pessoas competentes para dar informações técnicas, mas a realidade é diferente e é necessário que os conselheiros se apropriem do fórum, parte da governança das APAMs, para direcionar os usos do território.
Marília disse que se é demonstrado que existem indicações sobre certos assuntos e se não há organização para argumentar corretamente, quem sai perdendo somos nós.
Marília disse que as APAMs foram criadas, por mais que devagar e tortuosamente, para este fim de direcionamento/ordenamento e estamos indo nessa direção.
Jerri falou que poucos dos presentes na reunião participaram da criação das APAMs em 2008 e do “fechamento” da Ilha Anchieta, da criação das Áreas de Manejo Especial (AMEs).
Jerri disse que ele e os pescadores ficaram aflitos e com sentimento de impotência nesta época. Disse que os representantes do governo chegaram com todas as regras e zoneamento definidos, sem o menor caráter participativo, sendo que o conhecimento dele e dos trabalhadores da pesca foi adquirido no dia-a-dia e não na faculdade.

Jerri ressaltou que é muito fácil esquecer os outros responsáveis por irregularidades e culpar os pescadores artesanais, que dependem da pesca para sobrevivência.
Jerri falou que as comunidades existem e sofrem punições nas atividades tradicionais.
Pedro lembrou que o momento de elaboração do PM é fundamental para os devidos apontamentos de cada setor. Disse que a FF acrescentará essas indicações, e no caso do DT serão acrescidas quando realmente comprovadas tecnicamente, e que todo este debate é muito importante.
Carolina disse que apresenta preocupação de que as comunidades tenham a ciência das etapas do PM e em como vão utilizar o mar.
Pedro lembrou que temos essa preocupação e que os nossos esforços sempre foram em envolver as comunidades nas discussões.
Carolina falou que é preciso ir aos municípios e informar que está sendo formulado o PM de maneira aberta.
Pedro disse estamos sempre dispostos para esclarecimentos e pediu aos conselheiros a parceria na divulgação ampla do que é discutido nas reuniões, principalmente para as comunidades. A equipe da APAMLN não tem condição de estar presente em todos os lugares a todo instante, e para isto trabalhamos com representantes, que são os conselheiros, que devem auxiliar na ampliação da divulgação das informações que o CG trabalha.
Marília informou que o intuito das reuniões da coordenação do plano de manejo com as prefeituras, sobre o PM, é formalizar esse pedido de auxílio na divulgação para as comunidades.
Ricardo comentou que, há mais ou menos 6 meses, esteve em contato com comunidade do sertão de Ubatuba, conversando que tipo de alternativas para desenvolvimento poderiam ter. Sugeriu a apresentação de palestras e disse que os presentes não tiveram nenhuma reação.
Ricardo disse que as comunidades têm medo dos ambientalistas, pois o que é definido não é construído junto deles.
Ricardo falou que as definições têm de ser feitas nas comunidades e não aqui neste fórum, criando uma barreira.
Pedro perguntou como, com tantas demandas, podemos fazer isso ainda melhor, pois a APAMLN sempre esteve junto das comunidades.
Pedro pediu para Ricardo uma proposta mais elaborada para darmos ciência às comunidades como um todo, não só aos seus representantes neste fórum.
Edson questionou como foi proposto ter reuniões de zoneamento em pleno verão, bem como as oficinas participativas, se a logística no litoral fica muito difícil.
Edson disse, a respeito da disponibilidade de informação para as comunidades, que é preciso estar presentes para esclarecer o que será definido no PM, para não ocorrer o mesmo que está acontecendo no GERCO, onde estavam tentando definir Z4 em áreas de comunidades tradicionais, sem nem mesmo explicar para as comunidades o que significaria essa mudança.
Edson comentou que houve grande mobilização para ir nessas comunidades esclarecer o que mudaria com as possíveis novas regras do GERCO.
Pedro lembrou que a APAMLN sempre se preocupou com o trabalho conjunto às comunidades, dando o exemplo das reuniões de apresentação do Plano de Manejo e das

futuras devolutivas, que serão feitas em maior número com as comunidades tradicionais que com os demais segmentos, tendo em vista a dificuldade daqueles em participar das reuniões.
Ângelo (APSR) sugeriu informarmos a classificação do que é pescador/pesca industrial, tradicional, artesanal e demais, vigente na legislação para dar conhecimento dos direitos de cada um.
Edson frisou novamente a questão dos prazos para ocorrerem as oficinas (no verão – temporada).
Marília disse que essa questão tem de ser bem observada. Sugestões de como solucionar são bem vindas.
Edson sugeriu fazer depois do carnaval.
Marília falou para aguardarmos o desenvolvimento dos prazos e reavaliarmos essa questão.
Leandro sugere, em função do processo como um todo e do cronograma do PM, tentarmos utilizar as reuniões do CG para discutir as devolutivas dos produtos do PM.
Leandro disse que o CG da APAMLN é um dos poucos fóruns existentes em que ainda se pode discutir e ser ouvido e é preciso qualificar o CG e não piorar nossas condições.
Leandro ressaltou que o Grupo de Trabalho (GT) incorpora o conhecimento e tem total capacidade de incorporar informações sobre as comunidades tradicionais, ninguém precisa se preocupar com isso, ninguém será excluído das discussões do GT.
Leandro falou que o GT é criado dentro do CG e não devemos propagar a ideia de que está sendo restringido o diálogo, pois o que estamos lutando é o contrário, justamente facilitar o diálogo.
Leandro disse que é necessário nos debruçarmos neste fórum para discutirmos o Plano de Manejo como um todo.
Pedro frisou que o objetivo deste fórum é garantir o espaço de diálogo para todos e que a proposta de criação do GT-PM está em discussão para ser definida.
Pedro pediu objetividade nas falas dos presentes.
Geraldo pediu a palavra para esclarecer o mal entendido entre os pescadores e explicou que não teve participação nenhuma na criação das leis (IN IBAMA 166/2007 e INI 12/2012). Afirmou que é técnico de campo e apenas coleta e apresenta os dados para o órgão que trabalha (ICMBio) e que, por ele, revogaria essas normativas no LN.
Pedro disse que todos têm de tomar cuidado com as informações replicadas fora das reuniões para não expor erroneamente os participantes.
Ricardo disse que o que Leandro falou é muito importante, os conselheiros têm de ocupar o fórum e trabalhar a partir das reuniões e não simplesmente acompanhar as discussões e ficar parado.
Ricardo ressaltou que é preciso aproveitar o fórum para levantar questionamentos que ficarão registrados em ata, mesmo que não seja pauta da reunião atual, pois as dúvidas precisam ser esclarecidas.
Pedro citou a questão da participação nas duas oficinas de zoneamento com 70 representantes.
Edson perguntou por que há restrição no número de pessoas nas oficinas (70 pessoas) se o processo participativo é muito mais efetivo com a maior quantidade de pessoas possível.

Pedro lembrou os representantes eleitos no DP, que deverão exercer a sua representação.
Cláudio indagou se continuam sendo quatro oficinas.
Pedro esclareceu que serão duas oficinas de zoneamento e duas de programas de gestão, intercaladas.
Edson questionou quem vai divulgar as oficinas.
Pedro falou que será a Ekos e provavelmente a FF.
Pedro disse que as oficinas serão nos locais de melhor acesso e que as reuniões serão gravadas.
Grupo de Trabalho Plano de Manejo (GT-PM)
Pedro apresentou a proposta de criação do GT-PM.
Leandro falou que todos têm que se dedicar a esse trabalho e frisou que quer deixar registrado que as decisões do grupo técnico servirão muito para adiantar e reduzir as etapas burocráticas do processo.
Pedro disse que o GT-PM é fundamental para subsidiar quem toma as decisões (FF).
Geraldo lembrou-se da questão da revisão dos PM. Disse que no ICMBio há revisão anual do PM e que no PM da APAMLN faremos o trabalho para que, na medida em que for aplicado, surgirão os defeitos e as soluções para revisá-lo.
Marília disse que o SNUC não aponta prazo obrigatório para revisão do PM e que o PM é apenas um passo para a gestão da unidade.
Leandro pediu para verificar na legislação sobre o prazo da revisão do PM.
Leandro questionou se não é o caso de chamar Fernanda (Núcleo de Planos de Manejo) para maiores esclarecimentos e disse que as mudanças necessárias nos PMs, quando justificadas e analisadas, podem ser feitas por Portarias.
Leandro disse que o prazo de revisão de 10 anos só vale para o GERCO, para PM não. O PM pode ser revisado a qualquer momento.
Carlota disse que os pescadores já sofrem com as decisões tomadas no GERCO e que no PM precisam de segurança/apoio.
Jerri disse que é difícil a reversão das leis e que a criação é rápida, mas a reversão não.
Maurici comentou que não há autonomia dos gestores nas tomadas de decisão e que se for proposta uma portaria qualquer para as demandas e necessidades apresentadas, esta tramitará e talvez seja resolvida só depois de um ano.
Leandro frisou que este fórum tem autonomia de deliberação, por mais que seja consultivo e é preciso pressionar os órgãos competentes e não o Gestor.
Pedro falou sobre a composição do GT-PM.
Pedro ressaltou que talvez fosse melhorar trabalhar de maneira virtual, por e-mail, pois a Sociedade Civil tem maior dificuldade no deslocamento.
Pedro disse que quer definir como funcionará o GT-PM no fluxo das informações repassadas pela empresa.
Pedro falou que existem duas vertentes nesta questão: o GT avança na análise e passa para o CG o produto já modificado ou define que o GT tenha autonomia de modificações.

Pedro pediu sugestões dos conselheiros.
Leandro disse que, para ganhar agilidade nos trâmites, deve haver autonomia para o GT-PM, pois este grupo é formado por conselheiros também.
Leandro sugeriu que o GT foque no PM e traga para a plenária em tópicos e informes os principais apontamentos e as modificações, na forma de devolutivas simples nas reuniões ordinárias do CG para deliberação das propostas.
Geraldo concorda com Leandro e disse que tem de ter autonomia do GT-PM para que o trabalho não pare, porém, sugere que em assuntos complicados haja a participação geral, mas em outros, não.
Geraldo disse que, na opinião dele, as informações sem clareza podem ser apontadas e discutidas em reuniões do CG, enquanto que todos os documentos são encaminhados para o CG e GT-PM.
Geraldo frisou que é preciso ter responsabilidade e disponibilidade para analisar os produtos. Os demais conselheiros vão participar, pois também terão o acesso aos produtos, mas não necessariamente precisam fazer proposições.
Geraldo sugeriu que o GT-PM leve para o CG as informações relevantes.
Maurici disse que no Regimento Interno é definido que as proposições feitas no fórum são deliberativas no âmbito do CG, tudo o que passa pelo GT tem de ser deliberado no CG.
Leandro esclareceu que é possível modificar as proposições feitas pelo GT, depois de apresentadas, mas é importante encontrar uma forma de não redobrar os trabalhos.
Pedro questionou se é necessário criar o GT, no sentido de redobrar os esforços, já que alguns estão sugerindo que o CG delibere sobre as indicações do GT.
Edson disse que até vale a pena ter várias estancias, mas o prazo não permite.
Edson perguntou quais são os produtos que o GT-PM vai receber e sugeriu que o GT receba produtos preliminares para fazer considerações e encaminhe para o CG fazer modificações e que, se houver discordâncias, a palavra final é do CG.
Edson falou que esse processo tem que ser virtual, pois o tempo é curto.
Edson ressaltou que o PT é a base de todo os trabalhos do PM.
Pedro falou que é preciso pensar em estratégias para a tramitação dos produtos, pois temos prazos a atender.
Maurici disse que discutir virtualmente torna o processo excludente, porque o setor pesqueiro não tem facilidade de acesso virtual.
Pedro reforçou que a proposta não é excluir o CG, é melhorar a logística de tramitação dos produtos.
Pedro falou que quando houver considerações, serão discutidas no fórum.
Maurici disse que o processo participativo tem que vigorar.
Marilia comentou que o DP já foi executado e agora é hora de fazer o DT, que também será participativo, porém, com justificativas técnicas.
Pedro ressaltou que o DT traz informações relevantes e vamos discuti-lo em reunião.
Maurici frisou que os pescadores não são técnicos e possuem dificuldades de analisar documentos deste tipo e sugeriu que as informações técnicas sejam “traduzidas” em reuniões do CG.

Leandro falou que esta é uma questão crucial ao longo de todo PM e que é necessário que os conselheiros tragam na próxima reunião uma proposta que contemple este trabalho de “tradução” dos produtos para as comunidades.
Leandro frisou que esta questão é tão importante que extrapola o CG e é necessário achar uma forma de fazer ações mais próximas, como, por exemplo, com o apoio das prefeituras.
Leandro disse que os conselheiros têm de lembrar que representam um setor como todo, portanto, devem trazer propostas de trabalho de seus setores para centralizar as discussões no fórum.
Geraldo explicou que quando falou em autonomia de trabalho, não era na questão de deliberação, mas na autonomia para fazer manifestações nos produtos.
Geraldo falou que quem delibera as modificações são os conselheiros, o GT-PM vai trabalhar para fazer a junção dos principais pontos e apresentar para o CG. Neste sentido, o GT-PM vai circular em nome do CG.
Claudio questionou quantos produtos possuem 20 dias para serem analisados, porque não adianta fazer reunião do CG e não ter quórum para votar as modificações.
Pedro apresentou o cronograma do TdR.
Edson disse que os problemas vão aparecer na etapa do Zoneamento Preliminar, porque possui muita informação para embasar a próxima fase (Zoneamento).
Maurici falou que todas as etapas serão complicadas, porque o PM é muito importante.
Pedro comentou que durante o prazo análise, podemos destacar os pontos chave para a empresa antes de terminar de analisar o produto.
Pedro falou que quer definir a data da reunião do GT-PM.
Marília sugeriu que nessa reunião a pauta seja TdR e Proposta Técnica, ambas em uma discussão mais aprofundada.
Jerri informou que Maurici entrará como suplente da sua vaga.
Os conselheiros se manifestaram para as vagas do GT-PM.
Pedro pediu sugestões para conciliar GT-PM e CG.
Pedro disse que encaminhará por e-mail o convite para participar do GT-PM e que com isso já vai gerar discussão virtual.
DEVOLUTIVAS
Pedro falou sobre a oficina realizada com os pescadores pelo Observatório Litoral Sustentável, no dia 14 e 15 de junho, onde foram apresentados os dados das condicionantes e os pescadores questionaram algumas informações, como por exemplo “como os dados foram construídos?”.
Pedro disse que essa oficina foi uma oportunidade de falar dos impactos dos grandes empreendimentos nas comunidades tradicionais e que precisa ser feito mais vezes.
Maurici falou que é preciso referendar a questão gráfica apresentada na oficina. Ele disse que não sabe como aquilo foi produzido, pois não condiz com os dados do dia-a-dia.
Edson disse que o que marcou na oficina foi o gráfico do aumento do tráfego marítimo e que isso demonstra toda a preocupação de redução dos estoques pesqueiros.

Edson ressaltou que é preciso pedir para os órgãos licenciadores mitigações concretas. É necessário nos organizarmos para dar ciência dessas discussões aos pescadores, apontando quais são as mitigações que atendem os segmentos que são afetados pelos grandes empreendimentos.
Maurici ressaltou que o Projeto de Emenda à Constituição nº 65/2015 desqualifica todo o processo de Estudo de Impacto Ambiental e Relatório de Impacto Ambiental (EIA-RIMA), necessários para o licenciamento de empreendimentos.
Edson comentou que quando as rotas foram apresentadas na oficina, foi muito impactante para ele.
Maurici disse que observou erros no próprio mapa apresentado.
Edson falou que é necessário trabalhar e se aprofundar nos dados apresentados, separadamente.
Pedro informou sobre o GERCO, que já existe texto deliberado pelo GS e os mapas estão sendo revistos para adequar o novo zoneamento.
Edson comentou que na última reunião do grupo setorial do GERCO, o volume permitido para piscicultura marinha ficou pequeno, dificultando a piscicultura para os próximos 10 anos no LN e desestimulando a geração de emprego para as comunidades residentes dos locais onde os empreendimentos de piscicultura são licenciados.
Maurici citou a norma do Conama nº 413/2009, que não permite o cultivo de peixes em Unidades de Conservação sem PM.
Maurici falou que o contrato obtido por Cláudio Doneaux nunca foi externado para comunidade da Ilha de Búzios (Ilhabela/SP).
Maurici disse que existe uma empresa que quer instalar piscicultura na Ilha de Vitória (Ilhabela/SP) e não houve consulta da APA Marinha e nem da comunidade sobre isso.
Maurici falou que é preciso acionar o MP.
Edson disse que entende que essa situação é fundamental de ser definida no PM, mas que é importante não inviabilizar esses cultivos, pois podem gerar fonte de renda e novas oportunidades de trabalho para as comunidades tradicionais.
Leonardo explicou que maricultura de mariscos e vieiras é completamente diferente da criação de peixes, principalmente na área da APAMLN. É importante que fique registrado que são coisas muito diferentes.
Edson disse que piscicultura tem de ser discutida em futura reunião do CG.
Leonardo disse que comunidades tradicionais nunca conseguirão manter uma piscicultura, pois é preciso mão de obra tecnicamente qualificada, além de alto custo de investimento para arriscar na atividade.
Fernanda (IO-USP) informou sobre o encontro do projeto Biota Araçá, que será no dia 25/06, em São Sebastião.
A reunião encerrou-se às 17 horas e 36 minutos.
INFORMES
30/06 > Reunião Conselho das UCs do LN (Conselhão) – Horário e local a definir.

ENCAMINHAMENTOS
1. As Ajudas Memórias da 46ª Reunião Ordinária e 47ª Reunião Ordinária do CG APAMLN e ARIESS serão encaminhadas assim que prontas;
2. A Ekos (empresa contratada para elaborar o PM) irá apresentar, em reunião do CG, o Produto 1 (Plano de Trabalho) para o CG;
3. O Plano de Trabalho (PT) será recebido pela APAMLN e imediatamente encaminhado aos Conselheiros;
4. A equipe da APAMLN levantará a legislação que define o que é Pesca Artesanal e o que é Pesca Industrial;
5. A equipe da APAMLN checará nas legislações qual é o prazo para revisão do PMs;
6. A equipe da APAMLN encaminhará o link para acesso aos anexos do Diagnóstico Participativo;
7. Ficou combinado que a data da reunião do Grupo de Trabalho Plano de Manejo (GT-PM) será discutida na 48ª Reunião Ordinária do CG.
8. Pauta futura do CG incluirá Piscicultura.
Essa ajuda memória foi lavrada e finalizada pela secretária-executiva, Jéssica Seta, e revisada pelo Presidente do Conselho Gestor, Pedro Barboza Oliva, que assina a mesma. Foi apresentada a todos e deliberada por e-mail em 14/07/2017