DEVOLUTIVAS – FISCALIZAÇÃO
Pedro B. (APAMLN) comentou que com a chegada do novo analista ambiental do IBAMA, Luiz Louzada, há uma nova perspectiva de fiscalização da pesca industrial na área de gestão da APAMLN, pois este possui grande conhecimento do sistema do Programa Nacional de Rastreamento de Embarcações por Satélite (PREPS), e está ministrando um curso – do qual Pedro B. também participou - sobre como utilizar as ferramentas deste sistema para tornar a fiscalização mais efetiva.
Pedro B. disse que o IBAMA, por ser um órgão federal, possui atribuição maior para fiscalização, que engloba a área da APAMLN, dando possibilidade de trabalho conjunto na fiscalização, inclusive com base na Lei Complementar Federal 140/2011.
Pedro B. falou que no final do mês de fevereiro, recebeu diversas denúncias provenientes do Bonete de Ilhabela sobre embarcações industriais que pescam sardinha com traineiras em local proibido pelo Zoneamento Econômico Ecológico (ZEE), que proíbe a pesca industrial até profundidade de 23,6 metros. Disse que em uma das ocasiões checou a denúncia pelo PREPS, e contatou a Polícia Ambiental (Pamb), que prontamente dirigiu-se ao local da denúncia, mas não localizou nenhuma embarcação ilegal.
Pedro B. informou que houve persistência nas mesmas denúncias (confirmadas no sistema do PREPS) e que, então, juntamente com a gestão do Parque Estadual de Ilhabela (PEIb) e com o IBAMA realizou a fiscalização e posterior apreensão da embarcação industrial que pescava ilegalmente sardinha. Disse que todo o pescado apreendido foi devolvido ao mar, já que as sardinhas ainda estavam vivas para serem usadas como isca-viva na pesca de atuns e afins.
Pedro B. ressaltou que essa apreensão foi muito importante para efetivar a fiscalização no local, coibindo a pesca predatória.
Pedro B. comentou que, nas denúncias anteriores, foi possível averiguar no PREPS algumas embarcações que estavam praticando pesca de sardinha em local proibido. Não foi possível enviar nenhuma equipe de fiscalização no local, e que o IBAMA, com base no PREPS, monitorou essas embarcações, que com a isca-viva capturada em local proibido, foram pescar

bonito listrado, atuns e outros, no extremo sul do Brasil. O IBAMA de Itajaí/SC, conseguiu fiscalizar as embarcações no desembarque, e foi possível, com base no PREPS, comprovar que a pesca realmente ocorreu e foi lavrado auto de infração ambiental com base também nas informações do PREPS.
Pedro B. falou que existe uma Instrução Normativa que dita que se o ato de pescar sardinha for ilegal, todo o pescado proveniente do uso da sardinha pescada é considerado ilegal.
Pedro B. falou que vai encaminhar o link com a notícia das apreensões.
Pedro B. disse que, mesmo sem condições de ir ao local da denúncia, o PREPS pode ser utilizado para embasar a posterior autuação da embarcação.
Pedro B. comentou, na última reunião da Câmara Temática de Pesca e Maricultura (CT-Pesca e Maricultura), sobre a importância de denunciar embarcações ilegais e disse que foi questionado por isso, pois se existe o PREPS, não é necessário denunciar.
Pedro B. explicou que, apesar de o PREPS ser efetivo, existem embarcações que, para praticar a pesca ilegal, desligam o aparelho pelo qual é possível identificá-las no PREPS.
Pedro B. falou que está elaborando um informativo/comunicado sobre como e para quem denunciar a pesca ilegal.
Pedro B. informou que na segunda-feira (25 de abril), baseada no PREPS, houve uma operação de fiscalização de uma embarcação pescando polvo em área não permitida, com a presença da Secretaria do Meio Ambiente Estadual, da Fundação Florestal, PAmb e do IBAMA.
Pedro B. disse que se tratava de embarcação localizada entre a Ilha de Alcatrazes (São Sebastiao/SP) e Montão de Trigo (São Sebastião/SP), pescando polvo (Octopus spp.) por volta dos 30 metros de profundidade e a profundidade permitida para este tipo de pesca é a partir dos 70 metros (Instrução Normativa da Secretaria Especial de Aquicultura e Pesca/Presidência da República n° 26, de 19 de dezembro de 2008 – IN SEAP/PR 26/2008).
Marcus (Instituto de Pesca do Estado de São Paulo) falou sobre o uso do material apreendido. Disse que o que a mídia apresenta, informando que o pescado apreendido será utilizado como merenda escolar, é um absurdo, na questão sanitária principalmente. Comentou que isso também dá enfoque político às apreensões. Citou o caso de autuação de uma embarcação de traineira, no Píer do Saco da Ribeira – Ubatuba/SP, carregada de pescado de corvina, onde, após a apreensão, o produto apreendido foi redistribuído para a população sem nenhum cuidado sanitário.
Marcus disse que não conhece nenhum protocolo de distribuição do material apreendido.
José R. (ICMBio), complementando a fala do Marcus, disse que a APAMLN e os órgãos fiscais, têm de tentar conversar entre si, porque tem visto instituições que fazem apreensão de pescado, não sabem aonde destinar o material apreendidos e dialogam com a prefeitura local em busca do que fazer.
José R. citou como exemplo uma ocorrência em São Sebastião/SP, onde o pescado apreendido foi colocado dentro de um caminhão basculante e jogado na rua para a comunidade – falta de respeito e de higiene.
José R. disse que pode existir acordo com empresas que tem caminhão frigorífico e quando houver apreensão de até 700kg, buscar locais como asilos e comunidades para a

distribuição do pescado. Ou até redistribuição em peixarias, em contrato com o proprietário, para deixar o pescado apreendido no frigorifico e distribuir para a comunidade no dia seguinte.
José R. falou que o tempo gasto para autuar o infrator e descarregar o material confiscado é muito grande, se tudo for feito no mesmo dia, fica inviável. Sem falar do lado político, aparecem nomes que se intitulam responsáveis pela doação do pescado.
José R. comentou que existe determinação pelo Supremo Tribunal Federal (STF) que em ano eleitoral é proibido fazer doação à sociedade.
José C. (MAPEC) disse que seria melhor o pescador ficar com o peixe e destinar para a comunidade.
José R. disse que o agente da fiscalização tem a obrigação por lei de apreender o pescado. Se o fiscal não fizer isso, será penalizado.
José C. perguntou se não houver câmara fria para armazenar o pescado apreendido, o que se faz.
Marcus respondeu o pescado é incinerado ou jogado fora.
Ricardo (ANUBA) disse que o Píer do Saco da Ribeira/Ubatuba está operando com restrições e queria saber que tipo de inspeção se faz no próprio pescado. Como quando o caminhão descarrega e não existe agente fiscalizador no local para verificar qual espécie, qual a quantidade e a qualidade do pescado.
Pedro B. respondeu que o desembarque é fiscalizado pela PAmb, mas com o baixo número de funcionários efetivos, é inviável estar em todos os lugares. Falou que o foco atual da PAmb é evitar a pesca ilegal, que vem antes do desembarque. É um problema sério a falta de funcionários.
Ricardo falou que não faz sentido monitorar a embarcação que vai para Santa Catarina e autuá-la com base no sistema do PREPS no seu desembarque, sendo que ocorre a todo tempo desembarque de pescado ilegal no píer do Saco da Ribeira.
Marcus disse que alimentos de origem animal têm de ser inspecionados pela Vigilância Sanitária ou Departamento de Inspeção de Produtos de Origem Animal (DIPOA), responsável pela permissão do alimento ser comercializado ou não.
Marcus comentou que o cenário nacional está complicado, desde o órgão de ordenamento, até o momento da fiscalização. Disse que não existe DIPOA, Serviço de Inspeção Federa (SIF), Sistema de Inspeção Estadual (SISE) ou Sistema de Inspeção Municipal (SIM) no LN. Informou que a Vigilância Sanitária inspeciona para a comercialização local, SISE para estadual e SIF, federal. Acontece que não consegue aplicar o marco regulatório.
Ricardo informou que existem poucos atracadouros da pesca industrial no LN, mas que a grande quantidade de peixes é proveniente da pesca industrial.
Marcus disse que a pesca ilegal está instalada nos dois sistemas, industrial e artesanal, de formas diferentes. A falta de informação, sistematização e linguagem adequada dificultam o entendimento da legislação pelos pescadores artesanais. Mas que em número de embarcações, a pesca industrial representa apenas dez por cento do volume no Estado de São Paulo.
Ricardo falou que o fato da maior fiscalização nos pescadores industriais já diminui a quantidade de infrações cometidas pelos pescadores artesanais e que, a partir do momento em que os pescadores maiores deterioram menos o estoque pesqueiro, favorecem a pesca artesanal.

Ricardo comentou que, por conta da redução no estoque pesqueiro, os pescadores artesanais vão pescar cada vez mais longe, favorecendo a ilegalidade na sua categoria.
Pedro B. disse que a maior preocupação da APAMLN é que a pesca de baixa mobilidade, principalmente, tenha local para pescar. Por isso, o uso do PREPS é muito importante para a fiscalização da pesca industrial.
Pedro B. respondeu ao José R. que a necessidade de parcerias já é discutida no Sistema Integrado de Monitoramento Marítimo (SIMMAR), composto pela Coordenadoria de Fiscalização Ambiental (CFA), PAmb, Fundação Florestal e, recentemente o ICMBio e o IBAMA.
Pedro B. falou que precisa retomar essa pauta e que vão colocar em discussão não só o destino do pescado apreendido, mas também dos petrechos.
Marcus questionou sobre as embarcações apreendidas.
Pedro B. concordou e citou as embarcações industriais, que são maiores e não existe local propício no LN para aloca-las, sendo que o proprietário ou mestre da embarcação geralmente fica como fiel-depositário.
Antônio (Colônia de Pescadores Z-14) disse que chegou a acompanhar duas ou três apreensões e acomodamento do pescado apreendido. Comentou que teve a informação de que o pescado de polvo apreendido na última segunda-feira foi vendido para restaurantes por preço baixíssimo e que as peixarias agradecem quando há grandes apreensões, pois compram o pescado mais barato.
Marcus falou que essa é uma questão de segurança alimentar.
José R. sugeriu que, se houver apreensão de grande porte dentro da área de gestão da APAMLN, acompanhemos a distribuição do pescado apreendido.
Pedro B. respondeu que tem de checar a viabilidade dessa sugestão.
Marcus disse que o acompanhamento do material apreendido não precisa ser físico, mas administrativo.
José R. falou que acompanhar o processo pessoalmente diminui diversos riscos de ilegalidade.
Marcus disse que a questão dos 70m é por conta de não conflitar com outras artes de pesca.
Pedro B. disse que quando resolvemos um problema, trazemos outros e isso é bom, pois avançamos nas discussões.
Tami (ACIA) sugeriu a elaboração, junto aos órgãos fiscalizadores, de um protocolo de procedimentos do que deve ser feito com o pescado – destino, parcerias.
Pedro B. disse que é provável que a PAmb tenha formulário próprio sobre o destino, o que houve com os petrechos, etc.
Luiz (CFA) respondeu que existe o Termo de Destinação e que esse termo deve passar pela CFA.
Tami falou que não é somente a documentação que deve ser levada em consideração no protocolo, mas sim para onde e como o pescado é destinado.
Ricardo trabalhou na reestruturação da merenda escolar do Estado de São Paulo e disse que a distribuição do alimento para a população tem um responsável. Protocolo de procedimentos é primordial.
Marcus disse que não pode se esquecer de que o pescado é de primeira linha, o processo tem de ser acelerado, para que não haja desperdícios.

Pedro B. falou que vai colocar este assunto em pauta no SINMAR para debate e possível solução. Frisou que existe a necessidade de parcerias, até por conta do pescado legal.
Maurici disse que estão implantando o banco de alimentos, onde existe o cadastro da entidade para doação simultânea ou o cadastro de famílias em situação de miséria profunda. Falou que dentro desse sistema já existe o responsável e que é inviável o desperdício de alimentos.
Pedro B. disse que é necessário a parceria com as prefeituras.
Maurici falou que a questão é demanda do desenvolvimento social.
Angelo (APSR) sugeriu que como o pescador já é multado, deve-se deixar o destino do pescado em sua responsabilidade para que outras pessoas não cometam mais infrações com o pescado apreendido.
Pedro B. disse que ninguém pode se beneficiar de uma apreensão direta e particularmente e que o pescado deve ser doado.
EMALHE
Pedro B. disse que tratou, na 45ª Reunião Ordinária do CG, do histórico da demanda dos pescadores de rever as problemáticas encontradas na Instrução Normativa IBAMA (IN) 166/2007, que abrange nível nacional e não possui observância das particularidades da região do Litoral Norte (LN). Falou que após a reunião do CG, fez duas reuniões na CT-Pesca e Maricultura para discutir e elaborar o documento (moção) que aponta as necessidades e particularidades da pesca na região do LN, com informações caracterizando como os pescadores e suas artes de pesca vêm sendo afetados pela IN IBAMA 166/2007, finalizando a minuta da moção na 45ª Reunião Ordinária da CT-Pesca e Maricultura, que, após a sua deliberação, deverá ser encaminhada para o Ministério do Meio Ambiente (MMA) e Ministério da Agricultura, Pecuária e Abastecimento (MAPA).
Pedro B. comentou que após a última reunião da CT-Pesca e Maricultura, esteve em interlocução com um funcionário do MMA, que iria avaliar a minuta da moção e apontar se carecia de alguma informação extra antes do encaminhamento do documento aos Ministérios.
Pedro B. falou que, entretanto, não conseguiu novo contato com o funcionário e que infelizmente a minuta da moção apresentada neste fórum não contém as possíveis complementações feitas por ele.
Pedro B. complementou que, esteve em contato com todas as colônias de pescadores do LN para dar ciência do documento elaborado e além da leitura da minuta da moção a ser feita hoje, os representantes presentes devem decidir se encaminham a moção sem os complementos feitos pelo MMA e, posteriormente, fazem uma moção complementar a esta apresentada ou se aguardam mais alguns dias a espera das possíveis informações adicionais e então finalizam a minuta da moção.
Pedro B. distribuiu cópias da minuta da moção para que todos lessem e pudessem votar.
Pedro B. estipulou o prazo de cinco minutos para a leitura.
Todos leram a minuta da moção.
Pedro B. perguntou se alguém tem alguma dúvida.
Iara (CBH-LN) sugeriu que o objetivo/assunto da moção seja colocado em primeira ordem no documento.

Pedro B. complementou a sugestão que o objetivo seja colocado como formatação de ementa, antes do primeiro parágrafo, do lado direito da página.
Iara sugeriu que redija “propõe a criação do GT-Emalhe Estadual e a suspensão imediata da IN”.
Marcus retificou dizendo que a moção propõe duas alternativas diferentes, a criação do GT-Emalhe Estadual, nos moldes da Instrução Normativa Interministerial (INI) nº 12, de 22 de agosto de 2012, ou o reconhecimento dos fóruns das APAs Marinhas como substitutivos do GT-Emalhe Estadual proposto.
Priscila (Prefeitura Municipal de Caraguatatuba) sugeriu redigir “o reconhecimento do CG – CT-Pesca e Maricultura/GT-Emalhe/APAMLN como fórum interlocutor para levantamento de informações regionais”.
Berenice (Fundação Pró-TAMAR) acrescentou que a redação seria essa no caso não fosse possível criar o GT-Emalhe Estadual.
Pedro B. sugeriu redigir “propõe a criação do GT-Emalhe Estadual e na sua impossibilidade, o reconhecimento dos fóruns regionais para subsidiar mudanças na IN.”.
Gabriela (APAMLN) indagou se são fóruns regionais ou fóruns das APAMs.
Pedro B. respondeu que são os fóruns regionais.
Maurici interrompeu para dizer que o que foi pedido anteriormente (a respeito da INI 12/2012) não foi acatado e que então, o que é questionado nessa moção não vale de nada.
Marcus falou que a INI 12/2012 dita o prazo de 12 meses para a criação dos GTs-Emalhe Estaduais a partir de sua publicação e mais 12 meses caso ainda não tenham sido criados – que também não ocorreu.
Marcus disse que houve uma reunião em Santos, junto com o IBAMA (Cristina Cergole), onde minutaram a criação do GT-Emalhe e fizeram cartas convite para propor a composição do Grupo de Trabalho de Emalhe, que contou com o esforço máximo para modelar e adicionar a participação dos representantes de todas as colônias de pescadores na sociedade civil.
Marcus comentou que o pessoal do Litoral Sul contatou o MMA, o qual questionou a respeito das propostas de mudança na INI 12/2012 e disseram que se acatassem as mudanças propostas, teriam também de acatar as solicitações da pesca industrial, porque a INI 12/2012 exige outras restrições à pesca, além daquelas relativas ao emalhe.
Marcus disse que por conta da prorrogação, solicitada não só pelos pescadores do estado de São Paulo, mas por Alagoas e outros 2 ou 3 Estados, o CTGP (Comissão Técnica de Gestão Compartilhada dos Recursos Pesqueiros), consequentemente, teve de acatar a moratória das restrições à Pesca Industrial.
Marcus falou que a IN IBAMA 166/2007 coloca os pescadores na ilegalidade e, consequentemente, a INI 12/2012 também, na primeira milha náutica.
Maurici complementou que o objetivo da moção elencada na ultima reunião é informar que a pesca artesanal está na ilegalidade e os órgãos fiscais cumprem seus papeis.
Maurici disse que o Ministério Público Federal precisa saber dessa questão, porque até que a regulamentação das normas seja efetiva, os pescadores artesanais vão sofrer punições. É necessário que se descubra instrumentos legais para resguardá-los (não perderem os petrechos e não responderem processos) enquanto não ocorre nenhuma modificação na legislação.

Maurici ressaltou que o documento elaborado pelo Instituto de Pesca do Estado de São Paulo é o retrato fiel do que ocorre atualmente.
Marcus falou que o documento foi elaborado pela Fundação Pró-TAMAR e pelas Colônias de Pescadores, baseado juntamente na tese de mestrado da Katia, que caracteriza a pesca de emalhe no estado de São Paulo, considerando as particularidades de cada região.
Marcus disse que em reunião da CT-Pesca e Maricultura, chegaram à conclusão de que o encaminhamento para o MPF tem de ser feito independentemente da moção, para dar ciência da situação dos pescadores do LN.
Jerri disse que o encaminhamento está demorando muito e que devemos provocar algum órgão, porque senão os pescadores irão para a rua protestar, mas que preferem ir pela legalidade do que pelo combate físico.
Marcus comentou que Jerri havia falado que talvez fosse melhor esperar a elaboração da Moção para posterior encaminhamento ao MPF.
Jerri falou que a preocupação atual é a situação de ilegalidade que se encontram e que a busca é por mecanismos legais de proteção aos pescadores artesanais afetados.
Jerri reclamou que a licença para pesca de camarão ainda está em Brasília/DF.
Marcus falou que diversos pescadores estão sem carteira até agora, por conta da extinção do MPA.
Pedro B. reforçou a necessidade de pronto encaminhamento da moção.
Pedro B. incluiu a sugestão da Iara.
Gabriela (APAMLN) perguntou sobre o que Marcus falou.
Pedro B. disse que Marcus falou das APAs Marinhas como um todo.
Marcus disse que a análise do documento é necessária, é pedido na estancia estadual, mas ao mesmo tempo limita-se ao território, reforçando o reconhecimento das particularidades da região.
Fernando (Fundação Pró-TAMAR) ressaltou que a INI 12/2012 propõe o GT-Emalhe Estadual e que estamos fazendo o pedido pelo LN, mas a nomenclatura é a mesma.
Pedro B. falou que se o MMA e o MAPA não aceitarem a proposta da criação do GT-Emalhe Estadual, mas reconhecerem o fórum regional da APAMLN, é muito provável que reconheçam os fóruns das outras regiões de São Paulo.
Jerri perguntou se no Litoral Sul existe fórum igual a este.
Pedro B. respondeu que sim, na APA Marinha do Litoral Sul.
Jerri falou que os pescadores têm permissão de navegar por todo o Estado de São Paulo.
Pedro B. disse que os outros grupos fazem discussões particulares ao território deles, com as especificidades da região, bem como o nosso.
Marcus esclareceu que os fóruns regionais ficam responsáveis pela tomada de decisão se não houver a possibilidade de criação do GT-Emalhe Estadual.
Fernando ressaltou que pode haver outras necessidades nas outras regiões litorâneas de São Paulo.
Jerri disse que, como pescador, eles têm as mesmas dificuldades.
Pedro B. perguntou se alguém acha que é necessário aguardar as complementações do MMA.
Ninguém levantou a mão.
ro B. perguntou quem aprova a moção.
Todos levantaram a mão, deliberaram, sem votos contrários ou abstenções.
A Moção CG APAMLN 002/2016 foi aprovada unanimemente pelos conselheiros.
Berenice perguntou se a Moção será encaminhada para o MAPA e MMA e se o MPF está ciente dessa discussão.
Pedro B. explicou que o MPF recebe cópia de todos os documentos encaminhados.
Pedro B. perguntou se é o caso de encaminhar para o CTGP.
Marcus respondeu que não sabe exatamente se existe a possibilidade de encaminhar diretamente ao CTGP.
Aline (APAMLN) respondeu que foi encaminhado para um responsável do CTGP apontado pelo próprio MMA.
Pedro B. sugeriu que façam o encaminhamento para o MMA e MAPA e enviem uma cópia para o responsável do CTGP.
Marcus falou que desconhece a existência de Secretaria Executiva do CTGP.
Marcus perguntou se Jerri e Maurici darão ciência do histórico dos questionamentos sobre as normativas e da situação em que os pescadores se encontram para o MPF.
Maurici respondeu que farão encaminhamento simbólico, para poderem cobrar respostas de alguma autoridade.
Maurici disse que se preocupam também com o atual cenário político, que é instável. Falou que necessita de um número de protocolo para acompanhamento do documento encaminhado, bem como para o próprio MPF poder mapear o andamento do processo.
Marcus disse que a moção de 2014 foi entregue e protocolada.
Pedro B. falou que o protocolo que Maurici diz é protocolo com número do processo.
Marcus esclareceu que é inútil protocolo estadual se o pedido é para órgão federal.
Pedro B. disse que a Moção CG APAMLN 002/2016 será encaminhada diretamente para os Ministérios e para PAmb ter ciência. E para o MPF, reforçando a necessidade de conhecimento.
Maurici disse que existem condições de monitorar o processo.
Marcus falou que a moção será enviada para o gabinete dos Ministérios e internamente será encaminhada para o responsável pelo assunto.
Pedro B. sugeriu que a moção seja encaminhada aos Ministérios e posteriormente aos setores competentes.
Marcus comentou sobre a importância de encaminhar somente uma vez a moção, porque, dessa maneira há endereçamento único e conhecimento de todas as partes envolvidas para quem foi encaminhado.
Geraldo (ICMBio) falou para termos cautela e não atrapalharmos a conversa com os colegas do MMA, que havia dito que faria a revisão e talvez a complementação de informações na moção.
Marcus ressaltou a pró-atividade do Galucci em solicitar a informação.
Pedro B. disse que havia mandado por e-mail para Galucci as duas possibilidades de encaminhamento, com ou sem as complementações dele.
Priscila perguntou se é gerado automaticamente número de protocolo com o envio da Moção aos Ministérios.
Maurici disse que no MPF o número de protocolo é gerado automaticamente.

Tami comentou que conhece uma pessoa que trabalha no Ministério e pode pedir para entregar a moção.
Jerri falou para encaminhar pela Federação Paulista das Colônias de Pescadores.
Maurici sugeriu que o encaminhamento seja feito pela APAMLN e também pelos pescadores.
Marcus sugeriu endereçar para a Superintendência do Estado de São Paulo, protocolar e encaminhar para o Ministério.
Pedro B. falou que existe Superintendência Estadual só do IBAMA e do MAPA. Não existe do MMA.
Caetano (Colônia de Pescadores Z-8) perguntou se a moção será enviada aos conselheiros.
Pedro B. disse que será encaminhada assinada o mais breve possível.
DELIBERAÇÃO AJUDA MEMÓRIA
Pedro B. perguntou quem aprova a minuta da Ajuda Memória da 45ª Reunião Ordinária do CG.
A Ajuda Memória da 45ª Reunião Ordinária do CG foi aprovada, com três abstenções.
PLANO DE MANEJO
Pedro B. lembrou que a empresa EKOS foi a vencedora da licitação de elaboração do Plano de Manejo (PM) e ainda vai assinar contrato, sem data certa prevista.
Pedro B. falou que apesar das dificuldades, o Diagnóstico Participativo (DP) foi finalizado com a ajuda de voluntárias, e está muito bem elaborado, contendo informações chave para o PM.
Pedro B. disse que o Diagnóstico Técnico (DT) será complementado com problemáticas e sugestões apontadas no DP e que, ao mesmo tempo, irá “responder” ou esclarecer esses apontamentos.
Pedro B. ressaltou que devemos priorizar as discussões na CT Pesca e Maricultura ao longo do ano com assuntos que devem ser incluídos no PM. Focar a discussão sobre como a pesca industrial se relaciona com a pesca artesanal.
Marcus lembrou que o assunto precisa ser retomado, pois está pendente.
Marcus sugeriu que a proibição de pesca com traineiras seja embasada na Resolução da Secretaria Estadual do Meio Ambiente (SMA) nº 69 de 28 de setembro de 2009, que proibiu a pesca de arrasto com o uso de parelhas de barcos de grande porte, e a pesca com compressor de ar ou outro equipamento de sustentação artificial nas Áreas de Proteção Ambiental Marinhas do Litoral do Estado de São Paulo. Pedro B. disse que é preciso pensar em quais frotas vamos focar para proibição a partir do PM.
Pedro B. lembrou que a pesca de polvo já é ordenada pela IN SEAP/PR nº 26/2008, que estipula a captura a partir dos 70 metros de profundidade e, portanto, fora da área de gestão da APAMLN.
Marcus falou que essa é a frota com permissão para a pesca do polvo. Disse que existe a frota industrial que utiliza pote e espinhel e que capturam bem próximos à costa.
Marcus disse que todas as pescarias que não tem ponto específico de licença são definidas como diversificada costeira e que é preciso repensar essa definição. Pedro B. falou

que o entendimento das diferentes artes de pesca na APAMLN tem de ser discutido na CT-Pesca e Maricultura.
Pedro B. disse que é provável que não consigamos resolver todos os problemas durante o PM, devido às complexidades envolvidas com cada tema, mas que o principal do PM é desenvolver um planejamento de trabalho para os próximos anos.
Marcus lembrou que esse é o foco do zoneamento.
Pedro B. ressaltou a importância dos conselheiros terem o conhecimento do DP.
Pedro B. falou que já enviou diversas vezes o DP, mas que pode encaminhar novamente, pois é primordial que os conselheiros se apropriem das sugestões feitas em cada grupo nas oficinas participativas, sobre a pesca industrial, os conflitos de uso, etc...
Marcus sugeriu que Pedro B. apresente o DP em reunião futura do CG.
Pedro B. disse que em relação ao DP, precisa ainda fazer as devolutivas com todos os segmentos (1, 2 e 3). Disse que talvez possa fazer a apresentação do DP na próxima reunião do CG junto com a apresentação da empresa contratada.
Pedro B. comentou que condensar todo o DP e a pesquisa de Marcus sobre a caracterização da pesca no Estado de São Paulo em única reunião é muita informação importante, que não será devidamente absorvida por todos. Marcus ressaltou que pode apresentar o trabalho em 15 minutos, tanto quanto em 4 horas.
Berenice perguntou se é possível fazer as duas apresentações na mesma reunião.
Pedro B. respondeu que acha muito denso para a duração de uma reunião (4 horas).
Pedro B. informou que os dois pontos que julga importantes são o Termo de Referência (TdR), que será disponibilizado após a assinatura do contrato pela empresa, junto da Proposta Técnica da empresa para posterior avaliação do Plano de Trabalho.
Pedro B. ressaltou a relevância dos conselheiros estudarem o DP antes da próxima reunião, para que a discussão seja mais produtiva e enriquecedora.
Maurici perguntou se a APAMLN vai disponibilizar o DP.
Pedro B. disse que já foi disponibilizado diversas vezes, mas que vamos encaminhar novamente.
Tami disse que o Plano de Trabalho da empresa deve ser apresentado/disponibilizado em reunião do CG antes de ser aprovado.
Pedro B. apresentou informações sobre os prazos de entrega estipulados no TdR do PM e destacou que existem três momentos cruciais que devem ser apresentados e acompanhados pelos conselheiros durante o processo: Plano de Trabalho, Zoneamento Preliminar e a versão Preliminar do Plano de Manejo finalizado.
Geraldo perguntou como que a versão preliminar do PM será disponibilizada ao mesmo tempo (300 dias) que o Produto Final do PM. Ressaltou que é inviável o produto preliminar ser encaminhado ao CG para análise e complementações e ao mesmo tempo o PM estar finalizado.
Marcus respondeu que este é um questionamento a ser feito para Marília (FF) e talvez tenha sido colocado de forma errada. Disse que pode significar até 300 dias e não exatamente aos 300 dias do contrato assinado.
Berenice sugeriu que seja apresentado 10 dias antes.
Pedro B. disse que quando a empresa apresentou a proposta técnica à FF, notou erros, fez modificações e talvez até já tenha sugerido a modificação dos prazos.

Marcus perguntou se os 3 pontos cruciais destacados por Pedro B. estão vinculados a essa proposta de datas.
Pedro B. respondeu que não necessariamente e que essas datas estão previstas no TdR.
Pedro B. lembrou que Marilia sugeriu a criação do GT-PM para o acompanhamento dos produtos gerados pela empresa contratada.
Pedro B. destacou que é importantíssimo que o CG participe de todo o processo de elaboração do PM e que precisamos pensar muito bem em como será criado o GT.
Marcus falou que é importante o zoneamento preliminar ser apresentado e avaliado, mas mais importante ainda é o zoneamento final ser analisado antes de ser incorporado ao PM e questionou se serão realizadas as oficinas de zoneamento.
Tami perguntou se são duas reuniões em cada município.
Pedro B., esclareceu que ainda restam 2 oficinas de zoneamento e 2 de programas de gestão, gerais para o LN. Lembrou que isso foi questionado na ultima reunião por Tami e Maurici e que Marília falou que o CG ou GT-PM poderia propor novas maneiras e reuniões a serem feitas durante o processo.
Pedro B. falou que eventualmente, é preciso fazer uma proposta de ampliar as discussões em reuniões abertas e avaliar a maneira como isso será enquadrado na execução do PM.
Marcus lembrou-se dos representantes eleitos no DP.
Pedro B. disse que existem os representantes eleitos durante o processo participativo e que ainda precisam ser validados. Dentro do CG ainda não foram escolhidos os representantes, que foram combinados 10 representantes do CG além dos já escolhidos no DP.
Marcus acha que, por exemplo, as análises do zoneamento não devem ser restritas aos conselheiros que serão definidos representantes, mas sim de todos aqueles já definidos no processo participativo, se não perderemos a legitimidade do processo anterior.
Pedro B. disse que entende que o PM é participativo, e que a participação não deve ser restrita ao Diagnóstico Participativo, mas deve estar presente durante todo o processo do PM.
Tami perguntou se a questão é como acompanhar o processo de elaboração do PM sem ser pela criação do GT-PM.
Pedro B. respondeu que temos de tomar essa decisão. No fórum do CG, teremos de marcar reuniões extraordinárias para fazermos as discussões sobre os produtos.
Marcus frisou que quanto maior a quantidade de reuniões, maior efetividade na participação dos conselheiros.
Edson (ICC) disse que se o processo de elaboração do PM é participativo, está implícito que o CG tem de aprovar os materiais produzidos durante o processo.
Marcus falou que o foco agora é como o CG vai fazer o acompanhamento do PM sem necessariamente precisar fazer tantas reuniões a mais do que as que estão previstas.
Marcus ressaltou que se preocupa com essa questão, pois, sempre existe dificuldade de quórum mínimo para deliberação de demandas apresentadas no CG e o PM necessita de agilidade.
Tami disse que estamos perdendo tempo nessa discussão e que o foco tem de ser em como o CG vai acompanhar todo o processo, independente de o CG ser consultivo ou deliberativo.

Pedro B. frisou que os produtos devem ser analisados e complementados em até 10 dias após a disponibilização, em uma informação técnica da APAMLN.
Tami lembrou que o corpo técnico da APAMLN já estará acompanhando o material disponibilizado, o que traz maior segurança para o CG.
Pedro B. comentou que todos podem contribuir na avaliação, pois a multiplicidade de conhecimento de cada um é fundamental.
Ricardo questionou se são diversos temas separados.
Pedro B. respondeu que sim, o PM trata de turismo, pesca, pesquisa e etc.
Ricardo sugeriu a criação de Grupos de Trabalho Setoriais, específicos para cada assunto.
Pedro B. respondeu que é inviável, pois o PM abrange muitos assuntos e todos têm de ser acompanhados juntos. Lembrou que o GT-PM pode ser composto por um representante de cada setor, que vai expor as necessidades de cada grupo.
Marcus falou que não tem como separar um assunto do outro e que os representantes setoriais foram eleitos no DP, restando apenas a eleição dos 10 conselheiros. Isso para as oficinas de zoneamento.
Marcus comentou que a criação do GT-PM é para acompanhar o processo geral do PM e para aliviar a questão reconhecida de que nem sempre existe quórum para deliberação nas reuniões do CG.
Pedro B. falou que em uma reunião serão tratados diversos assuntos.
Tami sugeriu que verifiquem se existem pessoas interessadas suficientes para a composição do GT-PM, se não, analisam outra maneira de acompanhar o PM.
Priscila propôs que o GT-PM acompanhe o andamento do PM e apresente os três principais produtos ao CG.
Tami questionou se não é a própria empresa que apresenta os produtos para o CG.
Priscila respondeu que entende que a empresa apresenta todos os produtos para o GT-PM e o GT-PM apresenta os três principais para o CG.
Marcus lembrou que durante a elaboração do PM, serão efetuadas diversas reuniões e as oficinas. Disse que entende que o GT-PM acompanhará todo esse percurso e o CG receberá os resultados.
Mara disse que, no processo anterior do Plano de Manejo, foi elaborado um Plano de Trabalho para o CG e que este plano deve ser apresentado para o CG atual dar continuidade aos trabalhos feitos no desenvolvimento do PM anterior.
Pedro B. falou que não entendeu a colocação.
Marcus esclareceu que o PM está em uma nova fase de elaboração, independente do PM anterior, pois houve mudança no CG e no TdR. Frisou ainda que o DP foi aprovado, portanto, é legítimo e será utilizado. Mas que, o processo será abreviado e um novo DT, com incorporação do DP, será apresentado.
Marcus comentou que o prazo de 10 meses que consta no TdR é muito curto para a finalização do PM.
Pedro B. disse que espera que esse prazo deve ser prolongado, pois de qualquer maneira, pelas datas do TdR, o PM ultrapassa o ano de 2016.

Marcus retomou que o que Mara quis dizer é que se decisões sobre a condução do PM foram executadas (grau de participação do CG ou GT-PM), talvez seja o caso de mantermos o mesmo formato.
Mara falou que, independente de ter mudado o CG e a empresa, o PM é o PM. Esclareceu que o que ela quis dizer é que o modelo de participação do CG criado anteriormente era eficiente e não dependia de quórum exatamente, só de apresentação ao CG.
Edson disse que, na 45ª Reunião Ordinária do CG, Marília esclareceu que dos produtos do PM anterior, somente o DP foi validado e será utilizado na nova execução.
Edson completou que a agenda deverá ser muito bem estipulada, pois temos prazos curtos e as informações geradas pela empresa e enviadas aos conselheiros para avaliação darão embasamento ao PM. Falou que é necessário ter sempre os técnicos da coordenação do PM juntos às decisões tomadas pelo CG.
Edson sugeriu que o acompanhamento pelo CG transcorra virtualmente e nos pontos mais delicados, em reunião com a empresa e a coordenação do PM.
Marcus falou que o CG tem um protocolo de cronograma a ser seguido: a convocatória deve ser encaminhada 15 dias antes e isso já extrapola o prazo de avaliação dos produtos.
Tami questionou se reuniões extraordinárias também seguem esse cronograma.
Pedro B. respondeu que, para reuniões extraordinárias, a convocatória deve ser enviada em até 5 dias úteis antes da reunião.
Ulysses (Colônia de Pescadores Z-10) perguntou se o cronograma de reuniões já não pode ser efetuado, baseado nos prazos do TdR.
Tami disse que está confusa quanto aos prazos. Perguntou se vamos receber os produtos, avaliá-los e o CG também e consumar a informação técnica em 10 dias.
Pedro B. disse que todos os produtos possuem 10 dias para análise, complementação e produção de informação técnica.
Tami disse que o prazo é curto para analisar os produtos. Marcus concordou.
Pedro B. falou que, a pedido do conselho, tentará estender o prazo para 15 dias e entre a divulgação de cada produto e a posterior manifestação técnica, viabiliza reunião do CG para os que querem participar pessoalmente, ficando em aberto a participação virtual.
Tami ressaltou a dificuldade em obter quórum mínimo e disse que mesmo assim terão de dar continuidade ao PM.
Edson disse que conhece bem a dinâmica da FF. Disse que não podemos flexibilizar as decisões no PM. Falou que a pressão na questão dos prazos tem de ser feita no corpo diretivo e não na APAMLN.
Tami ressaltou que nenhum conselheiro teve acesso ao TdR. Pedro respondeu que será disponibilizado assim que o contrato for assinado.
Pedro B. frisou que o GT-PM ainda não foi deliberado.
Berenice, Tami e Marcus disseram que o CG não aceita esse prazo. Pediram para encaminhar, em nome do CG pedido de dilação de prazo para análise dos produtos.
Berenice perguntou se o CG não precisa aprovar o PM. Pedro disse que a APAMLN vai levantar a legislação do tema para encaminhar ao CG.
Edson respondeu que o PM é inteiramente participativo e o DP é apenas uma parte do processo.

Edson disse que, a partir do Plano de Trabalho, discutiremos os prazos em função dos produtos futuramente apresentados. Falou que não vê problema nos Produtos 2 (Diagnósticos Técnicos dos PMs das APAMs e das ARIEs) e 3 (Relatório de integração DP e DT), que terão pequenos ajustes pontuais.
Edson comentou que a partir do Produto 4 (Matriz e Avaliação Estratégica), onde serão manifestados os interesses consensuais e conflitantes, o trabalho de avaliação e complementação será intenso.
Geraldo ressaltou que o CG não pode esperar que a Coordenação do PM defina os prazos que o CG necessita. Disse que o CG precisa montar uma estratégia para lidar com os prazos. Sugeriu o envio dos produtos prévios às propostas finais para início de avaliação.
Marcus discorda de Edson e disse que o grande entrave é sobre o DT integrado ao DP, pois as informações consumadas nesses documentos são primordiais para as etapas futuras do PM.
Edson esclareceu que o que ele quis dizer é que as informações do DT são mais pontuais e menos conflitantes.
Edson frisou que é importante estabelecermos um cronograma entre CG/FF/EKOS.
Pedro B. agradeceu pela presença de todos.
A reunião encerrou-se às 17 horas e 34 minutos.
INFORMES
16/04 a 16/05 > Exposição de Fotos * Projeto Uçá – Ubatuba Palace Hotel;
30/04 > Curso Águas Superficiais e Efluentes – Auditório Cia DOCAS São Sebastião * 8h30min às 17h;
02 a 06/05 > Curso Transporte Cargas Perigosas – Auditório Cia DOCAS São Sebastião * 8h às 12h ou 13h às 17h;
03 a 07/05 > Congresso Gestão Integrada de Áreas Litorais (GIAL) - Florianópolis/SC;
10/05 > CT-Pesca e Maricultura;
12 a 14/05 > II Congresso de Conservação Marinha (ConMar) – Paraty/RJ;
19/05 > 6ª Reunião GT-Araçá;
20/05 > V Encontro do Projeto Biota Araçá – Observatório Ambiental de São Sebastião;
26/05 a 11/06 – VII Semana da Mata Atlântica * III Semana do Mar – Praça da Baleia, Itaguá/Ubatuba;
14/06 > Oficina Sobre Condicionantes da Pesca referente ao licenciamento do Pré-Sal/Petróleo – 14h às 18h * local a definir;
30/06 > Reunião Conselho das UCs do LN (Conselhão) – Horário e local a definir.
ENCAMINHAMENTOS
1. A APAMLN irá enviar a Ajuda Memória da 45ª Reunião Ordinária aprovada;
2. Link com notícias de fiscalização – a APAMLN combinou que irá encaminhar os links com as últimas notícias de fiscalização realizadas no LN;
3. A APAMLN irá elaborar informativo sobre como realizar denúncia de pesca irregular;
4. APAMLN levará para o SIMMAR a demanda de discussão a respeito da destinação do pescado apreendido;

5. Moção aprovada CG APAMLN/ARIESS 002/2016 - Pesca de Emalhe na APAMLN – a APAMLN irá enviar;
6. Diagnóstico Participativo (DP) - APAMLN encaminhará novamente o DP para que os conselheiros se apropriem das informações contidas e em reunião a ser realizada em futuro próximo, possamos novamente apresentar e debater os resultados;
7. Enviar proposta de criação do GT Plano de Manejo (GT-PM);
8. APAMLN irá levar à Coordenação dos Planos de Manejo a demanda do CG de dilatar o prazo de análise dos produtos;
9. Levantar como a Legislação prevê a participação do Conselho Gestor na elaboração do Plano de Manejo - A equipe da APA compilará as informações para disponibilizar ao CG;
