BALANÇO DE 2015
Pedro B. (APAMLN) falou sobre a garantia da continuidade de gestão da APAMLN e ARIESS, e outro item importante foi a ampliação de parceiros e voluntários da APAMLN e ARIESS. Comentou sobre o voluntariado do Instituto Oceanográfico da Universidade de São Paulo (IO/USP) e disse que os voluntários foram fundamentais na elaboração dos informativos e na finalização dos mapas do Diagnóstico Participativo (DP). Citou a entrada de novos integrantes na equipe da APAMLN/ARIESS, Cássio e Jéssica. Relembrou sobre a renovação do CG que manteve e ampliou a participação na gestão, agora com novos atores.
Pedro B. ressaltou outro ponto importante, que foi o olhar da própria instituição para a conservação marinha. Falou sobre a troca da Diretoria Executiva da Fundação Florestal (FF) tanto no início do ano quanto no meio do ano. Disse que o território marinho é público e possui várias especificidades, precisando ter um olhar especial. Lembrou que no CG em 2015 houve cinco reuniões ordinárias e duas extraordinárias e que as principais pautas foram: Plano de Manejo; compensação ambiental; e produção de informativos. Falou que o DP tem elementos muito ricos sobre as demandas para a gestão e que, somados aos indicativos das devolutivas, temos diversos subsídios para o zoneamento e os programas de gestão. Sobre a construção do diagnóstico técnico (DT), Marília Britto de Moraes (FF), que assumiu a coordenação das APAs Marinhas e coordenação do Plano de Manejo, virá apresentar na

primeira reunião de 2016 como será a continuidade do Plano de Manejo em função dessas reformulações na FF.
Pedro B. falou também de outra pauta importante, a reunião do Conselhão, que juntou todas as Unidades de Conservação (UCs) do Litoral Norte, incluindo a Estação Ecológica Tupinambás (ESEC Tupinambás), bem como o Instituto Pólis e também a Secretária Adjunta de Meio Ambiente do Estado de São Paulo, Cristina Azevedo, que pôde esclarecer sobre a Câmara de Compensação Ambiental e de como acessar os recursos advindos da mesma. Pedro disse que esse diálogo foi iniciado, mas que precisa ainda avançar e que existem muitos encaminhamentos a respeito deste assunto. Pedro B. falou que Carlos Zacchi está em contato direto com a Secretária Adjunta e que teremos outra reunião do Conselhão em 2016.
Pedro B. citou a visita à Companhia Docas de São Sebastião, realizada na 8ª reunião extraordinária do CG, e que foi bem importante conhecer como uma das instituições conselheiras trabalha. Falou que é interessante estender as visitas com o CG às demais instituições conselheiras, pois é importante conhecer de perto o que cada instituição faz, como por exemplo, o CEBIMAR.
Pedro B. falou que outra pauta bem importante foi a elaboração de comunicados e informativos, que têm o fim de divulgar e comunicar as legislações existentes no território e também as boas práticas nos usos.
Sobre isto, Pedro B. disse que foi aberto pela Sede da FF um prazo até dia 30 de dezembro de 2015 para o envio de material de comunicação para impressão. Comentou que os comunicados de defeso têm sido recebidos com muitos elogios por parte dos parceiros e que essa produção é bem importante. Falou que há alguns informativos que já desenvolvemos e que há outros que ainda estão sendo propostos, discorreu sobre cada um deles.
Pedro B. avisou que o informativo sobre “licenciamento da maricultura” foi tratado no período da manhã, na CT pesca e maricultura, e que foi decidido que nada seria feito ainda, já que o Ministério da Pesca e Aquicultura (MPA) foi extinto. Pedro B. comentou sobre a experiência da comunidade da Picinguaba sobre o ordenamento do uso de praia por banhistas e que, a partir disso, está elaborando um informativo sobre o passo a passo deste assunto.
Capitão-de-Fragata Marcelo Sá falou que o ordenamento de uso das praias envolve e é responsabilidade dos municípios e que esse informativo seria muito importante para que os mesmos trabalhassem o plano de uso e ocupação das praias. Disse que Caraguatatuba já assinou o plano de ordenamento da orla e que já há pronto para o verão uma atuação mais forte do município junto com a Marinha do Brasil para a questão de fiscalização no que tange a proteção dos banhistas. Falou que em Ilhabela houve uma reunião ontem (08/12/2015) com os vereadores, e que a questão está bem avançada e o projeto de lei deve ser votado em breve. Em Ubatuba, o plano do ordenamento da orla está bem adiantado, mas pelo que sabe, ainda não foi encaminhado o projeto de lei. Em São Sebastião, em relação aos outros municípios, está atrasado. Ressaltou que é importante incluir no informativo a questão dos municípios para ganhar mais força para entender a importância do ordenamento do uso de praias. Frisou que o Ministério Público (MP) está envolvido nessa questão.
Pedro B. disse quais são os outros informativos que estamos elaborando. Falou sobre o informativo “Procura-se: Coral-Sol”, espécie exótica invasora que está se propagando cada vez mais no litoral norte e que é importante que se faça o informativo para conscientizar as pessoas da existência dessa espécie invasora e identificar os locais onde este coral se aloja, para um manejo que evite que essa espécie se propague ainda mais. Pedro B. falou também

sobre o informativo “A importância do cadastramento de pesquisas em Unidades de Conservação (UCs)”, que é obrigatório em todas as Unidades de Conservação. Comentou também sobre a proposta do Beto Chagas (observador de aves) sobre os impactos dos fogos de artifício na fauna e no meio ambiente. Pedro B. comentou que, em relação aos informativos, a proposta é que façamos a deliberação dos informativos de maneira virtual, para que possamos aprová-los o mais rápido possível, cumprindo o prazo exigido pela FF de envio de materiais de comunicação, já que não teremos mais nenhuma reunião até esta data. Comentou que estamos verificando a possibilidade de fazer a votação pelo formulário do google docs. Informou que a APAMLN irá enviar os informativos até o dia 18 de dezembro e receberá até o dia 22 de dezembro, às 12 horas. Disse que a APAMLN irá compilar as sugestões e caso haja sugestões divergentes, iremos ligar para os conselheiros para saber quais as possibilidades de conciliação. Pedro B. perguntou se todos concordam.
Capitão-de-fragata Marcelo Sá perguntou se havia possibilidade de antecipar o encaminhamento dos informativos.
Pedro B. explicou que ainda é preciso avançar na produção de informativos e que o que pode ser feito é encaminhar os produtos conforme estiverem prontos.
Maurici (Prefeitura de Ubatuba) disse que estão colocando o assunto de forma geral e que existem temas específicos. Por exemplo, na questão do uso das praias, não existe nenhum informativo sobre o assunto. Perguntou se quanto ao Coral-Sol há alguma ação específica, por exemplo, o monitoramento da área atingida. Citou como exemplo o litoral sul-fluminense.
Pedro B. explicou que a ideia inicial é fazer o monitoramento participativo (população em geral e mergulhadores) e a APAMLN ir registrando a ocorrência para montar um banco de dados e planejar ações em contato com parceiros.
Pedro B. perguntou quem está de acordo e 15 conselheiros levantaram a mão. Questionou se alguém é contra ou se abstém e ninguém se manifestou. Lucila (APAMLN) ressaltou que esse esforço da rápida votação é para a data estipulada para o uso do recurso BID para materiais de comunicação. Lembrou que no penúltimo CG foi deliberado que os informativos só poderiam ser divulgados depois de votados pelo CG. Perguntou se não atingirmos a votação necessária para isso, como faremos para divulgarmos os informativos.
Pedro B. perguntou se o CG concorda que, caso não haja oposição ao informativo, podemos considerar anuência do CG. 10 votos a favor. Ronaldo (Prefeitura de Caraguatatuba), Maurici (Prefeitura de Ubatuba) e Claudio Lehmert (ABVC) não concordam.
Claudio L. disse que alguns temas são abrangentes e citou como exemplo o ordenamento das praias.
Capitão-de-fragata Marcelo Sá explicou que as Normas de Autoridade Marítima - NORMAM regem o que é preferencialmente de se estabelecer, mas deixa a critério do município o que é prioridade de se ordenar. Citou como exemplo Bertioga, onde houve um acidente em 2012 e o município proibiu a entrada e saída de embarcações. Informou que em Caraguatatuba foi aprovado um plano de ocupação da orla onde estão sendo instaladas raias para o ordenamento do uso da praia. Falou que a Marinha tem a contribuir porque a NORMAM é muito genérica e remete a responsabilidade ao município. Disse que obviamente o bom senso do navegador é essencial.
Pedro B. lembrou que os comunicados apenas expressam as leis existentes e a obrigatoriedade de seguir a norma. Já os informativos, sugerem ações, que não são obrigatórias.

Capitão-de-fragata Marcelo Sá ressaltou que esse tema é muito importante e vai chamar a atenção das autoridades para tomar as providências necessárias.
Maurici disse que Ubatuba está em processo de elaboração do decreto de ordenamento do uso de praias, e que é necessário uma análise mais delicada porque, por exemplo, a NORMAM sugere que o ordenamento seja feito pelo canto das praias e que há casos onde nos dois cantos da praia existem marinas, impossibilitando o ordenamento dessa maneira. Falou que esse informativo tem de ser mais genérico, de sensibilização aos usuários, principalmente porque vai tratar dos quatro municípios. Disse que demarcação com raias tem um custo a mais e questionou como isso será financiado, se será responsável o empreendedor ou o próprio município. Disse que é necessário cuidado com essa questão e é preciso direcionar o informativo sensibilizando.
Capitão-de-Fragata Marcelo Sá explicou que a NORMAM fala do ordenamento preferencialmente pelos cantos das praias, mas que obviamente há locais em que essa possibilidade não existe. Sugeriu que ainda assim se encaminhe o informativo e informe qual é o número do informativo, por exemplo, 1 de 6 ou 1 de 8.
Maurici comentou que não tem nenhum representante de marina hoje no CG e disse que esse setor pode ficar incomodado com as sugestões feitas na ausência deles. Disse que é importante conversar com o setor. Falou que o decreto de ordenamento do uso das praias de Ubatuba foi embasado em uma proposta do setor náutico.
Capitão-de-fragata Marcelo Sá disse que a reunião do CG tem esse papel de diálogo e que não podemos perder a oportunidade de imprimir o material.
Ronaldo falou que acha importante ter a participação do CG e sugeriu que seja enviado e-mail com confirmação de recebimento e leitura.
Capitão-de-fragata Marcelo Sá disse que esse informativo é muito importante e acha fundamental aprovarmos esse material o mais rápido possível e ficaria muito satisfeito e tranquilo se já fosse divulgado no verão.
Lucila disse que há vários caminhos: um é deixar esse informativo polêmico de lado e encaminhar os outros. Lembrou que o tempo que dispomos é curto e que se a formulação for feita online, pode acontecer de não haver quórum, como aconteceu com as moções. Sugeriu deixar os informativos polêmicos para posteriores discussões e enviar os informativos mais simples sem deliberação.
Maurici sugeriu que devem ser encaminhados todos os informativos, polêmicos ou não, e que os conselheiros devem cumprir com as suas obrigações.
Lucila indagou o que acontece então se não houver votos suficientes.
Maurici disse que os conselheiros têm de ser sensíveis e cumprir com suas responsabilidades e se não houver quórum, deve-se respeitar a decisão tomada anteriormente de não divulgar os informativos não deliberados pelo CG.
Capitão-de-Fragata Marcelo Sá falou que o que pode acontecer é surgir algumas dúvidas e que talvez seja necessária essa conversa entre os conselheiros.
Pedro B. falou que podemos fazer um grupo aberto de e-mail dos conselheiros para que possa haver essa resposta entre e-mails, já que os informativos são sempre enviados com cópia oculta para não acontecer de os e-mails alheios caírem em spam.
Cláudio T. acrescentou que os conselheiros não se esqueçam de responder “a todos” no e-mail, pois de nada adianta se isso não for feito.

Marcus perguntou se irá abrir um grupo de discussão por e-mail e fechar depois finalizada a decisão.
Lucila falou que o problema é que tem de ter e-mail do servidor em que o grupo foi criado (yahoo, gmail, hotmail, etc).
Pedro B. propôs se pode interromper o ponto de pauta e retornar para os que necessitam de deliberação.
DELIBERAÇÃO DO INFORMATIVO “IMPACTOS QUE PODEM SER CAUSADOS PELA ALTA VELOCIDADE DE EMBARCAÇÕES”
Capitão-de-Fragata Marcelo Sá sugeriu que seja excluída a palavra “também” na frase “em caso de impactos à fauna, denuncie também à linha verde do IBAMA”, pois remete que a Marinha do Brasil é um canal de resgate à fauna e que esse não é o foco deles, apesar de atenderem caso seja necessário.
Pedro B. falou quais foram os encaminhamentos anteriores dessa pauta: em incluir distância no título, a APAMLN inseriu “proximidade”.
Ronaldo concordou.
Pedro B. explicou que quanto ao encaminhamento de inserir o logo da Marinha do Brasil, a APAMLN estava aguardando a aprovação no CG para consultar a Marinha do Brasil sobre a inserção do logo.
Capitão Marcelo Sá concordou em inserir o logo e perguntou se o setor náutico concordou com as considerações feitas.
Pedro B. disse que transmitimos o informativo ao setor náutico, mas não houve nenhuma colocação até o momento.
Pedro B. perguntou quem é a favor do informativo. Por unanimidade foi aprovado.
DELIBERAÇÃO AJUDAS MEMÓRIAS
Pedro B. perguntou se alguém tem alguma oposição quanto às ajudas memórias.
Capitão-de-Fragata Marcelo Sá propôs que os textos sejam mais curtos e que se prezamos pelo ótimo, não conseguimos atingir nem o bom. Falou que sabe que já foi votado pelo CG que as atas sejam minuciosas, mas que tem quase certeza de que ninguém conseguiu terminar de ler as atas. Disse que quanto à 42ª reunião ordinária, na página 12, todas as entidades náuticas foram convocadas para o evento, inclusive ele tem o registro de que Mara foi convidada. Fez a sugestão de inserção de sua fala na ata.
Cláudio T. fez a sugestão de colocar o número de linhas e o número de páginas nas ajudas memórias.
Pedro B. perguntou se há mais alguma consideração quanto à ajuda memória da 42ª reunião ordinária. Foi aprovada por unanimidade (14 votos a favor e nenhum contra).
Quanto à 8ª reunião extraordinária, houve uma consideração do Capitão-de-Fragata Marcelo Sá. Disse sobre a sigla AJB, que não coincide com as palavras colocadas na ata e que tem de conferir com Adriano qual é a forma correta do que ele quis dizer.
Foi aprovada por unanimidade a ajuda memória da 8ª reunião extraordinária, ficando pendente verificar o significado da sigla com Adriano.
Pedro B. perguntou se podemos deliberar a ata da 43ª reunião ordinária. Foi aprovada por unanimidade a ajuda memória e uma abstenção, da Marinha do Brasil.

Houve a sugestão de repensar a forma de produção das ajuda-memórias. Ficou combinado que seja repensado somente no ano que vem. Pedro B. propôs que seja feito um calendário anual com todas as reuniões previamente agendadas e que a próxima reunião seja no dia 18 de fevereiro, às 14 horas.
MUDANÇA DA SECRETARIA EXECUTIVA
Pedro B. falou sobre a mudança da secretaria executiva. Disse que Nathalye está há dois anos na secretaria executiva do CG e pediu para sair, pois é responsável por outros assuntos na APAMLN. Perguntou se alguém se propunha a ser secretário executivo e ninguém se manifestou. Pedro B. disse que Jéssica (estagiária APAMLN/ARIESS) se propôs.
Foi aprovado por unanimidade que Jéssica será a nova secretária executiva do CG.
DELIBERAÇÃO MOÇÕES CG
Pedro B. falou sobre as duas moções. Perguntou se todos receberam as moções.
Nicanor (CETESB) pediu para que as moções sejam lidas.
Pedro B. pediu para fazer uma pausa para o informe do Capitão-de-Fragata Marcelo Sá. Explicou que haverá mudança no comando da Capitania dos Portos.
Capitão-de-Fragata Marcelo Sá agradeceu a confiança, a interação, o fato de ser bem recebido, a oportunidade de conciliação dos conflitos no CG. Avisou que deixará a Capitania dos Portos no dia 29 de janeiro. Disse que estará em Santos e que foi um prazer fazer parte deste grupo, que tem um propósito muito honesto.
Lucila agradeceu e disse que nestes sete anos de APAMLN, Capitão-de-Fragata Marcelo Sá foi o comandante mais proativo e participativo junto aos Conselhos, às prefeituras e aberto ao diálogo, o que foi muito importante para a APAMLN e fundamental na discussão do ordenamento do espaço marinho e foi um privilégio tê-lo nessa participação.
Capitão-de-Fragata Marcelo Sá agradeceu e falou que fizeram várias operações com a Polícia Federal, a FF, o IBAMA, o ICMBio e que aprendeu muito e entendeu a importância deste fórum. Disse que tenta contribuir com a visão e experiência da Marinha do Brasil.
Marcus falou que a Área de Proteção Ambiental Marinha do Litoral Centro (APAMLC) o espera lá.
Capitão-de-Fragata Marcelo Sá pediu desculpas, pois terá que se ausentar e disse que estará bem representado no CG.
Após a despedida do Capitão-de-Fragata Marcelo Sá, Pedro B. leu a moção 001/2015.
Foi aprovada por unanimidade a moção 001/2015.
Pedro B. agradeceu pela moção, disse que fica lisonjeado e espera corresponder ao CG, sempre trabalhando em parceria.
Pedro B. leu a moção 002/2015.
Foi aprovada por unanimidade a moção 002/2015.
RETOMADA BALANÇO 2015
Lucila falou sobre a devolutiva do DP no Bonete de Ilhabela, dos materiais produzidos para essa devolutiva. Explicou a dinâmica usada, em que primeiramente há conversa com a comunidade sobre a APAMLN e o plano de manejo, baseando-se na cartilha produzida para as devolutivas e, posteriormente, a exposição dos mapas elaborados nas oficinas do DP, onde constam todas as informações fornecidas por cada comunidade. Disse que a visualização dos

mapas é bem difícil e que já foram pensadas novas possibilidades para essa leitura e que tem que ser com poucas pessoas presentes na devolutiva. Falou que foi muito produtiva a experiência e que o interessante foi que a própria comunidade começou a discutir zoneamento, gerenciamento costeiro, plano diretor, Plano de Manejo de Ilhabela.
Maurici perguntou se a APAMLN irá incorporar a questão do Termo de Autorização do Uso Sustentável (TAUS) nos mapas.
Lucila respondeu que o mapa da oficina é o mapa do diagnóstico participativo e não pode ser modificado com outras questões. Disse que haverá outro mapa que será fruto das devolutivas, para incluir complementações feitas somente agora. Comentou que esses dois mapas serão trabalhados no Plano de Manejo como subsídio de informações, e que é interessante a proposta de Maurici, de acrescentar o TAUS. A APAMLN irá incluir o TAUS como informação relevante a ser considerada no Plano de Manejo, no Diagnóstico Técnico, e eventualmente no Participativo, se este assunto for tratado pelas comunidades.
Débora (ACIA) perguntou do que se trata o TAUS.
Lucila explicou o que é o TAUS, um instrumento jurídico usado pelo SPU, que concede o acesso fundiário às terras deles, garantindo a cessão de uso de determinado local para a comunidade tradicional que ali reside e disse que quem já possui o TAUS são as comunidades de Montão de Trigo, Castelhanos, Búzios, Vitória e está em andamento para a comunidade de Picinguaba.
Lucila comentou sobre os varais de foto, linha do tempo, o trabalho de imagem que foi feito para as devolutivas.
Marcus falou que recentemente esteve com a Kátia Barros, que é coordenadora da Comissão Nacional de Desenvolvimento Sustentável dos Povos e Comunidades Tradicionais – CNPCT do ICMBio. Disse que uma das ferramentas mais interessantes em substituição ao mapeamento de territórios pesqueiros é o mapeamento das Reservas Extrativistas (RESEX), mas existe uma orientação de dentro do ICMBio que pensa em extinguir a criação de RESEX, porque esse processo de criação é muito conturbado, com muitas brigas, em que os movimentos sociais entraram com muita força. Comentou que Kátia informou que existe o estudo de que o TAUS seja a ferramenta de substituição para a criação desses territórios que foram delimitados anteriormente pelo MPA. Disse que é interessante trazer alguém aqui para apresentar no CG como isso se rebate na APAMLN e perguntou se é possível trazer essa conversa para o fórum.
Lucila explicou que houve a oficina do Instituto Pólis juntamente com a Secretaria do Patrimônio da União (SPU) e que foi muito voltada para os pescadores. Disse que veio o pessoal de Brasília, que comandam essa questão de terras e que vieram para entregar o TAUS para a comunidade de Castelhanos em Ilhabela. Falou que conversou com eles a respeito dos territórios pesqueiros e se é possível fazer algo a respeito, principalmente com os pescadores de baixa mobilidade. Contou que o MPF também entrou nessa conversa, mas que não se sabe se de fato dá para se aplicar o TAUS nos territórios marinhos. Comentou que com o Plano de manejo a APAMLN já possui muitas informações dos usos desenhadas e falou que historicamente a FF possui uma relação ainda pouco efetiva com a SPU, mas que com o Carlos Zacchi isso pode mudar e que será feita uma grande reunião com a SPU para discutir esses assuntos. A outra opção é chamar a Patrícia do Insituto Pólis, que trabalhou na SPU e é uma das idealizadoras do TAUS lá na Amazônia.

Marcus falou que está falando em relação a este fórum, porque as instituições se apropriaram desse conhecimento e ler o protocolo traz a nítida impressão de que está tudo bem. Comentou que a área de uso, desde que seja considerada na área costeira, é plenamente passível de ser contemplada pelo TAUS, mas este é um instrumento de gestão e disse que estava pensando em fazer uma reunião técnica, onde todas as instituições possam contribuir para esse processo e não fazer somente uma apresentação do que é o TAUS. Sugeriu que seja pensado nisso e disse que está entendendo que o que está acontecendo no âmbito federal, de desarticulação da pesca artesanal e basicamente sobre a pesca de baixa mobilidade nas questões de políticas públicas, é a perda de força e fragilidade desses movimentos. Agora, a possibilidade de tudo o que foi conquistado ir por água abaixo é muito maior do que dar continuidade ao processo, porque se sabe que a orientação do MAPA não é questão da sustentabilidade. Disse que se tem um instrumento vinculado a outros Ministérios e setores do governo que possam contribuir para esta questão, o ICMBio é o melhor parceiro vinculado ao CNPCT.
Lucila perguntou se Marcus está falando das RESEX Marinhas.
Marcus disse que as RESEX também podem ser um instrumento de identificação dos territórios pesqueiros, mas falou que o melhor instrumento a ser usado é o próprio CNPCT, para buscar as colônias tradicionais e entrar nesse processo de regularização.
Marcus falou que principalmente quanto a FF, podemos ser protagonistas novamente como fomos em licenciamento e até em questão de Unidades de Conservação, etc.
Maurici comentou sobre o que Marcus falou, e frisou que a APAMLN está instituída no território, que existe gerenciamento costeiro e que o Estado está presente de fato na área e que a partir disso existe a possibilidade dessa articulação com os Ministérios. Disse que a preocupação dele é a mesma da APAMLN e que no MAPA o foco é o agronegócio e que para que essa desatenção aos pescadores artesanais de baixa mobilidade não ocorra novamente, essa conversa é fundamental. Lembrou que nestes sete anos de APAMLN houve amadurecimento das questões territoriais e que existe a possibilidade de fazer ordenamento do uso do território através do Plano de manejo, revisão do GERCO e pesquisas científicas. Disse que por parte do movimento dos pescadores, eles estão muito aflitos e querendo encabeçar essa discussão.
Lucila ressaltou que está muito aflita, porque já via os pescadores artesanais muito a parte da política pública do Ministério da Pesca e que existe a necessidade de focar nesse assunto. Disse que vai correr atrás disso e que há alguns gargalos, no caso, as RESEX, mas que o ICMBio não quer mais criar esse tipo de UC, então devemos procurar essas outras alternativas colocadas pelo CG.
Maurici disse que então pode-se rasgar o SNUC, porque não é questão de vontade própria do ICMBio, é necessidade pública de como usar os mecanismos existentes. Acrescentou que a gestão territorial tem de ser feita, sendo no âmbito da APAMLN ou de outra maneira. Falou que o território tem de ser tratado de forma a ser protegido e que não devemos fechar os olhos para a realidade. Disse que a gestão dos territórios pesqueiros é feita pelo MAPA e que já conversaram sobre a possibilidade de não ser o MAPA e sim o Ministério do Desenvolvimento Agrário - MDA, porque existe a questão da sustentabilidade. Disse que acha possível ser elaborado um documento ou do CG ou da CT-Pesca provocando a Superintendência do MAPA a se manifestar na questão de qual será a política pesqueira.

Lucila falou que RESEX tem muita força no âmbito nacional e que se for criada uma estadual, não tem muita força política. Disse que neste momento de bagunça política, podemos conversar com os parceiros próximos, como o SPU e o MPF, e que nesse interim entre as duas reuniões, vai correr atrás das pessoas para saber como se avança nesse sentido.
Maurici comentou que as leis que regulamentam esse setor era gerida pela parceria entre o MPA e MDA que hoje não existe mais, pois o MPA foi extinto.
Marcus falou que hoje todos esses requerimentos estão sendo encaminhados para o Diretoria de Uso Sustentável da Biodiversidade e Florestas (DBflo) dentro do IBAMA, que é o órgão que fazia ligação técnica com o MPA. Disse que surpreendentemente viu algo antes não visto no Brasil, que foi a abertura de um edital do CNPCT com prazo para o dia 16 de novembro e que no dia 01 de dezembro os projetos já estavam todos aprovados. Disse que isso é algo que chama bastante atenção e que quem conseguiu submeter esses projetos, os quais tinham vínculo interinstitucional, com pelo menos 3 estados de cada região participando, para dar suporte aos comitês científicos dentro dos comitês permanentes de gestão, no qual o sudeste têm 3 comitês. Comentou que há dois comitês que ainda devem aparecer, um é o de aquicultura. Disse que se tem que dirigir a alguém é ao MMA através do IBAMA.
Maurici falou que podem ser provocadas as superintendências de São Paulo e que não se sabe como é o funcionamento dos Ministérios.
Tami sugeriu que seja chamado alguém da superintendência do MAPA de São Paulo para apresentar no CG como será a gestão agora.
Marcus respondeu que seja convidado Francisco Sérgio Ferreira Jardim, que é o Superintendente do MAPA no estado de São Paulo.
Pedro B. continuou falando sobre algumas devolutivas das CTs e GTs e sugeriu que seja enviado o relatório anual aos conselheiros, para leitura e, caso os conselheiros entendam ser necessário um detalhamento das ações do ano de 2015, o assunto pode ser colocado em uma pauta do ano que vem.
PLANO DE METAS 2015
Pedro B. falou sobre a meta “Sinalização dos cercos-flutuantes” e disse que a APAMLN não pode usar um recurso do BID para um setor específico, e portanto não foi possível cumprir esta meta, sendo que foi informado aos donos de cerco-flutuante qual é a melhor forma e mais barata de se sinalizar o mesmo de acordo com a Marinha do Brasil. Disse que a APAMLN correu atrás de outras fontes de financiamento, mas não obteve sucesso.
Pedro B. explicou que, para que esse erro não se repita, a APAMLN está em diálogo com o Carlos Zacchi para obter esclarecimentos sobre o plano de metas 2016, o qual deverá ser discutido na primeira reunião do ano.
Pedro B. comentou sobre a meta “Finalização do projeto pesca amadora”. Disse que no ano passado o diagnóstico estava pronto, faltava somente a oficina com o setor e a cartilha de boas práticas. Disse que as APAMs foram surpreendidas com a interrupção do contrato.
Pedro B. falou sobre a meta de participação de 25 ações de Educação Ambiental. Preparar e imprimir material para educação ambiental: conseguimos avançar bastante nesse sentido. Quanto às devolutivas: realizamos apenas uma, mas depois do carnaval retomaremos. Quanto aos cercos-flutuantes, recebemos muitos cadastros e disse que falta a publicação da minuta. Disse que a quinta meta foi “reforma do escritório” e que finalmente a APAMLN

conseguiu a visita do setor de engenharia e que houve o decreto em 13 de novembro de suspensão de todas as licitações e que talvez seja retomada no início do ano.
Pautas para a primeira reunião do ano de 2016: Plano de manejo, Plano de Metas. Além destas, ficam pendentes: repensar CTs e GTs, mote para o logo da ARIESS. Pedro B. pediu para que todos pensem no mote. Pediu para avançarmos em discussões de maneira virtual para não dependermos apenas das reuniões presenciais e que não conseguimos avançar tanto no debate. Disse que é uma ideia para o ano de 2016.
Maurici disse que o ano que vem é ano de eleição municipal e que a título de prefeituras haverá uma complicação na representatividade do CG.
INFORMES
Quanto à Mesa de Diálogo:
Tami pediu para que a APAMLN encaminhe aos pescadores os convites para a Mesa de Diálogo.
Maurici disse que a logística das reuniões da Mesa de Diálogo em São Sebastião, mesmo saindo van de Ubatuba, é ruim, pois são três horas de viagem.
GERCO
Lucila disse que o Grupo Setorial desta vez está divulgando a reunião apenas para quem faz parte do grupo.
Claudio T. disse que nesta reunião será discutida só a minuta do decreto, com todas as sugestões que foram enviadas.
Lucila perguntou se todos tem a nova minuta.
Claudio CEBIMAR disse que a nova minuta é de 2015.
Maurici falou que o texto é de 2004, com algumas alterações.
Lucila falou que o novo decreto vem sendo discutido desde 2010.
Pedro B. falou que chegou a mais de 100 artigos na minuta, que foi avaliada no ano passado e teve uma reavaliação na SMA e que houve alteração devido a questões legais.
Maurici informou que descartaram a minuta encaminhada, afirmando que se tratava de um novo decreto e não de alteração e que então fizeram considerações em cima do novo decreto e estão propondo isso como minuta.
Tami sugeriu que os e-mails do GERCO sejam replicados ao CG.
Leonardo Teixeira não tem acesso.
Tami falou que a APAMLN pode encaminhar para o CG.
Lucila disse que a APAMLN não recebe.
Ficou combinado que os conselheiros que recebem os informes do GERCO irão encaminhar (Marcus, Tami, Maurici, Cláudio, Jerri) para todos.
Lucila perguntou quem abre mais e-mails.
Claudio T. ficou responsável por encaminhar as convocatórias do Grupo setorial do GERCO à APAMLN e a APAMLN irá encaminhar aos conselheiros.
Pedro B. informou que haverá um evento do Instituto Oceanográfico “Oceanos e Sociedades”, no mesmo dia e horário da reunião do GERCO, que discutirá a criação de uma nova Unidade de Conservação ao redor da Estação Ecológica. Disse que a discussão do evento é se essa nova UC será um Parque Nacional Marinho ou Refúgio de Vida Silvestre.
Claudio T. disse que não há resposta ao convite de Claudio Maretti (Presidente do ICMBio) e por enquanto trata-se apenas de uma reunião da própria Universidade.

Elisa (IO-USP) disse que o Ministério Público Federal foi convidado para reunião mas ainda não houve resposta.
Sargento Marin informou que o comandante Marcelo Sá convidou a todos para participarem do "Workshop de segurança na navegação - Abertura da operação verão 2015/2016", no iate clube no Saco da Ribeira. Enviou à APAMLN e a APAMLN irá enviar a todos.
Leonardo Teixeira disse que para as palestras da DOCAS, foi solicitado pelo IBAMA que haja temas de palestras mais próximo das necessidades da região e pediu que a quem tiver sugestões para temas de palestras, enviem ao IBAMA ou ao Guilherme (Fundespa) e que estes temas são sempre revisados, que essas palestras fazem parte de uma das condicionantes do porto, na questão de Educação Ambiental.
Tami voltou ao assunto GERCO e pediu para que os componentes do grupo setorial presentes na reunião do CG enviassem um e-mail pedindo o adiamento da reunião na nova data (17/12), pois havia sido marcada anteriormente para o dia 08/12 e não foi perguntado a ninguém do grupo se estavam de acordo com essa nova data, que apenas remarcaram sem avisar.
Maurici falou que está havendo atropelamento pelo Estado, pois existe regimento interno do GERCO e existe um período em que a data pode ser mudada, e nesse caso, a data foi alterada com menos de 24 horas para o acontecimento da reunião, essa ação descumpre o regimento. Pediu para que todos fiquem em alerta e que é estranho uma reunião do grupo setorial no teatro Mário Covas, um espaço grande demais para esse tipo de reunião. Disse que não houve análise da minuta enviada pelo grupo setorial.
Pedro B. explicou que a Consultoria Jurídica da SMA analisou a minuta ofertada (de 2014) e que praticamente ratificou o parecer feito pela Consultoria Jurídica anteriormente, no qual já havia diversas questões que deveriam ser bem avaliadas. Disse que o grupo setorial teve entendimentos a respeito do primeiro parecer da consultoria jurídica, fizeram os ajustes que consideraram necessário, e que agora a consultoria jurídica pediu para rever novamente alguns pontos que não foram compatibilizados com o parecer anterior.
Maurici comentou que então esses ajustem deveriam ser feitos sob a minuta de 2014 e não em cima de uma nova proposta. Disse que existia uma coordenação e que foi trazida uma proposta do governo para ser apreciada, e não do grupo setorial, sendo que o grupo é deliberativo.
Pedro B. disse que essa discussão tem de ser feita no grupo setorial com todos os integrantes presentes.
Marcus perguntou se Pedro B., como gestor, tem como solicitar o adiamento da reunião do GERCO, visto que tem cinco ou seis representantes do CG no grupo setorial, e que essa reunião do dia 17 é improcedente, visto que a FF faz parte da mesma secretaria. Outros presentes concordaram com Marcus.
Lucila disse que o regimento tem que ser cumprido.
Pedro B. disse que pode enviar ao Carlos Zacchi a discussão que houve no CG: mudança de data da reunião de forma abrupta, descumprindo o combinado de reunião anterior e sem ter pauta pré-estabelecida. Pedro B. pediu também para que todos os representantes enviem e-mail ao grupo setorial.
Pedro B. agradeceu pela presença de todos.

A reunião encerrou-se às 17 horas.
INFORMES
12/12 - Programa de EA do Porto de SS: Curso “Monitoramento de costões rochosos” – 8:30/17h (Local: DOCAS)
12/12 – Plenária CBH – 9h30min (Local: Tamoios Iate Clube)
14/12 – 7ª Reunião Mesa de Diálogo – 14h
17/12 – GERCO
17/12 – Programa de EA do Porto de SS: Palestra SNUC e Meio Ambiente e Sustentabilidade – 19/21h (Local: DOCAS)
ENCAMINHAMENTOS 1. Ajudas memória aprovadas: a. 42ª Reunião Ordinária; b. 8ª Reunião Extraordinária; c. 43ª Reunião Ordinária; 2. Moções CG 01/2015 e 02/2015 aprovadas; 3. Informativo aprovado “Impactos que podem ser causados pela alta velocidade e proximidade das embarcações”; 4. Enviar relatório anual 2015 para conselheiros; 5. Aprovada alteração da Secretaria Executiva do CG APAMLN/ARIESS, passando agora a ser exercida por Jéssica Helena Hage Seta; 6. Verificar junto ao MAPA novos conselheiros em Substituição aos do MPA (extinto) – proposta de conversa com o Superintendente do MAPA em SP, Sr. Francisco Sérgio Ferreira Jardim; 7. Encaminhar para o CG e os pescadores convite para a reunião da Mesa de Diálogo, onde será apresentado Programa de Educação Ambiental da Petrobras na Bacia de Campos, que envolve os pescadores daquela região; 8. Repassar convite para o evento da Marinha do Brasil – "Workshop de segurança na navegação - Abertura da operação verão 2015/2016”; 9. GERCO: a) Cláudio do CEBIMAR repassará à APAMLN os e-mails do Grupo Setorial, que serão reencaminhados para o mailing da APAMLN, para ampliar a divulgação das informações; b) Pedro irá repassar ao Diretor do LN na FF, Carlos Zacchi, mensagem do Conselho Gestor de preocupação quanto à alteração das datas de reunião do GS GERCO LN de maneira abrupta, descumprindo combinado da plenária deste grupo; 10. Minuta de informativos para deliberação virtual no CG – enviar as minutas dos informativos "Procura-se: Coral-Sol", "A importância do cadastramento de pesquisas em Unidades de Conservação", e "Impactos dos fogos de artifício", para deliberação pelos conselheiros;

- O informativo "Ordenamento do uso das praias" não será deliberado ainda, tendo em vista que foi um assunto bastante discutido na reunião. As sugestões serão discutidas nas próximas oportunidades; 11. Pautas para a 1ª. Reunião do CG em 2016 (45a. Ordinária), a ser realizada em 18 de fevereiro, às 14 horas, em Caraguatatuba: A) Repensar a redação das ajudas memória, para eventualmente ser um pouco mais resumida; B) Coordenadora dos Planos de Manejo das APAs Marinhas virá apresentar as novas diretrizes para a elaboração dos Planos de Manejo; C) Apresentação do Plano de Metas 2016.
6- OUTROS ENCAMINHAMENTOS
Caso haja alterações propostas para os informativos, as mesmas serão incorporadas e o informativo será enviado à sede da FF. Caso haja considerações conflitantes, entraremos em contato com os conselheiros que as propuseram, para chegarmos em um acordo conjuntamente.
