Apresentação da Síntese do Relatório de Gestão
3. Contribuições para proposta de Zoneamento – normas e mapa
4. Cronograma Plano de Manejo 2019 (definição e manifestações gerais)
5. Relato participação CPG Pelágicos SE-S (21 e 22/11)
6. Minuta de Resolução Federal sobre Cercos Flutuantes
7. Informes
Marcio dá as boas vindas. Apresenta a pauta.
1) Aprovação ata 57º CG
Sobre a aprovação da Ajuda Memória da reunião anterior, informa que Claudia Kerber encaminhou consideração sobre a mesma por e-mail. Após leitura de tais contribuições, a Plenária do CG não se opõe à alteração.
Maurici questiona se a intenção da alteração da Ajuda Memória é de propor o aumento da área de cultivo para mais de 20 mil metros quadrados. Maria Claudia esclarece que abaixo de 2mil metros quadrados o cultivo é praticamente inviável para produzir carragenana, no caso da algicultura. E que em reunião na AMESP houve consenso de manter os 20.000m², mas que ela não pode fazer nada se a decisão do Conselho Gestor (CG) for outra.
Maurici informa que é possível realizar parcerias entre vários produtores, cada um com uma área dentro dos limites defendidos. Maria Claudia informa que ainda assim é necessário que haja áreas maiores. Maurici retoma a fala dizendo que a maricultura na região é do tipo onshore, então é necessário conciliar várias atividades que ocorrem na região, e que nunca foi intenção do território incorporar grandes fazendas de criação. E prossegue relembrando que a proposta da APAMLN é de conciliar estes usos.
Venâncio informa que existem muitas divergências nas opiniões entre diferentes interessados na maricultura. E propõe que o Instituto de Pesca discuta com um grupo técnico quais são os principais conflitos e necessidades da maricultura, para chegar aqui com algum posicionamento mais
consensuado, para otimizar o tempo de discussão do CG. Marcio informa que pode ser resgatado o Grupo de Trabalho de Maricultura para tal. Todos concordam.
Claudio Doneux informa que, inseridas as considerações realizadas por Claudia, considera a Ajuda Memória aprovada.
Toninho realiza correção para o termo “Guiá”.
Venâncio demonstra interesse em discutir melhor a colocação de Caetano sobre restringir a pesca amadora ao “pesque-e-solte”, sob risco de ocorrer risco de reserva de mercado.
Claudio questiona sobre as ausências de conselheiros e sobre a contagem das faltas dos mesmos. Marcio esclarece e passa para a próxima pauta, ressaltando que a Ajuda Memória agora está aprovada pelo CG, que neste momento já apresentou quórum.
Sobre o Relatório de Gestão 2018, Marcio esclareceu que o grande desafio do ano, desde o início da sua gestão, foi retomar CG, Câmara Técnica de Pesca e Maricultura e a discussão no território de diversos assuntos. E que foram várias realizações, mas é necessário relembrar como estava a gestão quando ele assumiu. Reitera que foram questões políticas e questões relacionadas aos próprios participantes das discussões no território que levaram a um outro ritmo em gestão anterior.
2) Apresentação da Síntese do Relatório de Gestão
Gabriela prossegue apresentação sobre a síntese do Relatório anual de Gestão da APAMLN. Lara continua a apresentação.
Claudio questiona se a Informação Técnica que foi apresentada como exemplo de IT gerada pela APAMLN como resposta à solicitação do Ministério Público Federal poderia ser compartilhada aos conselheiros. Marcio responde que por meio do número do processo é possível consultar no MPF.
3) Contribuições para proposta de Zoneamento – normas e mapa
Marcio passa para a próxima pauta. Apresenta tabela projetada com as contribuições para o Zoneamento da última reunião do CG Lucila questiona se nesta compilação das contribuições já estão incluídas as considerações das reuniões setoriais. Marcio responde que não, e complementa que quanto mais participação popular houver, mais parecido com aquilo que os moradores do território esperam será. E que o CG deve ser protagonista do processo, como sempre foi visualizado pela gestão e posteriormente foi exigido pelos próprios conselheiros.
Toninho solicita alteração no texto da primeira contribuição.
Marcio informa que a minuta das APAML Centro e Sul já passaram pelo Comitê, e que já receberam algumas alterações devido a este fato. Mas reitera que na APAMLN, como ainda não houve discussão no Comitê, estamos trabalhando na minuta que está disponível no site.
Caio questiona se as contribuições serão realizadas via site ou conversa aqui no CG. Marcio informa que ambas as vias são válidas.
Venâncio propõe que as contribuições relacionadas à maricultura sejam centralizadas em reunião a ser realizada em conjunto com os atores relacionados ao tema, em reunião paralela ao CG. O CG mostrou-se favorável a esta proposta.
Maurici sugere incluir o item “mariscos” à primeira proposta.
Marcio prossegue a leitura do documento projetado, cujas cópias em papel foram distribuídas.
Maurici informa que o aumento da área de restrição de ZUBE para a isóbata de 30 metros protege comunidades pesqueiras de Ubatuba no que se refere à pesca industrial, então propõe que permaneça tal isóbata, ao invés da isóbata de 23,6 metros. E que o setor da maricultura, se assim desejar, poderá propor restrição específica ao setor, e não retroceder o limite da ZUBE de 30 para 23,6 metros.
Claudio Doneux questiona quais critérios foram utilizados para determinar o limite da ZUBE. Marcio esclarece. Claudia comenta que o interesse de aproximar o limite da ZUBE da costa é importante para viabilizar a piscicultura. Marcio constata a necessidade de se chegar a um acordo, já que enquanto o setor produtivo pede que seja reduzida a área de ZUBE, os pescadores e comunidades pedem para estendê-la, inclusive para impedir a pesca industrial. É necessário, segundo Marcio, pensar em todos os usos que incidem no território.
Lucila informa que sempre foi uma dificuldade estabelecer algum critério para delimitação de zonas. E que a composição da batimetria, pontos de visada e distância da costa facilita a localização no território.
Maurici sugere criar, como no GERCO, sub zonas, como “ZUBE 1” e “ZUBE 2”. Lucila pergunta se as “Áreas” não contemplariam a necessidade da criação das sub zonas. Lucila relembra que a prerrogativa enquanto unidade de conservação é de que seja realizado o ordenamento territorial das atividades. E que assim foi possível vencer o embate federal sobre as parelhas, devido ao fato de se tratar de um ordenamento territorial e não de atividades. E complementa que o motivo da criação do quadrilátero ao redor da ilha Ilha de Búzios é por demanda da comunidade.
Maurici concorda com Lucila sobre o motivo de criação do quadrilátero de ZUBE (demanda da comunidade) e sugere criar uma “Subzona de proteção às comunidades”.
Claudio Doneux pede que seja registrado que ele é contrário à alteração da isóbata adotada pelo GERCO agora pela APAMLN. Maurici justifica a necessidade de que haja uma faixa mais larga entre a isóbata de 30 metros, a partir da qual é permitida a pesca industrial até 35 AB, e o limite de 23,6 metros do GERCO, cujo uso é de interesse da comunidade tradicional.
Maria Claudia justifica que no setor da maricultura haja um regramento gradativo, mesmo que tais áreas não sejam ZUEX. Marcio sugere que haja áreas delimitadas dentro da ZUBE para atender à maricultura, considerando todos os usos no território.
Carlos AMESP Ubatuba questiona como poderia ser realizado o ordenamento de uma atividade, como a maricultura, que ainda nem está completamente estabelecida no território. E sugere que zoneamentos sejam realizados de forma específica para cada atividade. Marcio esclarece que não é possível criar mais que um zoneamento, por se tratar de apenas um território. E questiona se a AMESP já propôs os pontos de interesse para a maricultura.
João informa que tem tentado a liberação para cultivo de mariscos, que trabalham 8 pessoas praticamente na clandestinidade. E que a temporada está chegando, e que depende da criação do marisco. Complementa que a essa maricultura enriquece o ambiente com outras espécies de interesse inclusive para a pesca e a conservação.
Venâncio retoma a proposta de discutir este assunto, também, na reunião com o setor da maricultura. E sugere que já seja marcada uma data para tal reunião.
Maria Claudia informa que prioridade deve ser dada àqueles cultivos já existentes e para aqueles que são cultivados por comunidades.
Maurici reitera a importância de se considerar qual o interesse que movimenta as sugestões que chegam dos setores relacionados à maricultura. E a importância de haver ordenamento das atividades que ocorrem no território, para que os pequenos produtores sejam protegidos.
Lucila comenta que é importante discutir a questão da cessão de águas e a relação com a Secretaria Especial de Aquicultura e Pesca (SEAP).
João informa que a preocupação maior dele é a poluição do mar, pois o cultivo depende da qualidade da água
Claudio diz que 200 metros do entorno das ilhas de Búzios e Vitória já é zona de amortecimento do PEIb. Gabriela esclarece que todo o setor Maembipe é zona de amortecimento da APAMLN. Marcio complementa que não é possível utilizar tal argumento para o zoneamento da APAMLN, por se tratarem de UCs diferentes.
Caio esclarece que a sugestão de criar corredor entre ilha de Búzios e Ilhabela.
Lucila sugere que as restrições à pesca na ilha das Couves devem ser tratadas nos Programas de Gestão.
Maurici diz que as embarcações que já são utilizadas pela comunidade da Ilha das Couves para pesca não estão contempladas na proposta feita por Dona Célia, que era de diminuir as embarcações. Marcio conclui sobre a necessidade de que haja conversa com Dona Celia para verificar qual redução de tamanho das embarcações à qual ela se refere.
Gabriel (APPS) sugere que sejam delimitadas áreas em que poderá ser realizada pesca sub.
Sobre a contribuição sobre adequar a área do porto para ZUI, Gabriela solicitou que Elson envie arquivo vetorial para APAMLN.
Elson vai mandar os dados de fundeio e também os da baia de evolução.
Elson informa que na área de manobra do Porto de SS (ele diz que foi encaminhado para APAMLN por e-mail) pode ser necessária dragagem. Por isto solicita que seja recuado o limite de ZUBE.
Luciana Xavier comenta que o Porto de São Sebastião sempre manteve um bom diálogo com o GT Araçá. E que a delimitação da área do Porto Organizado com o zoneamento da APAMLN é muito importante, pois sabe que as questões ambientais são de interesse do mesmo.
Débora (representando a Associação Cunhambebe) ressalta a importância de delimitar a área do Porto Organizado.
Luciana Xavier propõe que seja ressaltado o caráter ambiental da região do Araçá, via compatibilização dos usos da mesma, seja criando uma pequena área que permita as manobras portuárias, mas que mantenha a importância ambiental do local.
Débora sugere que seja contemplada apenas a área já construída do Porto Organizado de SS.
Maurici sugere que de alguma forma seja contemplado a atividade de pesca dentro das normativas sobre estruturas náuticas – que seja de apoio ao turismo e à pesca.
Carlos AMESP Ubatuba diz que um amigo mora na ilha da Rapada, a qual teria sido classificada como ZPGBio, o que inviabilizaria a existência de moradia. Marcio esclarece que é apenas a faixa entremarés que está classificada como ZPGBIo, e que o restante da laje está classificada como ZUBE. Então não é permitido retirar marisco dos costões desta ilha, mas a moradia é permitida.
Marcio se compromete a levar a tabela comparativa das zonas, específica para a pesca, para análise do Comitê, no âmbito da SMA.
Sandra (CPLA) informa que as estruturas náuticas do litoral norte e litoral centro possuem diferentes critérios de classificação, e que existe um princípio de esforço para compatibilizar as definições entre estas regiões. Lucila complementa que no âmbito da elaboração do PM das APAs Marinhas existe o esforço de unificar tais definições. Lucila esclarece que há algumas contribuições que devem entrar nos Programas de Gestão.
Gabriela demonstra preocupação em levar a proposta de Área de Interesse Turístico para as comunidades, sem a diretriz de que o Turismo de Base Comunitária seja prioridade. Lucila esclarece que os Programas de Gestão serão publicados junto ao zoneamento.
Gabriel discorda da possibilidade de realizar o pesque-e-solte na atividade de pesca sub. Maurici esclarece que existem diversos tipos de pesca amadora, e que não existe estatística, nem número de carteirinhas existentes para os pescadores amadores, nem regramento para limite de captura. Gabriel diz que esteve nos EUA e que lá viu um regramento interessante com limitação para captura de peixes para cada espécie. E propõe que seja realizado o mesmo no âmbito da APAMLN.
Venâncio esclarece que nem todos os pescadores amadores possuem carteirinha. E que a facilidade de comprar petrechos de pesca a baixo custo, Com capacidade de captura de diversas espécies e tamanhos trazem impactos.
Sargento Herivelto esclarece que a Polícia Militar não fiscaliza a posse ou não de carteirinha. E que a fiscalização ficaria facilitada caso houvesse limite de captura de peixes por espécie para a pesca amadora.
Gabriel informa que seria interessante legalizar a pesca de mergulho para determinados pescadores profissionais no âmbito da APAMLN, já que estas pessoas dependem da atividade.
Marta preocupa-se com a eficiência da fiscalização.
Jerri preocupa-se que haja regramento para a atividade de pesca sub com finalidade profissional. Caetano preocupa-se que haja diferenciação do pescador sub amador para aqueles pescadores sub profissionais.
Felippe diz que é importante otimizar a coleta de dados para estatística pesqueira.
Gabriel informa que conversou com o Prof. Acácio do IP e diversas instituições envolvidas para reunir diversas informações e poder derrubar esta regra de 15 kg mais um por pescador amador. E que foi desenvolvido um aplicativo para realizar o monitoramento dos recursos pescados para complementar a estatística pesqueira.
Venâncio informa que existe um trabalho aprovado pela FAPESP sobre alguns tipos de pesca, que seria de interesse da APAMLN. E relembra que ficou acordado em reuniões anteriores que Gabriel iria
apresentar os dados sobre a pesca sub. E informa que é necessário educação ambiental para a atividade.
Marcio sugere incluir o tema na pauta do próximo CT Pesca e Maricultura, de 2019.
Lucila esclarece que desde que a pesca sub migrou para a pesca amadora, é necessário rever a Instrução Normativa MPA/MMA nº 10/2011, e que tal IN está passando por discussão. Considera que a discussão que está sendo feita aqui é muito oportuna para o momento. Lucila propõe criar uma reunião tendo como pauta única o tema da pesca amadora.
Gabriel informa que e contrário à liberação da pesca sub com equipamento artificial de suporte.
Maurici propõe que seja criado um grupo regional para discutir as propostas relacionadas à pesca regidas pelo âmbito federal.
4. Cronograma Plano de Manejo 2019 (definição e manifestações gerais)
Marcio prossegue para o próximo item da pauta: definição do cronograma do Plano de Manejo e apontamento sobre possíveis sugestões para os encaminhamentos do PM. Esclarece que, institucionalmente, existe o prazo de que o PM seja finalizado em Julho de 2019.
Maria Claudia expõe preocupação sobre o comprometimento da SMA para prosseguir com o PM, tendo em vista o risco de que autoritarismos possam reduzir a participação popular.
Lucila esclarece que mesmo que o PM fosse finalizado agora, não seria possível que fosse aprovado pelo CONSEMA ainda este ano. Então o que se discute agora é qual organização e mobilização poderemos ter no território, sabendo que estamos à mercê das alterações governamentais.
Maurici informa que pertence ao setor que foi contrário à finalização do Plano de Manejo em 2018. E que não seria possível aprovar da forma como se encontra atualmente. E complementa que a população tem de se unir, e que quem foi eleito foi um presidente e não um rei, o qual deverá servir aos interesses da população.
Adriana Lippi informa que o Instituto Costa Brasilis elaborou uma proposta de moção para o CG, conforme proposto na última reunião do CG.
Ana Carolina (AARCA) informa que o Fórum de Comunidades Tradicionais realizou manifestação. E procede a leitura da mesma.
Marcio informa que na próxima reunião do PM será definido o cronograma e prossegue a leitura da Moção.
Sobre a moção, Maurici informa que dia 18/12 possui reunião marcada, na qual pretende elaborar moção para continuidade das atividades em 2019, pautando necessidade de haver audiência públicas, inclusive.
Claudio Doneux preocupa-se com a existência de um cronograma de reuniões para 2019.
Lucila informa a importância das reuniões de CG e das oficinas, com desafio de incluir as reuniões setoriais. E propõe que na primeira reunião de 2019 seja estabelecido cronograma com as datas das reuniões de 2019.
Gabriela (técnica parceira do FCT) pede complementação à moção, incluindo o ponto que versa sobre a interdependência das comunidades e das atividades tradicionais desenvolvidas pelas mesmas.
Gabriela sugere a inclusão de mais cadeiras para as comunidades tradicionais. Marcio esclarece que existe legislação que propõe algumas cadeiras como fixas. Propõe que seja discutido no CG a possibilidade de que algum setor possa ceder uma cadeira a mais para as comunidades tradicionais. Assim, seria necessário também alterar a Resolução que determina o número e distribuição de cadeiras.
Lucila esclarece que a distribuição e número de cadeiras é importante para o caso de votações. Mas que historicamente no CG, excetuando-se talvez duas decisões, todas foram tomadas por consenso. Jerri e Maurici confirmam a informação.
Maurici ressalta o que foi falado por Lucila, ressaltando a importância de buscar os consensos, a conversa com os representantes e os princípios da democracia.
Elson concorda com o que foi dito e complementa que o Porto Organizado é uma empresa estadual, outorga federal, um empreendedor. E ressalta que o Porto Organizado poderia abrir mão da própria vaga em favorecimento à comunidade tradicional.
Claudio concorda com o que Lucila e Maurici disseram, reiterando que é necessário que as pessoas tenham interesse em se indignar. Que alguns setores reivindicam vagas, mas acabam não tendo responsabilidade de participar. E que é uma responsabilidade grande participar para que as reuniões tenham quórum.
Gabriela Muruá esclarece que é de interesse do FCT que haja mais representações já que o mesmo representa apenas as comunidades de Ubatuba. As Colônias atuam como representante de algumas comunidades, mas existem outras que não estão representadas.
Ana Carolina lembra que ambas as instituições que representam as comunidades no CG são de Ubatuba, e que é necessário haver mais representações.
Gabriela Muruá ressalta a importância de que o CG apresente linguagem acessível para as comunidades.
Débora esclarece que os critérios para participação do setor ambientalista e de comunidades não podem ser compatibilizados com aqueles de pessoas que podem participar durante o horário de trabalho. E que o que mais importa é a representatividade, a capacidade de estes grupos dispersarem estas informações para quem representam.
Ana (pescadora) reitera a necessidade de que seja criada uma metodologia para dialogar com as comunidades tradicionais.
Luciana Xavier esclarece que as vagas de comunidades tradicionais do CG representam todas as comunidades tradicionais do litoral norte, sendo interessante se integrem às demais comunidades do território.
5. Relato participação CPG Pelágicos SE-S (21 e 22/11)
Lucila inicia a apresentação sobre a reunião da Comissão Permanente de Gestão de Pelágicos(CPGP). Nesta reunião participaram especialistas técnico-científicos, pescadores e ONGs. Desde 2011 a pesca de emalhe é discutida no CT Pesca e Maricultura. E nesta reunião foi possível observar uma questão inédita, pois uma proposta de normatização oriunda do território que foi aprovada pelo Comitê do CPGP e que será discutida em outros níveis, com objetivo de que seja incorporada a uma legislação federal. Lucila complementa que muita gente de Santa Catarina participa desta reunião, e que no Estado existem cerca de 20 cercos flutuantes.
6. Minuta de Resolução Federal sobre Cercos Flutuantes
Lucila informa que no RJ foi realizada uma proposta de redação para a minuta de regularização do cerco flutuante a nível nacional. E que Gabriela e Aline elaboraram uma tabela comparativa com as informações sugeridas pelo RJ. Propõe uma olhada rápida pela tabela.
Maurici prossegue a apresentação, informando que o texto da minuta foi encaminhado duas vezes a Brasília, até que convidaram a conversar sobre a demanda de alteração na legislação. Complementa a importância de que seja fomentada a discussão e participação local, inclusive a definição de uma Secretaria específica para a pesca no Estado de SP.
Lucila destaca a fala de participantes da reunião do CPGP sobre a maior facilidade de tratar estes temas quando realizadas no âmbito de uma Unidade de Conservação de Uso Sustentável.
João questiona se houve alguma novidade sobre a documentação do cerco flutuante que ele atua.
Herivelto informa que a polícia tem exigido apenas o RGP.
Lucila prossegue com a apresentação da tabela comparativa da legislação proposta pelo RJ e estabelecida pela APAMLN para o cerco flutuante.
Lucila pergunta se a condição colocada pelo RJ sobre o dono do cerco residir no local do cerco é de interesse dos pescadores do local. Toninho informa que conhece donos de cerco que não residem atualmente no local do cerco. Luciana diz que já houve esta discussão na APAMLN e que decidiu-se, aqui, por não restringir a moradores.
Ana sugere que seja incorporado que seja morador do território. Lucila questiona qual seria o território considerado. Luciana lembra que a legislação versa sobre todo o território nacional, não apenas litoral norte.
Fabio diz que se interessa por condicionar o cerco flutuante à existência de rancho de pesca.
Toninho ressalta que conhece vários donos de cerco que não moram no local do cerco, o que poderia trazer problema caso a legislação nacional traga esta exigência.
Lucila e Luciana sugerem não restringir a existência de cerco a quem reside no local, enviando justificativa para tal alteração não ser aplicada à região do litoral norte SP.
Altemir (Ilhabela) diz que a vinculação do dono de cerco ser de comunidade local não se aplica ao território que reside. Ana Carolina concorda e exemplifica com outros casos do norte de Ubatuba.
Sobre a necessidade do Cadastro Técnico Federal (CTF), foi consenso que não é necessário o CTF.
Lucila questiona se deve haver limite de dois pontos por CPF. Unanimidade de que seja restringido, para que não haja monopólio. É consenso a viabilidade de que haja co-titularidade.
Sobre a distância mínima entre dois cercos, Luciana sugere incluir na legislação a necessidade de que cada região normatize de acordo com suas peculiaridades. Caio questiona que talvez não ocorra tal normatização e sugere que esteja incluído no texto da norma federal a indicação de que cada região normatize tal característica, mas já considerando o definido pela APAMLN.
Sobre a placa de identificação do cerco, Ana Carolina e Santo discordam da necessidade, argumentando que não haveria local para afixar a placa e que há muitas informações sendo exigidas na placa.
Ana (pescadora) informa que talvez desse certo um adesivo.
Jerri sugere incluir o nome na bóia.
Ana Carolina sugere incluir apenas número de autorização e ano de validade da autorização.
Adriana Lippi concorda com a sugestão e diz que como o cerco é fixo, fica fácil de ser realizada a fiscalização.
Marcio concorda com a sugestão e Aline propõe incluir na justificativa exemplos do que seriam os instrumentos de identificação (adesivos, bóias...).
Sobre a sinalização, foi consenso manter a possibilidade de que possam ser colocadas fitas reflexivas nas bóias. Aline informa que tal entendimento foi alterado, e que a Marinha não permite a fita reflexiva, devendo ser utilizada sinalização luminosa. Lucila retoma a discussão questionando se é unanimidade a necessidade de que os cercos sejam sinalizados. Todos concordam que sim.